---
title: "高等数据统计分析"
subtitle: "第二讲 Tidyverse"
author: "易湘琦"
format:
  revealjs: 
    slide-number: true
    chalkboard: 
      buttons: false
    preview-links: auto
    logo: images/JMU_logo.jpg
    css: styles.css
    footer: '[https://github.com/YiXiangqi/Graduate_statistics_course](https://github.com/YiXiangqi/Graduate_statistics_course)'
---

# 第二讲：函数与 tidyverse

## 本讲目标

::: incremental
- 熟悉函数的基本用法与自定义函数
- 掌握`tidyverse`的核心工作流
- 能完成 4 类常见任务：
  1. 数据可视化（`ggplot2`）
  2. 数据转换（`dplyr`）
  3. 数据整理（`tidyr`）
  4. 数据读写（`readr`）
:::

```{r}
#| echo: false
#| warning: false
library(tidyverse)
library(nycflights13)
```

# 函数

## 函数的功能

>函

```{r}
#| echo: true
die <- c(1, 2, 3, 4, 5, 6)
mean(die)
length(die)
```

## 函数基础
- 函数也是对象（object）
- 函数由3部分组成：参数（arguments）、函数体（body）和环境（environment）


## 函数参数

函数参数可以是原始数据、R 对象、或其它函数的输出值。

```{r}
#| echo: true
round(mean(die), 2)
```

> 函数嵌套时，内层函数先执行，结果作为外层函数参数。

```{r}
#| echo: true
round(3.14159, 2)
round(digits = 2, x = 3.14159)
```

## 查看函数参数

`args()` 可以查看函数参数列表和默认值。

```{r}
#| echo: true
args(round)
```

> 需要了解某一函数细节，可用 `?round` 或 `help(round)`。

## 自定义函数

基本语法：

```r
function_name <- function(arg1, arg2 = default_value, ...) {
  # 函数体
  return(result)
}
```

```{r}
#| echo: true
add <- function(x, y = 0) {
  result <- x + y
  return(result)
}

add(5)
add(5, 10)
```

## `...` 参数（dots）

`...` 用于接收不定数量参数。

```{r}
#| echo: true
paste_words <- function(...) {
  paste(..., sep = " ")
}

paste_words("R", "for", "data", "science")
```

## 作用域（scope）

函数内创建的对象默认是局部对象。

```{r}
#| echo: true
x <- 10

f <- function(x) {
  y <- x + 1
  y
}

f(10)
x
```

## 匿名函数


匿名函数通常用于临时计算。

```{r}
#| echo: true
nums <- c(1, 2, 3, 4)

nums |>
  (\(x) x^2)()

function(x) x^2(nums)
```

> 从这一页开始，后续 tidyverse 代码都以 `|>` 管道为主。

# tidyverse 概览

## 什么是 tidyverse？

tidyverse 是一组风格统一的数据科学包。

::: incremental
- 统一的数据结构（tibble）
- 统一的语法（动词 + 管道）
- 强调“整洁数据”（tidy data）
:::

## 核心包

::: incremental
- `ggplot2`：数据可视化
- `dplyr`：数据转换
- `tidyr`：数据整理
- `readr`：数据导入
- `tibble`、`stringr`、`forcats`、`purrr`
:::

## 本讲主数据：`flights`

```{r}
#| echo: true
flights
```

## `glimpse()` 快速查看数据结构
```{r}
#| echo: true
glimpse(flights)
```

> 数据来自 `nycflights13`：2013 年纽约三机场的航班记录。

# 1. 数据可视化（ggplot2）

## 语法框架

`ggplot2` 的核心思想：

$$
\text{plot} = \text{data} + \text{aesthetics} + \text{geoms}
$$

最小结构：

```r
ggplot(data = ..., aes(x = ..., y = ...)) +
  geom_...()
```

## 散点图（1） {auto-animate="true"}

```{r}
#| echo: true
ggplot(flights, aes(x = dep_delay, y = arr_delay))
```

## 散点图（2） {auto-animate="true"}

```{r}
#| echo: true
ggplot(flights, aes(x = dep_delay, y = arr_delay)) +
  geom_point()
```

## 散点图（3） {auto-animate="true"}

```{r}
#| echo: true
ggplot(flights, aes(x = dep_delay, y = arr_delay, color = origin)) +
  geom_point(alpha = 0.2) +
  labs(
    title = "出发延误与到达延误",
    x = "出发延误（分钟）",
    y = "到达延误（分钟）",
    color = "机场"
  )
```

## 直方图

```{r}
#| echo: true
ggplot(flights, aes(x = dep_delay)) +
  geom_histogram(binwidth = 10, fill = "steelblue", color = "white") +
  labs(
    title = "出发延误分布",
    x = "出发延误（分钟）",
    y = "频数"
  )
```

## 条形图

```{r}
#| echo: true
ggplot(flights, aes(x = carrier)) +
  geom_bar(fill = "tomato") +
  labs(
    title = "不同航空公司航班数量",
    x = "航空公司",
    y = "航班数量"
  )
```

## 箱线图

```{r}
#| echo: true
ggplot(flights, aes(x = origin, y = dep_delay, fill = origin)) +
  geom_boxplot(outlier.alpha = 0.2) +
  labs(
    title = "不同机场的出发延误分布",
    x = "机场",
    y = "出发延误（分钟）"
  )
```

## 分面（facet）

```{r}
#| echo: true
ggplot(flights, aes(x = dep_delay, y = arr_delay)) +
  geom_point(alpha = 0.15, color = "#2C7FB8") +
  facet_wrap(~ origin)
```

## 常用美化

```{r}
#| echo: true
ggplot(flights, aes(x = dep_delay)) +
  geom_histogram(binwidth = 10, fill = "#41B6C4", color = "white") +
  labs(title = "出发延误分布") +
  theme_minimal()
```

## 小结：ggplot2

::: incremental
- 先确定数据和变量映射（`aes()`）
- 再添加几何对象（`geom_*()`）
- 最后补充标签、分面和主题
:::

> 探索：把 `origin` 映射到 `shape`，图会怎样变化？

# 2. 数据转换（dplyr）

## 常用动词

::: incremental
- `filter()`：筛选行
- `select()`：选择列
- `mutate()`：新增/修改列
- `arrange()`：排序
- `summarise()`：汇总
:::

## `filter()` 筛选航班

```{r}
#| echo: true
flights |>
  filter(month == 1, day == 1)
```

## `select()` 选择变量

```{r}
#| echo: true
flights |>
  select(year:day, dep_delay, arr_delay, carrier)
```

## `mutate()` 新建变量

```{r}
#| echo: true
flights |>
  mutate(
    gain = dep_delay - arr_delay,
    speed = distance / air_time * 60
  ) |>
  select(dep_delay, arr_delay, gain, distance, air_time, speed)
```

## `arrange()` 排序

```{r}
#| echo: true
flights |>
  arrange(desc(dep_delay)) |>
  select(year:day, carrier, flight, dep_delay)
```

## `summarise()` 汇总

```{r}
#| echo: true
flights |>
  summarise(
    mean_dep_delay = mean(dep_delay, na.rm = TRUE),
    mean_arr_delay = mean(arr_delay, na.rm = TRUE)
  )
```

## 分组汇总：`.by`

```{r}
#| echo: true
flights |>
  summarise(
    n = n(),
    mean_dep_delay = mean(dep_delay, na.rm = TRUE),
    .by = carrier
  ) |>
  arrange(desc(mean_dep_delay))
```

## 多列操作：`across()`

```{r}
#| echo: true
flights |>
  summarise(
    across(c(dep_delay, arr_delay), ~ mean(.x, na.rm = TRUE)),
    .by = origin
  )
```

## 连接数据

```{r}
#| echo: true
flights |>
  left_join(airlines, join_by(carrier)) |>
  select(carrier, name, dep_delay, arr_delay)
```

## 管道链式写法 {auto-animate="true"}

```{r}
#| echo: true
flights
```

## 管道链式写法 {auto-animate="true"}

```{r}
#| echo: true
flights |>
  mutate(gain = dep_delay - arr_delay)
```

## 管道链式写法 {auto-animate="true"}

```{r}
#| echo: true
flights |>
  mutate(gain = dep_delay - arr_delay) |>
  summarise(
    mean_gain = mean(gain, na.rm = TRUE),
    .by = carrier
  )
```

## 管道链式写法 {auto-animate="true"}

```{r}
#| echo: true
flights |>
  mutate(gain = dep_delay - arr_delay) |>
  summarise(
    mean_gain = mean(gain, na.rm = TRUE),
    .by = carrier
  ) |>
  arrange(desc(mean_gain))
```

> 探索：把最后的 `arrange(desc(mean_gain))` 改成 `arrange(mean_gain)` 会发生什么？

# 3. 数据整理（tidyr）

## 什么是 tidy data？

整洁数据的三个规则：

::: incremental
- 每个变量一列
- 每个观测一行
- 每个单元格一个值
:::

## `who2`：典型“非整洁”示例

```{r}
#| echo: true
who2
```

> `who2` 中很多列名同时编码了多个变量（年龄、性别、病例类型）。

## `pivot_longer()`

```{r}
#| echo: true
who2 |>
  pivot_longer(
    cols = !c(country, year),
    names_to = c("diagnosis",  "sex","age"),
    names_sep = "_",
    values_to = "count"
  )
```

## `pivot_wider()`

```{r}
#| echo: true
flights |>
  summarise(mean_delay = mean(dep_delay, na.rm = TRUE), .by = c(origin, month)) |>
  pivot_wider(names_from = origin, values_from = mean_delay)
```

## 拆分列：`separate_wider_delim()`

```{r}
#| echo: true
flights |>
  select(time_hour) |>
  separate_wider_delim(
    cols = time_hour,
    delim = " ",
    names = c("date", "hour")
  )
```

## 缺失值处理

```{r}
#| echo: true
flights |>
  select(dep_time, dep_delay, arr_time, arr_delay) |>
  drop_na(dep_delay, arr_delay)
```

```{r}
#| echo: true
tibble(id = c(1, 2, 3, 4), group = c("A", NA, NA, "B")) |>
  fill(group)
```

# 4. 数据导入（readr）

## 写出 CSV

```{r}
#| echo: true
flights |>
  select(year:day, carrier, flight, dep_delay, arr_delay) |>
  write_csv("data/flights_subset.csv")
```

## 读取 CSV

```{r}
#| echo: true
flights_csv <- read_csv("data/flights_subset.csv")
glimpse(flights_csv)
```

## 列类型控制

```{r}
#| echo: true
read_csv(
  "data/flights_subset.csv",
  col_types = cols(
    year = col_integer(),
    month = col_integer(),
    day = col_integer(),
    dep_delay = col_double(),
    arr_delay = col_double()
  )
)
```

## 其它常见导入函数

::: incremental
- `read_tsv()`：读取制表符分隔文件
- `read_delim()`：读取自定义分隔符文件
- `read_lines()`：读取文本行
:::

> 若读取 Excel 文件，可使用 `readxl::read_excel()`。

# 课堂作业

## 作业1

基于 `nycflights13::flights` 完成以下任务：

1. 使用 `ggplot2` 画一张图，展示你关心的延误特征。
2. 使用 `dplyr` 完成一次“筛选 + 新变量 + 汇总”的管道分析。
3. 使用 `tidyr` 把一个汇总结果做一次 `pivot_wider()` 或 `pivot_longer()`。
4. 将结果保存为 `csv` 文件，并在下周提交 `qmd + html`。

# 参考资料

::: incremental
- Wickham et al. *R for Data Science* (2nd edition)
- [https://r4ds.hadley.nz/](https://r4ds.hadley.nz/)
- [https://www.tidyverse.org/](https://www.tidyverse.org/)
:::
