---
title: "高等数据统计分析"
subtitle: "第十讲：线性混合效应模型"
author: "易湘琦"
format:
  revealjs:
    slide-number: true
    chalkboard:
      buttons: false
    preview-links: auto
    scrollable: true
    df-print: default
    logo: images/JMU_logo.jpg
    css: styles.css
    footer: '[https://github.com/YiXiangqi/Graduate_statistics_course](https://github.com/YiXiangqi/Graduate_statistics_course)'
execute:
  echo: true
  message: false
  warning: false
---

```{r}
#| echo: false
library(tidyverse)
library(nlme)
library(ggtext)
```

```{r}
#| echo: false
theme_set(
  theme_light(base_size = 16, base_family = "serif") +
    theme(
      legend.background = element_rect(fill = "transparent"),
      legend.key = element_rect(fill = "transparent", color = NA),
      panel.grid.minor = element_blank(),
      panel.border = element_rect(color = "black", linewidth = 0.5, fill = NA),
      plot.margin = margin(5, 5, 5, 5, unit = "pt")
    )
)
```

## 你将学到

::: {.incremental style="font-size: 1.2em;"}

- 回顾：
  - 线性模型的基本假设
  - 配对 t 检验与重复测量 ANOVA
- 混合效应模型的基本概念
- 使用 `nlme::lme()` 拟合混合效应模型
- 如何确定随机效应和固定效应的结构

:::

# 回顾

## 线性模型的基本假设

::: incremental
- 线性关系：响应变量与解释变量之间存在线性关系。
- 独立性：观测值之间相互独立。
- 同方差性：误差项的方差在所有水平上是相同的。
- 正态性：误差项服从正态分布。
- 无多重共线性(多元线性回归)：解释变量之间不存在高度相关性。
:::

## 线性模型的基本假设

- 线性关系：响应变量与解释变量之间存在线性关系。
- **独立性：观测值之间相互独立。**
- 同方差性：误差项的方差在所有水平上是相同的。
- 正态性：误差项服从正态分布。
- 无多重共线性(多元线性回归)：解释变量之间不存在高度相关性。

## 案例：`sleep`

`sleep`记录了两种催眠药物在10名患者中的作用效果：

```{r}
#| echo: false
rmarkdown::paged_table(sleep)
``` 
如何比较两种药物的效果？

## 配对 t 检验

```{r}
sleep_group1  <-
  sleep |>
  filter(group == 1) |>
  pull(extra)

sleep_group2  <-
  sleep |>
  filter(group == 2) |>
  pull(extra)

t.test(sleep_group1, sleep_group2, paired = TRUE)
```

## 例子：`ergoStool`

实验人员记录了九位受试者在四种凳子类型下起身所需的用力程度，同一受试者被重复测量。

```{r}
#| echo: false
fig_ergoStool <-
  ergoStool |>
    mutate(Subject = factor(Subject, levels = as.character(1:9))) |>
    ggplot() +
    geom_line(aes(Type, effort, group = Subject), color = "grey70") +
    geom_point(aes(Type, effort), color = "#0072B2", size = 2.5)
fig_ergoStool
```

## 重复测量 ANOVA

```{r}
Stool_aov0 <-
  aov(effort ~ Type + Error(Subject), data = ergoStool)

summary(Stool_aov0)
```


## 例子：实验设计中的分层结构

::: {.fragment}

**场景**

- 先选取多块样地，再在每块样地内分别布置不同处理，比较海草床恢复效果。

:::

::: {.fragment}

**数据特点**

- 同一块样地内的观测共享相似背景环境。
- 不同处理是在样地内部进行比较。

:::

::: {.fragment}

**思考问题**

- 当观测单位处在不同层级中时，统计模型应该如何反映这种结构？

:::

## 例子：观测中的分组结构

::: {.fragment}

**场景**

- 在多个海洋监测站点持续观测，研究营养盐浓度与浮游植物丰度之间的线性关系。

:::

::: {.fragment}

**数据特点**

- 不同站点的基线水平可能不同。
- 营养盐浓度变化带来的响应幅度也可能不同。

:::

::: {.fragment}

**思考问题**

- 如果有些站点整体偏高，而有些站点随营养盐浓度升高变化得更快，这样的差异应该怎样体现在统计模型中？

:::

## 例子：海洋监测中的重复观测

::: {.fragment}

**场景**

- 在多个固定站位连续数月监测叶绿素浓度。
:::

::: {.fragment}

**数据特点**

- 同一站位会被反复观测。
- 不同站位之间还可能存在背景差异。
:::

::: {.fragment}

**思考问题**

- 时间变化与空间差异交织在一起时，应该怎样描述这种数据结构？

:::

# 混合效应模型

## 基本介绍

- 混合效应模型主要用来对分组数据（按照一个或多个分类因子分组）进行统计建模。
- 通过将相同的**随机效应**分配给共享同一分类因子水平的观测值，混合效应模型能够灵活地呈现由数据分组所导致的协方差结构。

## 例子：`Rail`

::: {.panel-tabset}

### 数据介绍

```{r}
#| echo: false
fig_rail <-
  Rail |>
  mutate(Rail = factor(Rail, levels = c("1", "2", "3", "4", "5", "6"))) |>
  ggplot() +
  geom_point(
    aes(Rail, travel),
    size = 3,
    shape = 1,
    position = position_jitter(width = 0.1)
  )

fig_rail

```

### 研究问题

1. “典型”钢轨的平均行程时间（期望行程时间）
2. 不同钢轨之间平均行程时间的差异（钢轨间的变异性）
3. 单根钢轨多次观测到的行程时间的差异（钢轨内的变异性）
:::

## 最简单的模型

```{r}
#| echo: false
#| fig-align: center
fig_rail
```

忽略分组结构，最简单的模型：
$$
y_{ij} = \beta + \varepsilon_{ij},\;i = 1,\dots,M, \;j = 1,\dots,n_i\\
\varepsilon_{ij} \sim N(0, \sigma^2)
$$

## 最简单的模型

```{r}
Rail_lm0 <- lm(travel ~ 1, data = Rail)
summary(Rail_lm0)
```

## 最简单的模型

```{r}
#| echo: false
Rail |>
  mutate(Rail = factor(Rail, levels = c("1", "2", "3", "4", "5", "6"))) |>
  mutate(Residuals = resid(Rail_lm0)) |>
  ggplot() +
  geom_boxplot(aes(Rail, Residuals)) +
  geom_point(aes(Rail, Residuals), size = 3, shape = 1, position = position_jitter(width = 0.1)) +
  geom_hline(yintercept = 0, linetype = 2)
```

## 固定效应模型

```{r}
#| echo: false
#| fig-align: center
fig_rail
```

固定效应模型：
$$
y_{ij} = \beta_i + \varepsilon_{ij},\;i = 1,\dots,M, \;j = 1,\dots,n_i\\
\varepsilon_{ij} \sim N(0, \sigma^2)
$$

## 固定效应模型

```{r}
Rail_lm1 <- lm(travel ~ Rail - 1, data = Rail)
summary(Rail_lm1)
```

## 固定效应模型

```{r}
#| echo: false
Rail |>
  mutate(Rail = factor(Rail, levels = c("1", "2", "3", "4", "5", "6"))) |>
  mutate(Residuals = resid(Rail_lm1)) |>
  ggplot() +
  geom_boxplot(aes(Rail, Residuals)) +
  geom_point(aes(Rail, Residuals), size = 3, shape = 1, position = position_jitter(width = 0.1)) +
  geom_hline(yintercept = 0, linetype = 2)
```

## 固定效应模型

该固定效应模型的缺点在于：

::: {.incremental}

1. 它仅针对实验所用的特定钢轨样本，而不是这些样本所来源的钢轨总体
2. 无法估计钢轨间的变异程度
3. 参数数量会随钢轨数量的增加而线性增长

:::

## 随机效应模型

随机效应模型将钢轨效应视为围绕总体均值的随机变异：
$$
y_{ij} = \beta + b_i + \varepsilon_{ij},\;i = 1,\dots,M, \;j = 1,\dots,n_i\\
b_i \sim N(0, \sigma_b^2), \; \varepsilon_{ij} \sim N(0, \sigma^2)
$$

- $\beta$ 代表所抽样钢轨总体的平均通过时间。

- $b_i$ 是表示第 $i$ 根钢轨平均通过时间与总体均值偏离的**随机变量**，反映钢轨间的变异程度（between-rail variability）。

- $\varepsilon_{ij}$ 则表示第 $i$ 根钢轨上第 $j$ 次观测通过时间与该钢轨平均通过时间偏离的随机变量，反映钢轨内的变异程度（within-rail variability）。

## 随机效应模型

::: {.incremental}
- $b_i$ 被称为随机效应，因为它们与从目标总体中随机选取的特定实验单元（本例中的钢轨）相关联，“效应”体现在它们代表了与总体均值的偏离。选择第 $i$ 根钢轨的“效应”会使平均通过时间从 $\beta$ 偏移至 $\beta + b_i$。

- 由于同一钢轨上的观测共享相同的随机效应 $b_i$，这些观测值之间具有相关性。同一钢轨上观测值之间的协方差为 $\sigma_b^2$，对应的相关系数为 $\sigma_b^2 / (\sigma_b^2 + \sigma^2)$。

- 构建的统计模型，其参数包括 $\beta$、$\sigma_b^2$ 和 $\sigma^2$。

:::

## 随机效应模型

::: {.incremental}
- 需特别注意的是，无论实验中包含多少钢轨，模型参数的数量始终固定。

- 虽然随机效应 $b_i$ 在表现上类似于参数，但严格来说它们只是模型中另一层级的随机变量，因此并不直接对其进行“估计”。

- 不过，仍会通过预测的方法来推断这些随机效应的取值。
:::

## R 拟合随机效应模型

`nlme`包是R中用于拟合线性和非线性混合效应模型的主要工具之一。

```{r}
Rail_lme0 <- lme(travel ~ 1, random = ~1 | Rail, data = Rail)
summary(Rail_lme0)
```

## 例子：`ergoStool`
```{r}
#| echo: false
#| fig-align: center
fig_ergoStool
```

::: {.fragment}
$$
y_{ij} = \beta_j + b_i + \varepsilon_{ij},\;i = 1,\dots,M, \;j = 1,\dots,n_i\\
b_i \sim N(0, \sigma_b^2), \; \varepsilon_{ij} \sim N(0, \sigma^2)
$$

固定效应：`Type`；随机效应：`Subject`
:::

## 混合效应模型拟合


```{r}
Stool_lme0 <-
  lme(effort ~ Type, random = ~1 | Subject, data = ergoStool)
summary(Stool_lme0)
```

## 例子：`Machines`

```{r}
#| echo: false
Machines |>
  mutate(Worker = factor(Worker, levels = as.character(1:6))) |>
  ggplot() +
  geom_point(aes(Worker, score, color = Machine), position = position_jitter(width = 0.1))
```

## 混合效应模型拟合

A model without interactions between Worker and Machine
$$
y_{ijk} = \beta_j + b_i + \varepsilon_{ijk},\;i = 1,\dots,6, \;j = 1,\dots,3,\;k = 1,\dots,3\\
b_i \sim N(0, \sigma_b^2), \; \varepsilon_{ijk} \sim N(0, \sigma^2)
$$

```{r}
Machine_lme0 <-
  lme(score ~ Machine, random = ~1 | Worker, data = Machines)
```

## 混合效应模型拟合

```{r}
#| echo: false
summary(Machine_lme0)
```

## 混合效应模型拟合

A model with interactions between Worker and Machine
$$
y_{ijk} = \beta_j + b_i + b_{ij} + \varepsilon_{ijk},\;i = 1,\dots,6, \;j = 1,\dots,3,\;k = 1,\dots,3\\
b_i \sim N(0, \sigma_1^2), \;b_{ij} \sim N(0, \sigma_2^2), \; \varepsilon_{ijk} \sim N(0, \sigma^2)
$$

```{r}
Machine_lme1 <-
  update(Machine_lme0, random = ~1 | Worker / Machine)
```

## 混合效应模型拟合

```{r}
#| echo: false
summary(Machine_lme1)
```

## 混合效应模型比较

```{r}
anova(Machine_lme0, Machine_lme1)
```

## 例子：Orthodont
`Male`

```{r}
#| echo: false
#| out-width: 100%
Orthodont |>
  filter(Sex == "Male") |>
  ggplot() +
  geom_point(aes(age, distance), colour = "#0072B2") +
  facet_wrap(~ Subject) +
  guides(colour = "none") +
  theme(strip.text = element_text(size = 6))
```

## 例子：Orthodont
`female`

```{r}
#| echo: false
#| out-width: 100%
Orthodont |>
  filter(Sex == "Female") |>
  ggplot() +
  geom_point(aes(age, distance), color = "#D55E00") +
  facet_wrap(~ Subject) +
  guides(colour = "none") +
  theme(strip.text = element_text(size = 6))
```

## 混合效应模型拟合

```{r}
#| code-fold: true
OrthF_lme0 <- lme(distance ~ age, data = Orthodont, random = ~age | Subject)
OrthF_lme1 <- lme(distance ~ age, data = Orthodont, random = ~1 | Subject)
OrthF_lme2 <- lme(distance ~ age, data = Orthodont, random = ~(age - 1) | Subject)
OrthF_lme3 <- lme(distance ~ age + Sex, data = Orthodont, random = ~age | Subject)
OrthF_lme4 <- lme(distance ~ age * Sex, data = Orthodont, random = ~1 | Subject)
OrthF_lme5 <- lme(distance ~ age * Sex, data = Orthodont, random = ~(age - 1) | Subject)
```

## 学习资料

- Chapter 1, *Mixed-Effect Models in S and S-PLUS*
- [INTRODUCTION TO LINEAR MIXED MODELS](https://ourcodingclub.github.io/tutorials/mixed-models/)
