---
title: "高等数据统计分析"
subtitle: "第五讲：自相关（Temporal Correlation）"
author: "易湘琦"
format:
  revealjs:
    slide-number: true
    chalkboard:
      buttons: false
    preview-links: auto
    logo: images/JMU_logo.jpg
    css: styles.css
    footer: '[https://github.com/YiXiangqi/Graduate_statistics_course](https://github.com/YiXiangqi/Graduate_statistics_course)'
---

## 你将学到

::: incremental
- 复习线性回归的基本假设，重点是误差项的独立性假设。
- 两种常见自相关场景：
  - 时间自相关：残差随时间相关，常见于时间序列数据。
  - 空间自相关：残差随空间位置相关，常见于地理数据。
- 时间自相关诊断与应对
- 时间自相关诊断与应对
:::


## 一元线性回归：独立与同方差性假设 {.scrollable}
$$
y_i = \beta_0 + \beta_1 x_{i}+ \varepsilon_i\qquad i=1,\dots,n
$$ 
 
对于误差项$\varepsilon_i$，通常假设为独立同分布的随机变量，满足：
$$
E(\varepsilon_i) = 0 \\ 
Cov(\varepsilon_i,\varepsilon_j) = \begin{cases}
  \sigma^2, & i = j \\
  0, & i \neq j
\end{cases} \qquad i, j = 1, \dots, n
$$

这个假定常称为高斯-马尔可夫假定（Gauss-Markov assumptions）。

但实际问题中，可能存在：
$$
Cov(\varepsilon_i,\varepsilon_j) \neq 0 \quad \text{for some } i \neq j
$$

即存误差项之间存在自相关。

## 自相关带来的问题



# 诊断工作流程（简要）

1. 可视化残差（随时间或空间）
2. 时序：ACF / PACF / Durbin–Watson / Ljung–Box
3. 空间：经验变差函数（variogram）/ Moran's I
4. 根据结果选择模型或稳健 SE


# 时序诊断示例（Hawaii）

```{r}
#| echo: false
library(readr); library(dplyr)
library(nlme); library(lmtest); library(sandwich); library(ggplot2)
Hawaii <- read_table("data/Hawaii.txt") %>%
  mutate(Birds = sqrt(Moorhen.Kauai))

Birds_lm0 <- gls(Birds ~ Rainfall + Year, data=Hawaii, na.action=na.omit)
E <- residuals(Birds_lm0, type="normalized")
```

- 残差图、ACF/PACF：

```{r}
#| echo: false
plot(Hawaii$Year[!is.na(Hawaii$Birds)], E, type='p', main='Residuals vs Year', xlab='Year', ylab='Normalized residuals')
acf(E, na.action = na.pass, main='Residual ACF')
pacf(E, na.action = na.pass, main='Residual PACF')
```


# 时序：正式检验

- Durbin–Watson（AR(1) 检测）
- Ljung–Box（高阶滞后）

```{r}
#| echo: false
dw <- dwtest(Birds ~ Rainfall + Year, data = na.omit(Hawaii))
box <- Box.test(E, lag=10, type='Ljung-Box')
print(dw); print(box)
```


# 时序：模型化相关结构与补救

- 使用 nlme::gls() 指定 corAR1 / corARMA
- Cochrane–Orcutt（可用作教学示例）
- Newey–West HAC 标准误（稳健 SE）

```{r}
#| echo: false
Birds_gls_ar1 <- update(Birds_lm0, correlation = corAR1(form = ~ Year))
print(summary(Birds_gls_ar1))

# Newey-West on lm for comparison
lm0 <- lm(Birds ~ Rainfall + Year, data = na.omit(Hawaii))
vcov_nw <- NeweyWest(lm0)
print(lmtest::coeftest(lm0, vcov.=vcov_nw))
```


# 注：空间相关部分已移除，本讲聚焦时间序列自相关




# 课堂练习（简短）

- 使用 Hawaii：检测时序自相关；对 Rainfall 估计比较 OLS vs GLS AR(1) 的 p 值和信赖区间变化。
- 进阶：尝试 Newey–West 标准误并比较结果。


# 附录：可显示完整 runnable 代码（供作业/复现）

```{r}
#| echo: true
# Put here the full code blocks (same as above) with comments for students
```


# 参考文献

- Zuur et al., Mixed Effects Models and Extensions in Ecology with R
- Cressie, Statistics for Spatial Data
- Newey & West (HAC SEs)

