---
title: "作业04：回归残差与异方差建模"
subtitle: "复习第四讲内容，掌握线性回归模型中异方差诊断与处理方法"
author: 易湘琦
author-title: ""
format:
  html:
    toc: true
    toc-depth: 3
    number-sections: false
    df-print: tibble
execute:
  echo: true
  warning: false
  message: false
---

```{r}
library(tidyverse)
library(palmerpenguins)
library(nlme)
```
## 作业目标

本次作业对应第四讲 `talk04.qmd`，目标是：

1. 掌握更多 Quarto 的基本使用技巧。
2. 理解线性回归模型中多种残差的定义、计算与应用。
3. 学会使用`nlme`包的`varFunc`类函数定义不同误差项方差结构以处理异方差性问题。

预计完成时间：**3–4 小时**。

## 提交要求（必须遵守）

- 提交：
   - `homework04.qmd`
   - `homework04.html`
   - ***渲染后生成的同名文件夹***
- 所有代码必须可运行，渲染后 HTML 不报错。
- 文末必须包含 **AI 使用声明**（按模板填写；未使用也要填写）。
- 报告完成本次作业花费的时间。



## Part 1：Quarto 基本与进阶技巧

本节继续介绍 Quarto 使用技巧，每项均配有源文件写法和渲染效果示例。

### 自动目录与分节导航
通过YAML header中的`toc`选项，可以自动生成目录，支持多级目录设置。

**源文件写法：**
```yaml
format:
  html:
    toc: true
    toc-depth: 3
```
**渲染效果：**
页面顶部自动生成可点击的目录，便于跳转。

### 代码块进阶用法

#### **代码块折叠/展开**

**源文件写法：**
```{{r}}
#| code-fold: true
summary(lm(mpg ~ hp, data = mtcars))
```
**渲染效果：**
代码默认折叠，点击可展开查看。

```{r}
#| code-fold: true
summary(lm(mpg ~ hp, data = mtcars))
```

#### **隐藏代码或输出**

**源文件写法：**
```{{r}}
#| echo: false
#| results: hide
plot(1:10)
```
**渲染效果：**
只显示图形，不显示代码或输出。

```{r}
#| echo: false
#| results: hide
plot(1:10)
```


#### **分组标签（Tabsets）**

**源文件写法：**

    ::: {.panel-tabset}

    ### 代码

    ```{{r}}
    #| eval: false
    summary(cars)
    ```
    ###  代码运行结果

    ```{{r}}
    #| echo: false
    summary(cars)
    ```
    
    :::


**渲染效果：**
同一位置可切换不同标签页，分别显示不同内容。

::: {.panel-tabset}

### 代码

```{r}
#| eval: false
summary(cars)
```

###  代码运行结果

```{r}
#| echo: false
summary(cars)
```

:::

### 数学公式
Quarto 支持 LaTeX 语法的数学公式，行内公式用 `$...$` 包裹，块级公式用 `$$...$$` 包裹。

**行内公式**  

源文件中：`$y = \beta_0 + \beta_1 x$`  
渲染后：$y = \beta_0 + \beta_1 x$

**块级公式**  

源文件中：

    $$
    \hat{\beta}_1 = \frac{\sum (x_i - \bar{x})(y_i - \bar{y})}{\sum (x_i - \bar{x})^2}
    $$  

渲染后：
$$
\hat{\beta}_1 = \frac{\sum (x_i - \bar{x})(y_i - \bar{y})}{\sum (x_i - \bar{x})^2}
$$


## Part 2：线性回归模型中的残差

本节聚焦于一元线性回归模型中常用到的 3 种残差，在了解基本概念和计算公式的基础上，结合案例数据进行手动计算和比对，加深对不同类型残差的理解。

### 原始残差
如果没有特别强调，**残差**就是指**原始残差（Raw Residual）**，也叫普通残差（Ordinary Residual）。对于第 $i$ 个观测值，原始残差定义为观测值与回归拟合值的差：
$$
e_i = y_i - \hat{y}_i
$$

仍以`palmerpenguins::penguins`数据集为例，建立体重（body_mass_g）对鳍长（flipper_length_mm）的一元线性回归模型后，原始残差可以通过 `residuals()`函数获取。

```{r}
penguins_lm_m0 <- lm(body_mass_g ~ flipper_length_mm, data = penguins)
raw_residuals <- residuals(penguins_lm_m0)

head(raw_residuals)
```

另外，也可以通过`fitted()`函数获取拟合值，结合观测值手动计算原始残差：
```{r}
penguins_lm_m0_fitted <- fitted(penguins_lm_m0)
# 这里通过`penguins_lm_m0$model$body_mass_g`获取观测值，
# 而没有从原数据框中直接提取，是为了避免NA的影响。
raw_residuals_man <- penguins_lm_m0$model$body_mass_g - penguins_lm_m0_fitted

head(raw_residuals_man)
```

> `lm()`函数返回的对象是一个列表，其中包括诸多关于模型的信息。

比较两种方法计算的原始残差是否相同：
```{r}
sum(abs(raw_residuals - raw_residuals_man))
```
这里`sum()`和`abs()`用于求和和求绝对值。

::: {.callout-important}
**第一题：**请回答以下问题： 

- 如果手动计算的方法正确，上面的结果应该是多少？  
- 为什么不是？
:::


### 标准化残差（Standardized Residual）   
已知残差的期望和方差如下：
$$
E(e_i) = 0, \quad var(e_i) = \sigma^2(1 - h_{ii})
$$

其中 $\sigma^2$ 是误差项的方差，$h_{ii} =  \frac{1}{n} + \frac{(x_i - \bar{x})^2}{\sum_{j=1}^n (x_j - \bar{x})^2}$ 是第 $i$ 个观测值的杠杆值。

为了消除杠杆值的影响，同时为了能够有效判断残差的大小，将原始残差进行标准化，得到标准化残差：
$$
r_i = \frac{e_i}{\hat{\sigma} \sqrt{1 - h_{ii}}}
$$

这里 $\hat{\sigma}$ 为均方误差，是误差项方差的无偏估计，计算公式为：
$$
\hat{\sigma}^2 = \frac{1}{n-2} \sum_{i=1}^n e_i^2
$$

> 标准化残差被有些人称为internally studentized residual。

标准化残差可以使用 `rstandard()` 函数获取：
```{r}
standardized_residuals <- rstandard(penguins_lm_m0)
head(standardized_residuals)
```

手动计算标准化残差：
```{r}
# R中，计算一般为向量化计算，即向量间对应位置的元素之间进行计算；
# 如果进行计算的两个向量的长度不相等，将会对长度较短的向量进行循环补齐，直到达到较长向量的长度。

n <- nrow(penguins_lm_m0$model) # 模型用到的观测数量

x <- penguins_lm_m0$model$flipper_length_mm

h_ii <- 1/n + (x - mean(x))^2 / sum((x - mean(x))^2)

sigma_hat <- sqrt(sum(raw_residuals^2) / (n - 2))

standardized_residuals_man <- raw_residuals / (sigma_hat * sqrt(1 - h_ii))

head(standardized_residuals_man)
```

比较手动计算的标准化残差与 `rstandard()` 的结果：
```{r}
sum(abs(standardized_residuals - standardized_residuals_man))
```

### 学生化残差（Studentized Residual）
学生化残差又叫 externally studentized residual，定义如下：
$$
t_i = \frac{e_i}{\hat{\sigma}_{(i)} \sqrt{1 - h_{ii}}}
$$

这里$\hat{\sigma}_{(i)}$是去掉第 $i$ 个观测值后重新拟合模型得到的均方误差。学生化残差可以使用 `rstudent()` 获取：
```{r}
studentized_residuals <- rstudent(penguins_lm_m0)

studentized_residuals[1]
```

::: {.callout-important}
**第二题**：补充完整下列手动计算过程：
:::

第一步，建立一个长度为n的空向量，用于后续储存每个观测值的学生化残差：

```{r}
studentized_residuals_man <- numeric(n)
```

第二步，计算第一个观测值的学生化残差：
```{r}
# 去掉第一个观测值重新拟合模型
fit_minus_1 <- lm(body_mass_g ~ flipper_length_mm, data = penguins[-1, ])
# 计算新的均方误差，注意这里为什么是n-3
sigma_hat_minus_1 <- sqrt(sum(residuals(fit_minus_1)^2) / (n - 3))
# 计算第一个观测值的学生化残差
t_1 <- raw_residuals[1] / (sigma_hat_minus_1 * sqrt(1 - h_ii[1]))
# 将计算得到的第一个学生化残差存入向量中
studentized_residuals_man[1] <- t_1
t_1
```

第三步，请查阅`for`循环的用法，利用`for`循环将第二步的计算应用到所有观测值的学生化残差：

::: callout-note
提示：如果发现手动计算的结果和`rstudent()`的结果不一致，可能是因为存在NA值的存在。
:::
```{{r}}
for (i in 1:n) {
   # 你的代码
}
```

第四步，比较手动计算的学生化残差与 `rstudent()` 的结果：
```{r}
# 你的代码
```

第五步，绘制学生化残差的直方图，以及 "学生化残差 vs. 拟合值(或者自变量)"的散点图：

```{{r}}
## 直方图
## 你的代码
```

```{{r}}
## 散点图
## 你的代码
```

> 请查阅资料思考什么情境下使用学生化残差是比标准化残差更合适的选择。

> 附加题：使用`apply()`函数或者`purrr::map()`函数来计算所有观测值的学生化残差，比较与`for`循环的结果是否相同。

## Part 3：使用`nlme`包的`varFunc`系列函数构建异方差结构

这部分将使用模拟数据来练习如何使用`nlme`包的`varFunc`类函数定义不同误差项方差结构以处理异方差性问题。

### 示例
我们要生成一个数据框`Homework04_dataset_0`，其中包括因变量$y$, 自变量$x_1$和$x_2$，满足以下关系：
$$
y = \beta_0 + \beta_1x_1 + \beta_2x_2 + \varepsilon
$$
$\beta_0,\beta_1,\beta_2$分别为-10，5和7。同时，数据框中还有一个分类变量`type`, 包括两个水平`type1`和`type2`，对于误差项，我们令：
$$
var(\varepsilon_{i}) = \sigma^2\ |x_{2i}|^{2\delta_{type_i}}
$$
这里 i 表示第 i 个观测，$type_i$ 表示第 i 个观测对应的`type`，`type1`对应的$\delta$为1.3，`type2`对应的$\delta$为1.8。下面的代码生成`Homework02_dataset_0`:
```{r}
set.seed(10) #设置随机种子，生成的随机数可再现
Homework02_dataset_0 <-
  tibble(x1 = runif(200, 1, 10), # 在1到10范围内，生成200个随机数，服从均匀分布（uniform distribution）
         x2 = runif(200, 1, 10),
         y = -10 + x1*5 + x2*7,
         type = sample(factor(c("type1","type2")), size = 200, replace = T), # 生成长度为200的因子向量，随机从两个水平中挑选
         sigma = rnorm(200, mean = 0, sd = 1), # 生成200个随机数，服从正态分布
         noise = if_else(type == "type1", sigma * x2^1.3, sigma*x2^1.8),
         y_observed = y + noise)
```

假如我们不知道数据生成的具体过程，只能看到$y_{observed}, x_1, x_2$，我们大致会按照如下步骤来分析数据：

- 第一步：画出`y_observed`与`x1`、`x2`的散点图，对数据有初步认识：
```{r}
Homework02_dataset_0 |>
  pivot_longer(cols = c(x1, x2), names_to = "x", values_to = "x_value") |>
  ggplot(aes(x = x_value, y = y_observed)) +
  geom_point() +
  facet_wrap(~x)
```

- 第二步：观察到`y_observed`与`x1`和`x2`都有线性关系，构建一个线性模型：
```{r}
# 之前的课程和作业局限于一元线性回归，但是多元线性回归的建模方法是类似的。
# 注意公式中~左右的内容
lm_fit <- lm(y_observed ~ x1 + x2, data = Homework02_dataset_0) 
summary(lm_fit)
```

- 第三步：进行模型诊断（本次作业主要是诊断是否存在异方差性）：
```{r}
resid_df <-
  tibble(
    y_fitted = fitted(lm_fit), # 回归拟合值
    x1 = lm_fit$model$x1, # x1
    x2 = lm_fit$model$x2, # x2
    residuals = residuals(lm_fit), # 原始残差
    residuals_std = rstandard(lm_fit), # 标准化残差
    residuals_student = rstudent(lm_fit) # 学生化残差
  )

# 拟合值 vs 残差，观察是否存在异方差性
resid_df |>
  pivot_longer(
    cols = c(residuals, residuals_std, residuals_student),
    names_to = "residual_type",
    values_to = "residual_value"
  ) |>
  ggplot(aes(x = y_fitted, y = residual_value)) +
  geom_point() +
  facet_wrap(~residual_type, scales = "free_y") 
```

```{r}
# 画出残差与x1的散点图，观察是否存在异方差性
resid_df |>
  pivot_longer(
    cols = c(residuals, residuals_std, residuals_student),
    names_to = "residual_type",
    values_to = "residual_value"
  ) |>
  ggplot(aes(x = x1, y = residual_value)) +
  geom_point() +
  facet_wrap(~residual_type, scales = "free_y") 

# 画出残差与x2的散点图，观察是否存在异方差性
resid_df |>
  pivot_longer(
    cols = c(residuals, residuals_std, residuals_student),
    names_to = "residual_type",
    values_to = "residual_value"
  ) |>
  ggplot(aes(x = x2, y = residual_value)) +
  geom_point() +
  facet_wrap(~residual_type, scales = "free_y") 
```

::: callout-note
上面三种残差的趋势类似，其实选择一种进行分析即可。
:::

- 第四步： 观察到残差的散布范围随着x2或者拟合值的增加而增大，考虑使用`varPower()`或者`varExp()`函数建模异方差性：
```{r}
# 定义一个varFunc类函数，假设方差随着x2的某个幂次 增加而增大（你也可以试一试其他形式）
var_func <- varPower(form = ~ x2)
# 将varFunc类函数加入线性模型中，拟合一个加权最小二乘模型（也是一种广义线性模型）
gls_fit <- gls(y_observed ~ x1 + x2, data = Homework02_dataset_0, weights = var_func)
summary(gls_fit)
```

- 第五步：比较加入异方差结构前后模型的拟合效果：
```{r}
# 重新使用gls拟合一个不包含异方差结构的模型
gls_fit_no_var <- gls(y_observed ~ x1 + x2, data = Homework02_dataset_0)
# 比较两个模型
anova(gls_fit_no_var, gls_fit)
```
`anova()`函数的结果中，加入残差结构的模型AIC更低，且p值较小，说明加入残差结构显著改善了模型拟合。

- 第六步： 画出加入异方差结构后模型的 **normalized 残差图**，观察是否改善了异方差性问题：

```{r}
# 这里介绍另一种残差图的画法，使用`plot`函数
# 注意第二个参数的写法
# `resid(., type = "normalized")`表示使用gls_fit模型的normalized残差，
# fitted(.)表示使用gls_fit模型的拟合值。
# abline = 0表示在图中添加一条水平线，y=0的位置。
plot(gls_fit, resid(., type = "normalized") ~ fitted(.), abline = 0)
```

```{r}
# 画出normalized残差与x2的散点图，观察是否存在异方差性
plot(gls_fit, resid(., type = "normalized") ~ x2, abline = 0)
```

```{r}
# 画出normalized残差与x2的散点图，按照type分面，观察是否存在异方差性
plot(gls_fit, resid(., type = "normalized") ~ x2|type, abline = 0)
```

上面第三个残差图显示，`type2`的残差散布范围比`type1`更大，问题没有完全解决。
这时，需要重复第四至第六步，尝试其他的`varFunc`类函数，或者调整参数，直到残差图没有明显的问题。
最终可能可以得到如下模型：
```{r}
gls_fit_modified <- gls(
  y_observed ~ x1 + x2,
  data = Homework02_dataset_0,
  weights = varPower(form = ~ x2 | type) # 这里的写法表示，残差的方差随着x2的某个幂次增加而增加，并且不同type的幂次可以不同
)
summary(gls_fit_modified)
plot(gls_fit_modified, resid(., type = "normalized") ~ x2 | type, abline = 0)
```


::: {.callout-important}
**第三题**: Homework04_dataset_1数据框包括因变量的观测值$𝑦_{𝑜𝑏𝑠𝑒𝑟𝑣𝑒𝑑}$, 和自变量𝑥,两者之间存在线性关系，用gls进行分析，比较`varPower`,`varExp`和`varFixed`三种不同方差结构的结果。
:::

```{r}
Homework02_dataset_2 <-
  read_csv("data/Homework04_dataset_1.csv") #修改成你自己存放数的地址
```


## 文档表达与规范

1. 文档结构清晰：有分节标题、列表、必要文字说明。
2. 代码与结果对应，可复现。
3. 每个部分有结论文字，而不只给代码。
4. `qmd` 成功渲染出 `html`。



## AI 使用声明（必填模板）
请在文末保留并填写以下模板（未使用也要填写）。

### 情况 1：我使用了 AI 工具

- 工具名称：
- 具体使用环节（如：报错排查 / 语法查询 / 代码草稿）：
- 我做的人工核查与修改：
- 我确认并对最终提交内容负责：是

### 情况 2：我未使用 AI 工具


- 本次作业未使用任何 AI 工具。
- 我确认并对最终提交内容负责：是
