---
title: "作业04：回归残差与异方差建模"
subtitle: "复习第四讲内容，掌握线性回归模型中异方差诊断与处理方法"
author: 易湘琦
author-title: ""
format:
  html:
    toc: true
    toc-depth: 3
    number-sections: true
    df-print: tibble
execute:
  echo: true
  warning: false
  message: false
---

## 作业目标

本次作业对应第四讲 `talk04.qmd`，目标是：

1. 掌握更多 Quarto 的基本使用技巧。
2. 理解线性回归模型中多种残差的定义、计算与应用。
3. 学会使用`nlme`包的`varFunc`类函数定义不同误差项方差结构以处理异方差性问题。

预计完成时间：**3–4 小时**。

## 提交要求（必须遵守）

- 提交：
   - `homework04.qmd`
   - `homework04.html`
   - ***渲染后生成的同名文件夹***
- 所有代码必须可运行，渲染后 HTML 不报错。
- 文末必须包含 **AI 使用声明**（按模板填写；未使用也要填写）。
- 报告完成本次作业花费的时间。



## Part 1：Quarto 基本与进阶技巧

本节介绍在完成作业和撰写报告时常用但前两次作业未涉及的 Quarto 进阶技巧。每项均配有源文件写法和渲染效果示例。



### 自动目录与分节导航

**源文件写法：**
```yaml
format:
  html:
    toc: true
    toc-depth: 3
```
**渲染效果：**
页面顶部自动生成可点击的目录，便于跳转。



### 代码块进阶用法

#### **代码块折叠/展开**

**源文件写法：**
```{{r}}
#| code-fold: true
summary(lm(mpg ~ hp, data = mtcars))
```
**渲染效果：**
代码和输出默认折叠，点击可展开查看。

```{r}
#| code-fold: true
summary(lm(mpg ~ hp, data = mtcars))
```

#### **隐藏代码或输出**

**源文件写法：**
```{{r}}
#| echo: false
#| results: hide
plot(1:10)
```
**渲染效果：**
只显示图形，不显示代码或输出。

```{r}
#| echo: false
#| results: hide
plot(1:10)
```


#### **分组标签（Tabsets）**

**源文件写法：**

    ::: {.panel-tabset}

    ### R 代码

    ```{{r}}
    summary(cars)
    ```
    ### Python 代码

    ```{{python}}
    print('Hello, Quarto!')
    ```
    
    :::


**渲染效果：**
同一位置可切换不同标签页，分别显示 R 和 Python[^1] 代码块。

[^1]: Qarto 支持包括Python在内的多种语言。

::: {.panel-tabset}

### R 代码

```{r}
summary(cars)
```

### Python 代码

```{python}
print('Hello, Quarto!')
```

:::

### 数学公式
Quarto 支持 LaTeX 语法的数学公式，行内公式用 `$...$` 包裹，块级公式用 `$$...$$` 包裹。

**行内公式**  

源文件中：`$y = \beta_0 + \beta_1 x$`  
渲染后：$y = \beta_0 + \beta_1 x$

**块级公式**  

源文件中：

    $$
    \hat{\beta}_1 = \frac{\sum (x_i - \bar{x})(y_i - \bar{y})}{\sum (x_i - \bar{x})^2}
    $$  

渲染后：
$$
\hat{\beta}_1 = \frac{\sum (x_i - \bar{x})(y_i - \bar{y})}{\sum (x_i - \bar{x})^2}
$$


## Part 2：线性回归模型中的残差

本节聚焦于一元线性回归模型中常用到的3种残差，在了解基本概念和计算公式的基础上，结合实际数据进行手动计算和比对，最后通过可视化加深对不同类型残差的理解。

### 原始残差
如果没有特别强调，残差既指原始残差（Raw Residual），也叫普通残差（Ordinary Residual）。对于第 $i$ 个观测值，原始残差定义为观测值与回归拟合值的差：
$$
e_i = y_i - \hat{y}_i
$$

仍以`palmerpenguins::penguins`数据集为例，建立体重（body_mass_g）对鳍长（flipper_length_mm）的一元线性回归模型后，原始残差可以通过 `residuals(fit)` 获取。

```{r}
library(palmerpenguins)
penguins_lm_m0 <- lm(body_mass_g ~ flipper_length_mm, data = penguins)
raw_residuals <- residuals(penguins_lm_m0)
raw_residuals
```

另外，也可以通过`fitted(fit)` 获取拟合值，结合观测值手动计算原始残差：
```{r}
fitted_values <- fitted(penguins_lm_m0)
# 这里通过`penguins_lm_m0$model$body_mass_g`获取观测值，而没有从数据框中直接提取，是为了避免NA的影响。
raw_residuals_man <- penguins_lm_m0$model$body_mass_g - fitted_values 
raw_residuals_man
```

- **标准化残差（Standardized Residual）**  
标准化残差被有些人称为internally studentized residual，定义如下：
$$
r_i = \dfrac{e_i}{\hat{\sigma} \sqrt{1 - h_{ii}}}
$$

这里 $\hat{\sigma}$ 为MSE，也就是均方误差，计算公式为：
$$
\hat{\sigma}^2 = \frac{1}{n-2} \sum_{i=1}^n e_i^2
$$
 
$h_{ii}$ 是第 $i$ 个观测值的杠杆值，一元线性回归中计算公式为：
$$
h_{ii} = \frac{1}{n} + \frac{(x_i - \bar{x})^2}{\sum_{j=1}^n (x_j - \bar{x})^2}
$$

标准化残差可以使用 `rstandard(fit)` 获取：
```{r}
standardized_residuals <- rstandard(penguins_lm_m0)
standardized_residuals
```

尝试手动计算：
```{r}
n <- nrow(penguins_lm_m0$model)
x <- penguins_lm_m0$model$flipper_length_mm
h_ii <- 1/n + (x - mean(x))^2 / sum((x - mean(x))^2)
sigma_hat <- sqrt(sum(raw_residuals^2) / (n - 2))
standardized_residuals_man <- raw_residuals / (sigma_hat * sqrt(1 - h_ii))
standardized_residuals_man
```

```{r}
sum(abs(standardized_residuals - standardized_residuals_man))
```

- **学生化残差（Studentized Residual）**  
学生化残差又叫 externally studentized residual，定义如下：
$$
t_i = \dfrac{e_i}{\hat{\sigma}_{(i)} \sqrt{1 - h_{ii}}}
$$

这里$\hat{\sigma}_{(i)}$是去掉第 $i$ 个观测值后重新拟合模型得到的均方误差。学生化残差可以使用 `rstudent(fit)` 获取：
```{r}
studentized_residuals <- rstudent(penguins_lm_m0)
studentized_residuals[1]
```

尝试手动计算：
第一步，计算第一个观测值的学生化残差：
```{r}
# 去掉第一个观测值重新拟合模型
fit_minus_1 <- lm(body_mass_g ~ flipper_length_mm, data = penguins[-1, ])
# 计算新的均方误差
sigma_hat_minus_1 <- sqrt(sum(residuals(fit_minus_1)^2) / (n - 3))
# 计算第一个观测值的学生化残差
t_1 <- raw_residuals[1] / (sigma_hat_minus_1 * sqrt(1 - h_ii[1]))
t_1
```
第二步，使用循环或 apply 计算所有观测值的学生化残差：
```{r}
# 你的代码
```

第三步，比较手动计算的学生化残差与 `rstudent(fit)` 的结果：
```{r}
# 你的代码
```

### 残差图
- `ggplot2`画出原始残差、标准化残差和学生化残差与拟合值的散点图，观察是否存在异方差性或异常值。

```{r}
#你的代码
```
## Part 3：异方差性与`nlme`包的`varFunc`建模

这部分将使用模拟数据来联系如何使用`nlme`包的`varFunc`类函数定义不同误差项方差结构以处理异方差性问题。

### 示例
我们要生成一个数据框`Homework04_dataset_0`，其中包括因变量$y$, 自变量$x_1$和$x_2$，满足以下关系：
$$
y = \beta_0 + \beta_1x_1 + \beta_2x_2 + \varepsilon
$$
$\beta_0,\beta_1,\beta_2$分别为-10，5和7。同时，数据框中还有一个分类变量`type`, 包括两个水平`type1`和`type2`，对于误差项，我们令：
$$
var(\varepsilon_{ij}) = \sigma^2\ |x_2|^{2\delta_j}
$$
这里j表示不同的`type`，`type_1`对应的$\delta$为1.3，`type_2`对应的$\delta$为1.8。下面的代码生成`Homework02_dataset_0`:
```{r}
library(tidyverse)
set.seed(10) #设置随机种子，生成的随机数可再现
Homework02_dataset_0 <-
  tibble(x1 = runif(200, 1, 10), # 在1到10范围内，生成200个随机数，服从均匀分布（uniform distribution）
         x2 = runif(200, 1, 10),
         y = -10 + x1*5 + x2*7,
         type = sample(factor(c("type1","type2")), size = 200, replace = T), # 生成长度为200的因子向量，随机从两个水平中挑选
         sigma = rnorm(200, mean = 0, sd = 1), # 生成200个随机数，服从正态分布
         noise = if_else(type == "type1", sigma * x2^1.3, sigma*x2^1.8),
         y_observed = y + noise)
```

加入我们不知道数据生成的具体过程，只知道数据框`Homework04_dataset_0`，我们大致会按照如下步骤来分析数据：
1. 画出`y_observed`与`x_1`、`x_2`的散点图，对数据有初步认识：
```{r}
Homework02_dataset_0 |>
  pivot_longer(cols = c(x1, x2), names_to = "x", values_to = "x_value") |>
  ggplot(aes(x = x_value, y = y_observed)) +
  geom_point() +
  facet_wrap(~x) +
  labs(x = "自变量值", y = "观测的因变量值", title = "y_observed与x1、x2的散点图")
```

2. 观察到`y_observed`与`x_1`和`x_2`都有线性关系，构建一个线性模型：
```{r}
#虽然之前到讲解和演示局限于一元线性回归，但是多元线性回归的建模方法是类似的。
lm_fit <- lm(y_observed ~ x1 + x2, data = Homework02_dataset_0) 
summary(lm_fit)
```

3. 进行模型诊断，本次作业主要是诊断是否存在异方差性：
```{r}
# 画出拟合值 vs 残差图，观察是否存在异方差性
resid_df <-
  tibble(
    y_fitted = fitted(lm_fit),
    x_1 = lm_fit$model$x1,
    x_2 = lm_fit$model$x2,
    residuals = residuals(lm_fit),
    residuals_std = rstandard(lm_fit),
    residuals_student = rstudent(lm_fit)
  )
resid_df |>
  pivot_longer(
    cols = c(residuals, residuals_std, residuals_student),
    names_to = "residual_type",
    values_to = "residual_value"
  ) |>
  ggplot(aes(x = y_fitted, y = residual_value)) +
  geom_point() +
  facet_wrap(~residual_type, scales = "free_y") +
  labs(x = "拟合值", y = "残差", title = "残差图")
```

```{r}
# 画出残差与x1、x2的散点图，观察是否存在异方差性
resid_df |>
  pivot_longer(
    cols = c(residuals, residuals_std, residuals_student),
    names_to = "residual_type",
    values_to = "residual_value"
  ) |>
  ggplot(aes(x = x_1, y = residual_value)) +
  geom_point() +
  facet_wrap(~residual_type, scales = "free_y") +
  labs(x = "拟合值", y = "残差", title = "残差图")

resid_df |>
  pivot_longer(
    cols = c(residuals, residuals_std, residuals_student),
    names_to = "residual_type",
    values_to = "residual_value"
  ) |>
  ggplot(aes(x = x_2, y = residual_value)) +
  geom_point() +
  facet_wrap(~residual_type, scales = "free_y") +
  labs(x = "拟合值", y = "残差", title = "残差图")
```
4. 观察到存在异方差性，方差随着x_1或者拟合值的增加而增大，考虑使用`varPower()`或者`varExp()`函数建模异方差性：
```{r}
library(nlme)
# 定义一个varFunc类函数，假设方差随着x_1的增加而增大
var_func <- varPower(form = ~ x_1)
# 将varFunc类函数加入线性模型中，拟合一个广义线性模型
gls_fit <- gls(y_observed ~ x1 + x2, data = Homework02_dataset_0, weights = var_func)
summary(gls_fit)
```


## 文档表达与规范

1. 文档结构清晰：有分节标题、列表、必要文字说明。
2. 代码与结果对应，可复现。
3. 每个部分有结论文字，而不只给代码。
4. `qmd` 成功渲染出 `html`。



## AI 使用声明（必填模板）
请在文末保留并填写以下模板（未使用也要填写）。

### 情况 1：我使用了 AI 工具

- 工具名称：
- 具体使用环节（如：报错排查 / 语法查询 / 代码草稿）：
- 我做的人工核查与修改：
- 我确认并对最终提交内容负责：是

### 情况 2：我未使用 AI 工具


- 本次作业未使用任何 AI 工具。
- 我确认并对最终提交内容负责：是
