---
title: "高等数据统计分析"
subtitle: "第四讲 线性回归的基本假设和模型诊断"
author: "易湘琦"
format:
  revealjs: 
    slide-number: true
    chalkboard: 
      buttons: false
    preview-links: auto
    logo: images/JMU_logo.jpg
    footer: '[https://github.com/YiXiangqi/Graduate_statistics_course](https://github.com/YiXiangqi/Graduate_statistics_course)'
execute:
  echo: true
  message: false
---

```{r}
#| echo: false
library(tidyverse)
library(palmerpenguins)
```

## 你将学到

::: incremental
1. 线性回归模型的基本假设
2. 线性回归模型的理论基础
    - 一元线性回归的基本数学形式
    - 普通最小二乘法参数估计及其性质
    - 回归系数与拟合值的区间估计
    - 假设检验方法：t检验、F检验、相关系数显著性检验
3. 线性回归模型的诊断与改进
    - 异方差性的概念和诊断方法
    - 加权最小二乘法（WLS）与R实现
:::

# 线性回归的基本假设

##

线性回归模型的基本假设包括：

::: incremental
1. 线性关系：响应变量与解释变量之间存在线性关系。
2. 独立性：观测值之间相互独立。
3. 同方差性：误差项的方差在所有水平上是相同的。
4. 正态性：误差项服从正态分布。
5. *无多重共线性(多元线性回归)：解释变量之间不存在高度相关性。*
:::

# 线性回归模型的理论基础

## 一元线性回归 {.scrollable}
对于如下数据：
$$
\begin{matrix}
y_1   & x_1   \\
y_2   & x_2   \\
\dots &\dots  \\
y_n   & x_n
\end{matrix}
$$
一元线性回归形式如下：
$$
y_i = \beta_0 + \beta_1 x_{i}+ \varepsilon_i\qquad i=1,\dots,n
$$  

## 一元线性回归：独立与同方差性假设 {.scrollable}
$$
y_i = \beta_0 + \beta_1 x_{i}+ \varepsilon_i\qquad i=1,\dots,n
$$ 
 
对于误差项$\varepsilon_i$，通常假设为独立同分布的随机变量，满足：
$$
E(\varepsilon_i) = 0 \\ 
Cov(\varepsilon_i,\varepsilon_j) = \begin{cases}
  \sigma^2, & i = j \\
  0, & i \neq j
\end{cases} \qquad i, j = 1, \dots, n
$$

这个假定常称为高斯-马尔可夫假定（Gauss-Markov assumptions）。

***$x_i$非随机变量***，易得：
$$
E(y_i) = \beta_0 + \beta_1 x_i \\
Cov(y_i,y_j) = \begin{cases}
  \sigma^2, & i = j \\
  0, & i \neq j
\end{cases} \qquad i, j = 1, \dots, n
$$

## 一元线性回归：矩阵形式{.scrollable}
对于$n$个观测值一元线性回归模型。令：

$$
\mathbf{y} = \begin{bmatrix}y_1 \\
y_2 \\
\vdots \\
y_n\end{bmatrix}, \quad
\mathbf{X} = \begin{bmatrix}1 & x_1 \\
1 & x_2 \\
\vdots & \vdots \\
1 & x_n\end{bmatrix}, \quad
\mathbf{\varepsilon} = \begin{bmatrix}\varepsilon_1 \\
\varepsilon_2 \\
\vdots \\
\varepsilon_n\end{bmatrix}, \quad
\mathbf{\beta} = \begin{bmatrix}\beta_0 \\
\beta_1\end{bmatrix}
$$
模型可以表示为：
$$
\mathbf{y} = \mathbf{X}\mathbf{\beta} + \mathbf{\varepsilon}\\
E(\mathbf{\varepsilon}) = \mathbf{0} \\
Cov(\mathbf{\varepsilon}) = \sigma^2 \mathbf{I}
$$


## 参数估计：普通最小二乘法 {.scrollable}
- 回归分析的主要任务

通过n组样本观测值$\{(x_i, y_i)\}_{i=1}^n$对$\beta_0$和$\beta_1$进行估计，一般用$\hat{\beta_0}$和$\hat{\beta_1}$表示$\beta_0$和$\beta_1$的估计值

- 普通最小二乘法（Ordinary Least Squares, OLS）

对于每一个观测值$(x_i, y_i)$，最小二乘法考虑观测值与其回归值的离差越小越好，综合考虑n个离差值，定义离差平方和为：
$$
\begin{align*}
Q(\beta_0,\beta_1) 
  &= \sum_{i=1}^n (y_i - E(y_i))^2 \\
  &= \sum_{i=1}^n (y_i - (\beta_0 + \beta_1 x_i))^2
\end{align*}
$$
**最小二乘法的核心思想**是寻找$\beta_0$和$\beta_1$的估计值$\hat{\beta_0}$和$\hat{\beta_1}$使离差平方和最小：
$$
\begin{align*}
Q(\hat{\beta_0},\hat{\beta_1}) 
  &=\sum_{i=1}^n (y_i - (\hat{\beta_0} + \hat{\beta_1} x_i))^2 \\ 
  &= \min_{\beta_0, \beta_1} \sum_{i=1}^n (y_i - (\beta_0 + \beta_1 x_i))^2
\end{align*}
$$

## 普通最小二乘法：图示 {.scrollable}

```{r}
#| echo: false
# 生成示例数据
set.seed(42)
x <- seq(0, 10, length.out = 20)  # 自变量
y <- 2 * x + 1 + rnorm(20, mean = 0, sd = 3)  # 因变量，带有随机噪声

# 拟合线性回归模型
model <- lm(y ~ x)
y_fit <- predict(model)  # 计算拟合值

# 创建数据框
data <- data.frame(x = x, y = y, y_fit = y_fit)

# 绘图
ggplot(data, aes(x = x, y = y)) +
  geom_point(color = "blue", size = 2) +  # 绘制散点
  geom_smooth(method = "lm", color = "red", se = FALSE) +  # 绘制回归直线
  geom_segment(aes(x = x, xend = x, y = y, yend = y_fit), 
               color = "gray", linetype = "dashed") +  # 绘制残差
  labs(x = "X", y = "Y")
```

## 如何得到最小二乘估计？{.scrollable}
这是一个求极值的问题
$$
Q(\beta_0,\beta_1) = \sum_{i=1}^n (y_i - (\beta_0 + \beta_1 x_i))^2
$$

$\hat{\beta_0}$和$\hat{\beta_1}$应该满足：
$$
\frac{\partial Q}{\partial \beta_0}\Big|_{\beta_0 = \hat{\beta_0}} = -2\sum_{i=1}^n (y_i - (\hat{\beta_0} + \hat{\beta_1} x_i)) = 0 \\
\frac{\partial Q}{\partial \beta_1}\Big|_{\beta_1 = \hat{\beta_1}} = -2\sum_{i=1}^n x_i (y_i - (\hat{\beta_0} + \hat{\beta_1} x_i)) = 0
$$
求解可得：
$$
\hat{\beta_1} = \frac{\sum_{i=1}^n (x_i - \overline{x})(y_i - \overline{y})}{\sum_{i=1}^n (x_i - \overline{x})^2} \\
\hat{\beta_0} = \overline{y} - \hat{\beta_1} \overline{x}
$$
这里$\overline{x}=\frac{1}{n}\sum_{i=1}^n x_i$，$\overline{y}=\frac{1}{n}\sum_{i=1}^n y_i$。

::: callout-note
由$\hat{\beta_0} = \overline{y} - \hat{\beta_1} \overline{x}$可知回归直线是通过点$(\overline{x}, \overline{y})$的。
:::

令$L_{xx} = \sum_{i=1}^n (x_i - \overline{x})^2$，$L_{xy} = \sum_{i=1}^n (x_i - \overline{x})(y_i - \overline{y})$，则:
$$
\hat{\beta_1} = L_{xy}/L_{xx} \\
\hat{\beta_0} = \overline{y} - \frac{L_{xy}}{L_{xx}} \overline{x}
$$
。

## 残差 {.scrollable}
当求出最小二乘估计$\hat{\beta_0}$和$\hat{\beta_1}$后，称：
$$
\hat{y}_i = \hat{\beta_0} + \hat{\beta_1} x_i
$$
为观测值$y_i$的回归拟合值，称：
$$
e_i = y_i - \hat{y}_i
$$
为$y_i$的残差（residual）。另，残差有如下性质：
$$
\sum_{i=1}^n e_i = 0 \\
\sum_{i=1}^n x_i e_i = 0
$$

***残差的期望和方差***如下：
$$
E(e_i) = 0 \\
var(e_i) = \sigma^2 (1 - h_{ii})
$$
其中$h_{ii}$是第$i$个观测值的杠杆值：
$$
h_{ii} = \frac{1}{n} + \frac{(x_i - \overline{x})^2}{\sum_{j=1}^n (x_j - \overline{x})^2}
$$
满足$\frac{1}{n} \leq h_{ii} < 1$。因此，残差的方差随杠杆值的增大而减小。

::: callout-note
杠杆值衡量的是观测值在自变量空间中的位置，杠杆值越大，说明该观测值在自变量空间中越偏离其他观测值。
:::

## 最小二乘估计的性质：线性{.scrollable}

由于：
$$
\begin{align*}
\quad \hat{\beta_1} &= \frac{\sum_{i=1}^n (x_i - \overline{x})(y_i - \overline{y})}{\sum_{i=1}^n (x_i - \overline{x})^2} \\
&= \frac{\sum_{i=1}^n (x_i - \overline{x})y_i}{\sum_{i=1}^n (x_i - \overline{x})^2} \\
& = \sum_{i=1}^n \frac{x_i - \overline{x}}{\sum_{j=1}^n (x_j - \overline{x})^2}y_i
\end{align*}
$$
所以$\hat{\beta_1}$是$y_i$的线性组合。同理可得$\hat{\beta_0}$也是$y_i$的线性组合。

## 最小二乘估计的性质：无偏性{.scrollable}
已知：
$$
\hat{\beta_1} = \sum_{i=1}^n \frac{x_i - \overline{x}}{\sum_{j=1}^n (x_j - \overline{x})^2}y_i
$$
$\hat{\beta_1}$的期望：
$$
\begin{align*}
E(\hat{\beta_1})  & = \sum_{i=1}^n \frac{x_i - \overline{x}}{\sum_{j=1}^n (x_j - \overline{x})^2}E(y_i) \\
& = \sum_{i=1}^n \frac{x_i - \overline{x}}{\sum_{j=1}^n (x_j - \overline{x})^2}(\beta_0 + \beta_1 x_i)
\end{align*}
$$
利用$\sum_{i=1}^n (x_i-\overline{x}) = 0$和$\sum_{j=1}^n (x_j-\overline{x})x_j = \sum_{j=1}^n (x_j-\overline{x})^2$，可得：
$$
E(\hat{\beta_1}) = \beta_1
$$
即$\hat{\beta_1}$是$\beta_1$的无偏估计。同理可得$\hat{\beta_0}$也是$\beta_0$的无偏估计。

::: callout-note
无偏估计的意义是，如果重复进行抽样和估计，估计值（$\hat{\beta_0}$和$\hat{\beta_1}$）的平均将趋近于参数的真实值（$\beta_0$和$\beta_1$）。
:::

进一步有：
$$
E(\hat{y}) = E(\hat{\beta_0} + \hat{\beta_1} x)  = \beta_0 + \beta_1 x = E(y)
$$
即回归拟合值$\hat{y}$也是$y$的无偏估计。

## $\hat{\beta_0}$和$\hat{\beta_1}$的方差{.scrollable}

由$y_1,y_2,\dots,y_n$相互独立，且$var(y_i) = \sigma^2$，可得：
$$
var(\hat{\beta_1}) = \frac{\sigma^2}{\sum_{i=1}^n (x_i - \overline{x})^2} \\
var(\hat{\beta_0}) = \sigma^2 \left( \frac{1}{n} + \frac{\overline{x}^2}{\sum_{i=1}^n (x_i - \overline{x})^2} \right)
$$

::: callout-note
回归常/系数估算值的波动范围不仅与随机误差的方差$\sigma^2$有关：  
1. 还与自变量$x$取值的离散程度有关。如果$x$的取值比较分散，则$\hat{\beta}$的方差较小，估计值更稳定；反之，如果$x$的取值比较集中，则$\hat{\beta}$的方差较大，估计值的稳定性就差。  
2. $\hat{\beta_0}$的方差还与样本量$n$有关，$n$越大，$\hat{\beta_0}$的方差越小，估计值越稳定。
:::

另外，两个估计值间的协方差为：

$$
cov(\hat{\beta_0}, \hat{\beta_1}) = -\frac
{\overline{x}\sigma^2}{\sum_{i=1}^n (x_i - \overline{x})^2}
$$

::: callout-note
1. 在$\overline{x} = 0$时，$\hat{\beta_0}$和$\hat{\beta_1}$不相关。  
2. 在$\overline{x} \neq 0$时，$\hat{\beta_0}$和$\hat{\beta_1}$相关，不独立。
:::

## 最小二乘估计的性质：无偏性{.scrollable}
对于固定$x_0$:
$$
\hat{y_0} = \hat{\beta_0} + \hat{\beta_1} x_0
$$
也是$y_1, y_2, \dots, y_n$的线性组合，且：
$$
\begin{align*}
&E(\hat{y_0}) = E(\hat{\beta_0} + \hat{\beta_1} x_0) = \beta_0 + \beta_1 x_0 = E(y_0)\\
&var(\hat{y_0}) = \sigma^2 \left(\frac{1}{n} + \frac{(x_0 - \overline{x})^2}{\sum_{i=1}^n (x_i - \overline{x})^2} \right)\\
\end{align*}
$$

::: callout-note
$\hat{y_0}$是$E(y_0)$的无偏估计，且$\hat{y_0}$的方差随给定的$x_0$与$\overline{x}$的距离的增大而增大。
:::

::: callout-note
在满足高斯-马尔可夫假定的前提下，最小二乘估计是线性无偏估计中方差最小的估计，即最佳线性无偏估计**BLUE（Best Linear Unbiased Estimator）**。
:::

## 一元线性回归：正态性假设 {.scrollable}
为了方便对参数做**区间估计**和**假设检验**，通常还会假设误差项$\varepsilon_i$服从正态分布，即：
$$
\varepsilon_i \sim N(0, \sigma^2) \qquad i=1,\dots,n
$$

在此假定下，进一步随机变量$y_i$也服从正态分布：
$$
y_i \sim N(\beta_0 + \beta_1 x_i, \sigma^2) \qquad i=1,\dots,n
$$


## $\hat{\beta_0}$和$\hat{\beta_1}$的分布{.scrollable}
$\hat{\beta_0}$和$\hat{\beta_1}$是$n$个独立正态随机变量$y_1,y_2,\dots,y_n$的线性组合，所以它们也服从正态分布：
$$
\hat{\beta_1} \sim N\left(\beta_1, \frac{\sigma^2}{\sum_{i=1}^n (x_i - \overline{x})^2}\right) \\
\hat{\beta_0} \sim N\left(\beta_0, \sigma^2 \left( \frac{1}{n} + \frac{\overline{x}^2}{\sum_{i=1}^n (x_i - \overline{x})^2} \right)\right)
$$

对于固定$x_0$:
$$
\hat{y_0} = \hat{\beta_0} + \hat{\beta_1} x_0
$$
也是$y_1, y_2, \dots, y_n$的线性组合，且：
$$
\hat{y_0} \sim N\left(\beta_0 + \beta_1 x_0, \sigma^2 \left(\frac{1}{n} + \frac{(x_0 - \overline{x})^2}{\sum_{i=1}^n (x_i - \overline{x})^2} \right)\right)
$$

## 线性回归的假设检验：t检验 {.scrollable}
t检验用于检验回归系数是否显著不等于0:

- 原假设（null hypothesis）为$H_0: \beta_1 = 0$
- 备择假设(alternative hypothesis)为$H_a: \beta_1 \neq 0$。

当原假设成立时：
$$
\hat{\beta_1} \sim N\left(0, \frac{\sigma^2}{L_{xx}}\right)  
$$
这里$L_{xx} = \sum_{i=1}^n (x_i - \overline{x})^2$。此时，$\hat{\beta_1}$在0附近波动，构造t统计量：
$$
t = \frac{\hat{\beta_1}}{\sqrt{\hat{\sigma}^2 / L_{xx}}}
$$
式中：
$$
\hat{\sigma}^2 = \frac{1}{n-2}\sum_{i=1}^n e_i^2
$$
是$\sigma^2$的无偏估计，$\hat{\sigma}$称为回归标准差。

> 在原假设成立时，t统计量服从自由度为$n-2$的t分布。给定显著性水平$\alpha$，如果$t$的绝对值大于临界值$t_{\alpha/2,n-2}$，则拒绝原假设，认为$\beta_1$显著不等于0；另外，可以计算p值，如果p值小于$\alpha$，同样拒绝原假设。

## 线性回归的假设检验：F检验 {.scrollable}
F检验根据平方和分解式，直接从回归效果检验回归方程的显著性。平方和分解式是：
$$
\sum_{i=1}^n (y_i - \overline{y})^2 = \sum_{i=1}^n (\hat{y}_i - \overline{y})^2 + \sum_{i=1}^n (y_i - \hat{y}_i)^2
$$
其中，$\sum_{i=1}^n (y_i - \overline{y})^2$称为总离差平方和（Total Sum of Squares, SST），$\sum_{i=1}^n (\hat{y}_i - \overline{y})^2$称为回归平方和（Regression Sum of Squares, SSR），$\sum_{i=1}^n (y_i - \hat{y}_i)^2$称为残差平方和（Residual Sum of Squares, SSE）。

::: callout-note
SST表示响应变量的总变异，SSR表示回归模型解释的变异，SSE表示回归模型未能解释的变异。
:::
可以据此构造F统计量：
$$
F = \frac{SSR / p}{SSE / (n-p-1)}
$$
对于一元线性回归模型，$p=1$。

> 在正态假设下，F统计量服从自由度为$p$和$n-p-1$的F分布。给定显著性水平$\alpha$，如果$F$大于临界值$F_{\alpha,p,n-p-1}$，则拒绝原假设，认为回归模型显著；另外，可以计算p值，如果p值小于$\alpha$，同样拒绝原假设。

## 相关系数的显著性检验 {.scrollable}
$x$和$y$之间的样本相关系数$r$的计算为：
$$
r = \frac{\sum_{i=1}^n (x_i - \overline{x})(y_i - \overline{y})}{\sqrt{\sum_{i=1}^n (x_i - \overline{x})^2}\sqrt{\sum_{i=1}^n (y_i - \overline{y})^2}} = \frac{L_{xy}}{\sqrt{L_{xx}L_{yy}}} 
$$
根据$\hat{\beta_1}$的表达式可知：
$$
r = \frac{\hat{\beta_1} \sqrt{L_{xx}}}{\sqrt{L_{yy}}}
$$

::: callout-note
当n较小时，相关系数的绝对值容易接近1，可能导致误判。此时需要进行相关系数的显著性检验。
:::
相关系数的t统计量为：
$$  
t = \frac{r \sqrt{n-2}}{\sqrt{1-r^2}}
$$
该统计量服从自由度为$n-2$的t分布。给定显著性水平$\alpha$，如果$t$的绝对值大于临界值$t_{\alpha/2,n-2}$，则拒绝原假设，认为相关系数显著不等于0；另外，可以计算p值，如果p值小于$\alpha$，同样拒绝原假设。

::: callout-note
一元线性回归模型中，t检验、F检验和相关系数的显著性检验是等价的。
:::

## 样本决定系数
回归平方和与总离差平方和的比值称为样本决定系数（coefficient of determination），记为$R^2$，表示回归模型解释了响应变量总变异的比例。其计算公式为：
$$
R^2 = \frac{SSR}{SST} = 1 - \frac{SSE}{SST}
$$
一元线性回归模型中，样本决定系数为简单相关系数的平方。

## 回归系数的区间估计 {.scrollable}
给定置信水平为$1-\alpha$的置信区间，表示这个区间以$1-\alpha$的概率包含真实的回归系数$\beta_j$。
以$\beta_1$为例，已知$\hat{\beta_1} \sim N(\beta_1, \sigma^2/L_{xx})$,可得：
$$
\frac{\hat{\beta_1} - \beta_1}{\sqrt{\hat{\sigma}^2 / L_{xx}}} \sim t_{n-2}
$$
因而：
$$
P\left(-t_{\alpha/2,n-2} \leq \frac{\hat{\beta_1} - \beta_1}{\sqrt{\hat{\sigma}^2 / L_{xx}}} \leq t_{\alpha/2,n-2}\right) = 1-\alpha
$$
所以$\beta_1$的置信区间为：
$$
\left[\hat{\beta_1} - t_{\alpha/2,n-2} \sqrt{\hat{\sigma}^2 / L_{xx}}, \hat{\beta_1} + t_{\alpha/2,n-2} \sqrt{\hat{\sigma}^2 / L_{xx}}\right]
$$ 

## 回归拟合值的区间估计 {.scrollable}
给定$x_0$，单值预测为$\hat{y_0} = \hat{\beta_0} + \hat{\beta_1} x_0$。

- 响应变量（因变量）新值的区间预测

对于$\hat{y_0}$，已知：
$$
E(\hat{y_0}) = \beta_0 + \beta_1 x_0 \\
var(\hat{y_0}) = \sigma^2 \left(\frac{1}{n} + \frac{(x_0 - \overline{x})^2}{L_{xx}} \right)
$$
加上正态假设：
$$
\hat{y_0} \sim N\left(\beta_0 + \beta_1 x_0, \sigma^2 \left(\frac{1}{n} + \frac{(x_0 - \overline{x})^2}{L_{xx}} \right)\right)
$$
记
$$
h_{00} = \frac{1}{n} + \frac{(x_0 - \overline{x})^2}{L_{xx}}
$$
为新值的**杠杆值**，则上式简写为：
$$
\hat{y_0} \sim N\left(\beta_0 + \beta_1 x_0, \sigma^2 h_{00}\right)
$$
$\hat{y_0}$为独立观测的随机变量$y_1,y_2,\ldots,y_n$的线性组合，现新值$y_0$与先前的观测是独立的，所以$y_0$与$\hat{y_0}$独立。因而：
$$
var(y_0 - \hat{y_0}) = var(y_0) + var(\hat{y_0}) = \sigma^2 (1 + h_{00})
$$
又易知$E(y_0 - \hat{y_0}) = 0$, 所以：
$$
y_0 - \hat{y_0} \sim N(0, \sigma^2 (1 + h_{00}))  
$$
因此统计量：
$$
\frac{y_0 - \hat{y_0}}{\sqrt{\hat{\sigma}^2 (1 + h_{00})}} \sim t_{n-2}
$$
可得：
$$
P\left(-t_{\alpha/2,n-2} \leq \frac{y_0 - \hat{y_0}}{\sqrt{\hat{\sigma}^2 (1 + h_{00})}} \leq t_{\alpha/2,n-2}\right) = 1-\alpha
$$
所以$y_0$的置信区间为：
$$
\left[\hat{y_0} - t_{\alpha/2,n-2} \sqrt{\hat{\sigma}^2 (1 + h_{00})}, \hat{y_0} + t_{\alpha/2,n-2} \sqrt{\hat{\sigma}^2 (1 + h_{00})}\right]
$$

## 回归拟合值的区间估计 {.scrollable}
当样本量n较大，$|x_0-\overline{x}|$较小时，$h_{00}$接近0，95%的置信区间为：
$$
\left[\hat{y_0} - 2 \hat{\sigma}, \hat{y_0} + 2 \hat{\sigma}\right]
$$

::: callout-note
对于给定显著性水平，样本量越大，$|x_0-\overline{x}|$越小，$L_{xx}$越大，则置信区间越窄，预测值的精确度越高。
:::

## 回归拟合值的区间估计 {.scrollable}

- 响应变量（因变量）新值的平均值的区间预测

要估算$E(y_0)$，其点估计仍为$\hat{y_0}$，又$E(y_0) = \beta_0 + \beta_1 x_0$，所以：
$$
\hat{y_0} - E(y_0) \sim N(0, \sigma^2 h_{00})
$$
置信区间为：
$$
\left[\hat{y_0} - t_{\alpha/2,n-2} \sqrt{h_{00}}\hat{\sigma} , \hat{y_0} + t_{\alpha/2,n-2} \sqrt{h_{00}}\hat{\sigma} \right] 
$$

## 最大似然估计法

> 探索:
最大似然估计法（Maximum Likelihood Estimation, MLE）是另一种常用的参数估计方法。对于一元线性回归模型，在满足正态假设的前提下，最小二乘估计和最大似然估计是等价的。

# 线性回归模型的诊断与改进

## 异方差性 {.scrollable}
对于随机误差项有如下假定：
$$
E(\varepsilon_i) = 0 \\ 
Cov(\varepsilon_i,\varepsilon_j) = \begin{cases}
  \sigma^2, & i = j \\
  0, & i \neq j
\end{cases} \qquad i, j = 1, \dots, n
$$
但实际问题中，可能存在：
$$
var(\varepsilon_i) \neq var(\varepsilon_j) \qquad i \neq j
$$
即存在异方差性（heteroscedasticity）。例如：

::: incremental
- 在经济学中，收入较高的人群的消费支出可能具有更大的变异性
- 在生物学中，较大的动物可能具有更大的体重变异性

:::

## 异方差性带来的问题
当存在异方差性时，普通最小二乘估计仍然是无偏的， 但是：

- 不是最佳线性无偏估计（BLUE），即存在其他线性无偏估计具有更小的方差。
- 低估方差，传统的t检验F检验不再适用，容易夸大显著性
- 置信区间的计算也不再准确。

## 异方差性的诊断：残差图 

> 如果满足同方差性假设，残差与拟合值之间或者和自变量之间应该呈现出怎样的关系?

## 异方差性的诊断：残差图 {.scrollable}

残差的期望和方差如下：
$$
E(e_i) = 0 \\
var(e_i) = \sigma^2 (1 - h_{ii})
$$
其中$h_{ii}$是第$i$个观测值的杠杆值：
$$
h_{ii} = \frac{1}{n} + \frac{(x_i - \overline{x})^2}{\sum_{j=1}^n (x_j - \overline{x})^2}
$$
满足$\frac{1}{n} \leq h_{ii} < 1$。因此，残差的方差随杠杆值的增大而减小。

定义标准化残差如下：
$$
r_i = \frac{e_i}{\hat{\sigma} \sqrt{1 - h_{ii}}}
$$


## 异方差性的诊断：残差图 

> 如果满足同方差性假设，残差与拟合值之间或者和自变量之间应该呈现出怎样的关系?

标准化残差应该呈现出在0附近随机分布，且散布范围在自变量或者回归拟合值的不同取值下大致相同的形态。

## 异方差性的诊断：残差图
对于如下模型：
```{r}
penguins_lm_m0 <- lm(body_mass_g ~ bill_length_mm, data = penguins)
```
残差图：
```{r}
#| echo: false
penguins |>
  select(body_mass_g, bill_length_mm) |>
  drop_na() |>
  mutate(
    fitted = fitted(penguins_lm_m0),
    resid_raw = resid(penguins_lm_m0),
    resid_std = rstandard(penguins_lm_m0),
    ratio = resid_raw / resid_std
  ) |>
  pivot_longer(
    cols = c(resid_raw, resid_std),
    names_to = "resid_type",
    values_to = "resid"
  ) |>
  ggplot(aes(x = bill_length_mm, y = resid, color = resid_type)) +
  geom_point() +
  facet_wrap(
    ~resid_type,
    scales = "free_y",
    labeller = as_labeller(c(
      resid_raw = "Raw Residuals",
      resid_std = "Standardized Residuals"
    ))
  ) +
  geom_hline(yintercept = 0, linetype = "dashed", color = "black") +
  labs(x = "Bill length (mm)", y = "Residuals") +
  theme_bw() +
  theme(legend.position = "none")
```

## 异方差性的诊断：等级相关系数法 {.scrollable}
等级相关系数法又称斯皮尔曼（Spearman）检验。基本思想是：如果存在异方差性，残差的绝对值与自变量或者回归拟合值之间应该存在单调关系。检验步骤如下：

- 计算残差的绝对值$|e_i|$。
- 对自变量$x_i$或者回归拟合值$\hat{y}_i$进行排序，得到等级$r_{x_i}$或者$r_{\hat{y}_i}$。
- 对残差的绝对值$|e_i|$进行排序，得到等级$r_{|e_i|}$。
- 计算等级相关系数：
$$
\rho = 1 - \frac{6 \sum_{i=1}^n (r_{x_i} - r_{|e_i|})^2}{n(n^2 - 1)}
$$

- 根据等级相关系数的分布进行显著性检验，判断是否存在异方差性。

## 异方差性的诊断：等级相关系数法
使用斯皮尔曼检验诊断异方差性，用`cor()`函数：
```{r}
#| echo: true
resid_abs <- abs(resid(penguins_lm_m0))
cor_test <- cor.test(resid_abs, penguins_lm_m0$model$bill_length_mm, method = "spearman")
cor_test
``` 

> 探索：其它异方差的诊断方法。

## 异方差的处理：加权最小二乘法 {.scrollable}
OLS最小化离差平方和：
$$
\begin{align*}
Q(\beta_0,\beta_1) 
  &= \sum_{i=1}^n (y_i - E(y_i))^2 \\
  &= \sum_{i=1}^n (y_i - (\beta_0 + \beta_1 x_i))^2
\end{align*}
$$
在异方差时，回归线会被拉向误差项方差较大的项。

加权最小二乘法（Weighted Least Squares, WLS）通过给每个观测值赋予适当的权重（$w_i$），以调整各项在平方和中的作用，WLS离差平方和：
$$
\begin{align*}
Q_w(\beta_0,\beta_1) 
  &= \sum_{i=1}^n w_i (y_i - E(y_i))^2 \\
  &= \sum_{i=1}^n w_i (y_i - (\beta_0 + \beta_1 x_i))^2
\end{align*}
$$
参数估计为：
$$
\begin{align*}
\hat{\beta_1} &= \frac{\sum_{i=1}^n w_i (x_i - \overline{x}_w)(y_i - \overline{y}_w)}{\sum_{i=1}^n w_i (x_i - \overline{x}_w)^2} \\
\hat{\beta_0} &= \overline{y}_w - \hat{\beta_1} \overline{x}_w
\end{align*}
$$
其中$\overline{x}_w = \frac{\sum_{i=1}^n w_i x_i}{\sum_{i=1}^n w_i}$，$\overline{y}_w = \frac{\sum_{i=1}^n w_i y_i}{\sum_{i=1}^n w_i}$。

 为了消除异方差性的影响，使不同观测值的地位相同，权重通常取为观测值误差项方差的倒数，即$w_i = 1/\sigma_i^2$。

$\sigma_i$通常是未知的，但当其随自变量（或其他变量）系统变化时，可以利用这种关系。例如，如果$\sigma_i$与$x_i$成正比，即$\sigma_i^2 = \sigma^2 x_i^2$，则可以取权重为$w_i = 1/x_i^2$。

## 异方差的处理：`nlme`包的`gls()`函数 {.scrollable}

用`nlme`包[^1]的`gls()`函数来拟合WLS模型，指定不同的权重结构。例如：

[^1]: `nlme`包括在了base R中，无需而外安装。

```{r}
#| echo: false
penguins |>
    select(body_mass_g, bill_length_mm) |>
    drop_na() |>
    mutate(
        fitted = fitted(penguins_lm_m0),
        resid_raw = resid(penguins_lm_m0),
        resid_std = rstandard(penguins_lm_m0),
        ratio = resid_raw / resid_std
    ) |>
    pivot_longer(
        cols = c(resid_raw, resid_std),
        names_to = "resid_type",
        values_to = "resid"
    ) |>
    ggplot(aes(x = bill_length_mm, y = resid, color = resid_type)) +
    geom_point() +
    facet_wrap(
        ~resid_type,
        scales = "free_y",
        labeller = as_labeller(c(
            resid_raw = "Raw Residuals",
            resid_std = "Standardized Residuals"
        ))
    ) +
    geom_hline(yintercept = 0, linetype = "dashed", color = "black") +
    labs(x = "Bill length (mm)", y = "Residuals") +
    theme_bw() +
    theme(
        legend.position = "none",
        axis.text = element_text(size = 16),
        axis.title = element_text(size = 16)
    )
```

## 异方差的处理：`nlme`包的`gls()`函数 {.scrollable}

通过指定`weights`参数，以反映误差项方差的结构：
```{r}
library(nlme)
penguins_gls_m0 <- gls(
    body_mass_g ~ bill_length_mm,
    data = penguins,
    weights = varPower(form = ~bill_length_mm),
    na.action = na.omit
) # ingnore NA
```
这里面的`varPower(form = ~ bill_length_mm)`表示误差项的方差与`bill_length_mm`的幂函数相关，也就是 $var(\varepsilon_i) = \sigma^2 |x_i|^{2\delta}$，其中$\delta$会根据数据拟合得到。

## 验证异方差性是否得到处理
这里通过检验normalized residuals与自变量（或其它变量）的关系来验证异方差性是否得到处理：
```{r}
#| code-fold: true
penguins |>
  select(body_mass_g, bill_length_mm) |>
  drop_na() |>
  mutate(
    fitted = fitted(penguins_gls_m0),
    resid_raw = resid(penguins_gls_m0),
    resid_norm = resid(penguins_gls_m0, type = "normalized")
  ) |>
  pivot_longer(
    cols = c(resid_raw, resid_norm),
    names_to = "resid_type",
    values_to = "resid"
  ) |>
  ggplot(aes(x = bill_length_mm, y = resid, color = resid_type)) +
  geom_point() +
  facet_wrap(
    ~resid_type,
    scales = "free_y",
    labeller = as_labeller(c(
      resid_raw = "Raw Residuals",
      resid_norm = "Normalized Residuals"
    ))
  ) +
  geom_hline(yintercept = 0, linetype = "dashed", color = "black") +
  labs(x = "Bill length (mm)", y = "Residuals") +
  theme_bw() +
  theme(legend.position = "none")
```

## 验证引入权重后模型的拟合效果 {.scrollable}
可以通过比较引入权重前后的模型拟合效果来验证加权最小二乘法是否有效处理了异方差性问题。

- OLS，无权重模型：

```{r}
#| echo: true
penguins_lm_m0 <- gls(
    body_mass_g ~ bill_length_mm,
    data = penguins,
    na.action = na.omit
) # 这里gls()函数等价于lm()函数
```

- WLS，加权模型：

```{r}
#| echo: true
penguins_gls_m0 <- update(
    penguins_lm_m0,
    weights = varPower(form = ~bill_length_mm)
)
```

- 比较模型拟合效果：
```{r}
#| echo: true
model_comparison <- anova(penguins_lm_m0, penguins_gls_m0)
model_comparison
```
结果中的：

- logLik指对数似然估计值（log-likelihood），越大表示模型拟合效果越好。
- AIC（Akaike Information Criterion）表示赤池信息准则，定义为 $-2 \log L + 2k$，其中 $\log L$ 是对数似然值，$k$ 是模型参数个数。AIC综合考虑了模型的拟合效果和复杂度，值越小表示模型越优。
- p值表示两个模型之间的显著性差异，如果p值小于预设的显著性水平（如0.05），则可以认为加权模型显著优于无权重模型。

> 探索：结果中的其它信息（如BIC等）的含义。

## 其它`varFunc`函数 {.scrollable}

`nlme`包提供了多种`varFunc`函数来处理不同类型的异方差性问题：

- `varIdent(form = ~1 | group)`：允许不同组别具有不同的方差。
- `varPower(form = ~ covariate)`：方差随协变量的幂函数变化。
- `varExp(form = ~ covariate)`：$var(\varepsilon_i) = \sigma^2e^{2\delta|covariate_i|}$。
- `varConstPower(form = ~ covariate)`：$var(\varepsilon_i) = \sigma^2(\delta_1 + |covariate_i|^{\delta_2})^2$，其中$\delta_1$必须大于0，$\delta_2$无限制，都是需要拟合的参数。
- `varFixed(~ covariate)`：$var(\varepsilon_i) = \sigma^2|covariate_i|$

选择合适的`varFunc`函数取决于数据的特征和异方差性的类型，可以通过比较不同模型的拟合效果来确定最佳的处理方法。

## `varIdent()`函数的使用 {.scrollable}
`iris`数据集中记录了三种鸢尾花（setosa、versicolor、virginica）的花瓣宽度（petal width）、花瓣长度（petal length）等信息。
绘制制花瓣宽度与花瓣长度的散点图，并根据花的种类进行颜色区分：
```{r}
#| echo: false
ggplot(iris, aes(x = Petal.Length, y = Petal.Width, color = Species)) +
  geom_point() +
  labs(x = "Petal Length", y = "Petal Width") +
  theme_bw()
```

## `varIdent()`函数的使用 {.scrollable}
- OLS模型：
```{r}
#| echo: true
iris_lm <- lm(Petal.Width ~ Petal.Length, data = iris)
```

- 不同种类花的残差图：

```{r}
#| echo: false
iris |>
  select(Petal.Length, Petal.Width, Species) |>
  drop_na() |>
  mutate(
    fitted = fitted(iris_lm),
    resid = rstandard(iris_lm)
  ) |>
  ggplot(aes(x = Species, y = resid, color = Species)) +
  geom_boxplot() +
  geom_jitter(width = 0.2, alpha = 0.5) +
  geom_hline(yintercept = 0, linetype = "dashed", color = "black") +
  labs(x = "", y = "Standardized Residuals") +
  theme_bw()
``` 

## `varIdent()`函数的使用
- 加权模型，用`varIdent()`函数指定不同种类花的方差不同，也即是$var(\varepsilon_i) = \sigma^2_{species_i}$:
```{r}
#| echo: true
iris_gls <- gls(Petal.Width ~ Petal.Length,
    data = iris,
    weights = varIdent(form = ~ 1 | Species)
)
```

## `varIdent()`函数的使用
- 加权模型的残差图：
```{r}  
#| echo: false
iris |>
  select(Petal.Length, Petal.Width, Species) |>
  drop_na() |>
  mutate(
    resid = resid(iris_gls, type = "normalized")
  ) |>
  ggplot(aes(x = Species, y = resid, color = Species)) +
  geom_boxplot() +
  geom_jitter(width = 0.2, alpha = 0.5) +
  geom_hline(yintercept = 0, linetype = "dashed", color = "black") +
  labs(x = "", y = "Normalized Residuals") +
  theme_bw()
```

## 参考资料

- 应用回归分析（R语言版），何晓群，电子工业出版社，2017
- Mixed effects Models in S and S-Plus(pages 206-214) by Pinheiro and Bates, Springer, 2000
- Mixed Effects Models And Extensions in Ecology with R (pages 72 - 84), by Alain F. Zuur, Elena N. Ieno, Neil Walker, Anatoly A. Saveliev, Graham M. Smith, Springer, 2009

## 不同的残差

- raw residuals：$e_i = y_i - \hat{y}_i$
- standardized residuals：$r_i = \frac{e_i}{\hat{\sigma} \sqrt{1 - h_{ii}}}$
- studentized residuals：$t_i = \frac{e_i}{\hat{\sigma}_{(i)} \sqrt{1 - h_{ii}}}$，其中$\hat{\sigma}_{(i)}$是去掉第$i$个观测值后的回归标准差。