---
title: "高等数据统计分析"
subtitle: "第四讲 线性回归的基本假设和模型诊断"
author: "易湘琦"
format:
  revealjs: 
    slide-number: true
    chalkboard: 
      buttons: false
    preview-links: auto
    logo: images/JMU_logo.jpg
    css: styles.css
    footer: '[https://github.com/YiXiangqi/Graduate_statistics_course](https://github.com/YiXiangqi/Graduate_statistics_course)'
execute:
  echo: true
  message: false
---

```{r}
#| echo: false
library(tidyverse)
```

## 线性回归的基本假设
线性回归模型的基本假设包括：

::: incremental
1. 线性关系：响应变量与解释变量之间存在线性关系。
2. 独立性：观测值之间相互独立。
3. 同方差性：误差项的方差在所有水平上是相同的。
4. 正态性：误差项服从正态分布。
5. *无多重共线性(多元线性回归)：解释变量之间不存在高度相关性。*
:::

## 一元线性回归 {.scrollable}
对于如下数据：
$$
\begin{matrix}
y_1   & x_1   \\
y_2   & x_2   \\
\dots &\dots  \\
y_n   & x_n
\end{matrix}
$$
一元线性回归形式如下：
$$
y_i = \beta_0 + \beta_1 x_{i}+ \varepsilon_i\qquad i=1,\dots,n
$$  

## 一元线性回归：独立与同方差性假设 {.scrollable}
$$
y_i = \beta_0 + \beta_1 x_{i}+ \varepsilon_i\qquad i=1,\dots,n
$$ 
 
对于误差项$\varepsilon_i$，通常假设为独立同分布的随机变量，满足：
$$
E(\varepsilon_i) = 0 \\ 
Cov(\varepsilon_i,\varepsilon_j) = \begin{cases}
  \sigma^2, & i = j \\
  0, & i \neq j
\end{cases} \qquad i, j = 1, \dots, n
$$

这个假定常称为高斯-马尔可夫假定（Gauss-Markov assumptions）。

## 一元线性回归：矩阵形式{.scrollable}
对于$n$个观测值一元线性回归模型。令：

$$
\mathbf{y} = \begin{bmatrix}y_1 \\
y_2 \\
\vdots \\
y_n\end{bmatrix}, \quad
\mathbf{X} = \begin{bmatrix}1 & x_1 \\
1 & x_2 \\
\vdots & \vdots \\
1 & x_n\end{bmatrix}, \quad
\mathbf{\varepsilon} = \begin{bmatrix}\varepsilon_1 \\
\varepsilon_2 \\
\vdots \\
\varepsilon_n\end{bmatrix}, \quad
\mathbf{\beta} = \begin{bmatrix}\beta_0 \\
\beta_1\end{bmatrix}
$$
模型可以表示为：
$$
\mathbf{y} = \mathbf{X}\mathbf{\beta} + \mathbf{\varepsilon}\\
E(\mathbf{\varepsilon}) = \mathbf{0} \\
Cov(\mathbf{\varepsilon}) = \sigma^2 \mathbf{I}
$$


## 参数估计：普通最小二乘法 {.scrollable}
- 回归分析的主要任务

通过n组样本观测值$\{(x_i, y_i)\}_{i=1}^n$对$\beta_0$和$\beta_1$进行估计，一般用$\widehat{\beta_0}$和$\widehat{\beta_1}$表示$\beta_0$和$\beta_1$的估计值

- 普通最小二乘法（Ordinary Least Squares, OLS）

对于每一个观测值$(x_i, y_i)$，最小二乘法考虑观测值与其回归值的离差越小越好，综合考虑n个离差值，定义离差平方和为：
$$
\begin{align*}
Q(\beta_0,\beta_1) 
  &= \sum_{i=1}^n (y_i - E(y_i))^2 \\
  &= \sum_{i=1}^n (y_i - (\beta_0 + \beta_1 x_i))^2
\end{align*}
$$
**最小二乘法的核心思想**是寻找$\beta_0$和$\beta_1$的估计值$\widehat{\beta_0}$和$\widehat{\beta_1}$使离差平方和最小：
$$
\begin{align*}
Q(\hat{\beta_0},\hat{\beta_1}) 
  &=\sum_{i=1}^n (y_i - (\widehat{\beta_0} + \widehat{\beta_1} x_i))^2 \\ 
  &= \min_{\beta_0, \beta_1} \sum_{i=1}^n (y_i - (\beta_0 + \beta_1 x_i))^2
\end{align*}
$$

## 普通最小二乘法：图示 {.scrollable}

```{r}
#| echo: false
# 生成示例数据
set.seed(42)
x <- seq(0, 10, length.out = 20)  # 自变量
y <- 2 * x + 1 + rnorm(20, mean = 0, sd = 3)  # 因变量，带有随机噪声

# 拟合线性回归模型
model <- lm(y ~ x)
y_fit <- predict(model)  # 计算拟合值

# 创建数据框
data <- data.frame(x = x, y = y, y_fit = y_fit)

# 绘图
ggplot(data, aes(x = x, y = y)) +
  geom_point(color = "blue", size = 2) +  # 绘制散点
  geom_smooth(method = "lm", color = "red", se = FALSE) +  # 绘制回归直线
  geom_segment(aes(x = x, xend = x, y = y, yend = y_fit), 
               color = "gray", linetype = "dashed") +  # 绘制残差
  labs(x = "X", y = "Y")
```

## 如何得到最小二乘估计？{.scrollable}
这是一个求极值的问题
$$
Q(\beta_0,\beta_1) = \sum_{i=1}^n (y_i - (\beta_0 + \beta_1 x_i))^2
$$

$\widehat{\beta_0}$和$\widehat{\beta_1}$应该满足：
$$
\frac{\partial Q}{\partial \beta_0}\Big|_{\beta_0 = \widehat{\beta_0}} = -2\sum_{i=1}^n (y_i - (\widehat{\beta_0} + \widehat{\beta_1} x_i)) = 0 \\
\frac{\partial Q}{\partial \beta_1}\Big|_{\beta_1 = \widehat{\beta_1}} = -2\sum_{i=1}^n x_i (y_i - (\widehat{\beta_0} + \widehat{\beta_1} x_i)) = 0
$$
求解可得：
$$
\widehat{\beta_1} = \frac{\sum_{i=1}^n (x_i - \overline{x})(y_i - \overline{y})}{\sum_{i=1}^n (x_i - \overline{x})^2} \\
\widehat{\beta_0} = \overline{y} - \widehat{\beta_1} \overline{x}
$$
这里$\overline{x}=\frac{1}{n}\sum_{i=1}^n x_i$，$\overline{y}=\frac{1}{n}\sum_{i=1}^n y_i$。

::: callout-note
由$\hat{\beta_0} = \overline{y} - \hat{\beta_1} \overline{x}$可知回归直线是通过点$(\overline{x}, \overline{y})$的。
:::

## 残差 {.scrollable}
当求出最小二乘估计$\widehat{\beta_0}$和$\widehat{\beta_1}$后，称：
$$
\widehat{y}_i = \widehat{\beta_0} + \widehat{\beta_1} x_i
$$
为观测值$y_i$的回归拟合值，称：
$$
e_i = y_i - \widehat{y}_i
$$
为$y_i$的残差（residual）。另，残差有如下性质：
$$
\sum_{i=1}^n e_i = 0 \\
\sum_{i=1}^n x_i e_i = 0
$$

## 最小二乘估计的性质：线性{.scrollable}

由于：
$$
\begin{align*}
\quad \widehat{\beta_1} &= \frac{\sum_{i=1}^n (x_i - \overline{x})(y_i - \overline{y})}{\sum_{i=1}^n (x_i - \overline{x})^2} \\
&= \frac{\sum_{i=1}^n (x_i - \overline{x})y_i}{\sum_{i=1}^n (x_i - \overline{x})^2} \\
& = \sum_{i=1}^n \frac{x_i - \overline{x}}{\sum_{j=1}^n (x_j - \overline{x})^2}y_i
\end{align*}
$$
所以$\hat{\beta_1}$是$y_i$的线性组合。同理可得$\hat{\beta_0}$也是$y_i$的线性组合。

## 最小二乘估计的性质：无偏性{.scrollable}
**$x_i$非随机变量**，$y_i = \beta_0 + \beta_1x_i + \varepsilon_i$，其中$E(\varepsilon_i) = 0$，固：
$$
E(y_i) = \beta_0 + \beta_1 x_i
$$
又$\hat{\beta_1}$是$y_i$的线性组合：
$$
\begin{align*}
E(\widehat{\beta_1})  & = \sum_{i=1}^n \frac{x_i - \overline{x}}{\sum_{j=1}^n (x_j - \overline{x})^2}E(y_i) \\
& = \sum_{i=1}^n \frac{x_i - \overline{x}}{\sum_{j=1}^n (x_j - \overline{x})^2}(\beta_0 + \beta_1 x_i)
\end{align*}
$$
利用$\sum(x-\overline{x}) = 0$和$\sum(x_i-\overline{x})x_i = \sum(x_i-\overline{x})^2$，可得：
$$
E(\widehat{\beta_1}) = \beta_1
$$
即$\hat{\beta_1}$是$\beta_1$的无偏估计。同理可得$\hat{\beta_0}$也是$\beta_0$的无偏估计。

::: callout-note
无偏估计的意义是，如果重复进行抽样和估计，估计值（$\hat{\beta_0}$和$\hat{\beta_1}$）的平均将趋近于参数的真实值（$\beta_0$和$\beta_1$）。
:::

进一步有：
$$
E(\hat{y}) = E(\widehat{\beta_0} + \widehat{\beta_1} x)  = \beta_0 + \beta_1 x = E(y)
$$
即回归拟合值$\widehat{y}$也是$y$的无偏估计。

## $\hat{\beta_0}$和$\hat{\beta_1}$的方差{.scrollable}

由$y_1,y_2,\dots,y_n$相互独立，且$var(y_i) = \sigma^2$，可得：
$$
var(\widehat{\beta_1}) = \frac{\sigma^2}{\sum_{i=1}^n (x_i - \overline{x})^2} \\
var(\widehat{\beta_0}) = \sigma^2 \left( \frac{1}{n} + \frac{\overline{x}^2}{\sum_{i=1}^n (x_i - \overline{x})^2} \right)
$$

::: callout-note
回归常/系数估算值的波动范围不仅与随机误差的方差$\sigma^2$有关：  
1. 还与自变量$x$取值的离散程度有关。如果$x$的取值比较分散，则$\hat{\beta}$的方差较小，估计值更稳定；反之，如果$x$的取值比较集中，则$\hat{\beta}$的方差较大，估计值的稳定性就差。  
2. $\hat{\beta_0}$的方差还与样本量$n$有关，$n$越大，$\hat{\beta_0}$的方差越小，估计值越稳定。
:::

## 最小二乘估计的性质：无偏性{.scrollable}
对于固定$x_0$:
$$
\hat{y_0} = \widehat{\beta_0} + \widehat{\beta_1} x_0
$$
也是$y_1, y_2, \dots, y_n$的线性组合，且：
$$
\begin{align*}
&E(\hat{y_0}) = E(\widehat{\beta_0} + \widehat{\beta_1} x_0) = \beta_0 + \beta_1 x_0 = E(y_0)\\
&var(\hat{y_0}) = \sigma^2 \left(\frac{1}{n} + \frac{(x_0 - \overline{x})^2}{\sum_{i=1}^n (x_i - \overline{x})^2} \right)\\
\end{align*}
$$

::: callout-note
$\hat{y_0}$是$E(y_0)$的无偏估计，且$\hat{y_0}$的方差随给定的$x_0$与$\overline{x}$的距离的增大而增大。
:::

::: callout-note
在满足高斯-马尔可夫假定的前提下，最小二乘估计是线性无偏估计中方差最小的估计，即最佳线性无偏估计**BLUE（Best Linear Unbiased Estimator）**。
:::

## 一元线性回归：正态性假设 {.scrollable}
为了方便对参数做**区间估计**和**假设检验**，通常还会假设误差项$\varepsilon_i$服从正态分布，即：
$$
\varepsilon_i \sim N(0, \sigma^2) \qquad i=1,\dots,n
$$

在此假定下，进一步随机变量$y_i$也服从正态分布：
$$
y_i \sim N(\beta_0 + \beta_1 x_i, \sigma^2) \qquad i=1,\dots,n
$$


## $\hat{\beta_0}$和$\hat{\beta_1}$的分布{.scrollable}
$\hat{\beta_0}$和$\hat{\beta_1}$是$n$个独立正态随机变量$y_1,y_2,\dots,y_n$的线性组合，所以它们也服从正态分布：
$$
\widehat{\beta_1} \sim N\left(\beta_1, \frac{\sigma^2}{\sum_{i=1}^n (x_i - \overline{x})^2}\right) \\
\widehat{\beta_0} \sim N\left(\beta_0, \sigma^2 \left( \frac{1}{n} + \frac{\overline{x}^2}{\sum_{i=1}^n (x_i - \overline{x})^2} \right)\right)
$$
另外，$\hat{\beta_0}$和$\hat{\beta_1}$之间的协方差为：
$$
cov(\widehat{\beta_0}, \widehat{\beta_1}) = -\frac{\overline{x}\sigma^2}{\sum_{i=1}^n (x_i - \overline{x})^2}
$$
所以：

::: callout-note
1. 在$\overline{x} = 0$时，$\hat{\beta_0}$和$\hat{\beta_1}$不相关。  
2. 在$\overline{x} \neq 0$时，$\hat{\beta_0}$和$\hat{\beta_1}$相关，不独立。
:::

对于固定$x_0$:
$$
\hat{y_0} = \widehat{\beta_0} + \widehat{\beta_1} x_0
$$
也是$y_1, y_2, \dots, y_n$的线性组合，且：
$$
\hat{y_0} \sim N\left(\beta_0 + \beta_1 x_0, \sigma^2 \left(\frac{1}{n} + \frac{(x_0 - \overline{x})^2}{\sum_{i=1}^n (x_i - \overline{x})^2} \right)\right)
$$

## 线性回归的假设检验：t检验 {.scrollable}
t检验用于检验回归系数是否显著不等于0:

- 原假设（null hypothesis）为$H_0: \beta_1 = 0$
- 备择假设(alternative hypothesis)为$H_a: \beta_1 \neq 0$。

当原假设成立时：
$$
\hat{\beta_1} \sim N\left(0, \frac{\sigma^2}{L_{xx}}\right)  
$$
这里$L_{xx} = \sum_{i=1}^n (x_i - \overline{x})^2$。此时，$\hat{\beta_1}$在0附近波动，构造t统计量：
$$
t = \frac{\hat{\beta_1}}{\sqrt{\widehat{\sigma}^2 / L_{xx}}}
$$
式中：
$$
\widehat{\sigma}^2 = \frac{1}{n-2}\sum_{i=1}^n e_i^2
$$
是$\sigma^2$的无偏估计，$\hat{\sigma}$称为回归标准差。

> 在原假设成立时，t统计量服从自由度为$n-2$的t分布。给定显著性水平$\alpha$，如果$t$的绝对值大于临界值$t_{\alpha/2,n-2}$，则拒绝原假设，认为$\beta_1$显著不等于0；另外，可以计算p值，如果p值小于$\alpha$，同样拒绝原假设。

## 线性回归的假设检验：F检验 {.scrollable}
F检验根据平方和分解式，直接从回归效果检验回归方程的显著性。平方和分解式是：
$$
\sum_{i=1}^n (y_i - \overline{y})^2 = \sum_{i=1}^n (\widehat{y}_i - \overline{y})^2 + \sum_{i=1}^n (y_i - \widehat{y}_i)^2
$$
其中，$\sum_{i=1}^n (y_i - \overline{y})^2$称为总离差平方和（Total Sum of Squares, SST），$\sum_{i=1}^n (\widehat{y}_i - \overline{y})^2$称为回归平方和（Regression Sum of Squares, SSR），$\sum_{i=1}^n (y_i - \widehat{y}_i)^2$称为残差平方和（Residual Sum of Squares, SSE）。

::: callout-note
SST表示响应变量的总变异，SSR表示回归模型解释的变异，SSE表示回归模型未能解释的变异。
:::
可以据此构造F统计量：
$$
F = \frac{SSR / p}{SSE / (n-p-1)}
$$
对于一元线性回归模型，$p=1$。

> 在正态假设下，F统计量服从自由度为$p$和$n-p-1$的F分布。给定显著性水平$\alpha$，如果$F$大于临界值$F_{\alpha,p,n-p-1}$，则拒绝原假设，认为回归模型显著；另外，可以计算p值，如果p值小于$\alpha$，同样拒绝原假设。

## 相关系数的显著性检验 {.scrollable}
$x$和$y$之间的相关系数$r$的计算为：
$$
r = \frac{\sum_{i=1}^n (x_i - \overline{x})(y_i - \overline{y})}{\sqrt{\sum_{i=1}^n (x_i - \overline{x})^2}\sqrt{\sum_{i=1}^n (y_i - \overline{y})^2}} = \frac{L_{xy}}{\sqrt{L_{xx}L_{yy}}} 
$$
根据$\hat{\beta_1}$的表达式可知：
$$
r = \frac{\hat{\beta_1} \sqrt{L_{xx}}}{\sqrt{L_{yy}}}
$$

::: callout-note
当n较小时，相关系数的绝对值容易接近1，可能导致误判。此时需要进行相关系数的显著性检验。
:::
相关系数的t统计量为：
$$  
t = \frac{r \sqrt{n-2}}{\sqrt{1-r^2}}
$$
该统计量服从自由度为$n-2$的t分布。给定显著性水平$\alpha$，如果$t$的绝对值大于临界值$t_{\alpha/2,n-2}$，则拒绝原假设，认为相关系数显著不等于0；另外，可以计算p值，如果p值小于$\alpha$，同样拒绝原假设。

::: callout-note
一元线性回归模型中，t检验、F检验和相关系数的显著性检验是等价的。
:::

## 样本决定系数
回归平方和与总离差平方和的比值称为样本决定系数（coefficient of determination），记为$R^2$，表示回归模型解释了响应变量总变异的比例。其计算公式为：
$$
R^2 = \frac{SSR}{SST} = 1 - \frac{SSE}{SST}
$$
一元线性回归模型中，样本决定系数为简单相关系数的平方。

## 回归系数的区间估计 {.scrollable}
给定置信水平为$1-\alpha$的置信区间，表示这个区间以$1-\alpha$的概率包含真实的回归系数$\beta_j$。
以$\beta_1$为例，已知$\hat{\beta_1} \sim N(\beta_1, \sigma^2/L_{xx})$,可得：
$$
\frac{\hat{\beta_1} - \beta_1}{\sqrt{\widehat{\sigma}^2 / L_{xx}}} \sim t_{n-2}
$$
因而：
$$
P\left(-t_{\alpha/2,n-2} \leq \frac{\hat{\beta_1} - \beta_1}{\sqrt{\widehat{\sigma}^2 / L_{xx}}} \leq t_{\alpha/2,n-2}\right) = 1-\alpha
$$
所以$\beta_1$的置信区间为：
$$
\left[\hat{\beta_1} - t_{\alpha/2,n-2} \sqrt{\widehat{\sigma}^2 / L_{xx}}, \hat{\beta_1} + t_{\alpha/2,n-2} \sqrt{\widehat{\sigma}^2 / L_{xx}}\right]
$$ 

## 回归拟合值的区间估计 {.scrollable}
给定$x_0$，单值预测为$\hat{y_0} = \widehat{\beta_0} + \widehat{\beta_1} x_0$。

- 响应变量（因变量）新值的区间预测

对于$\hat{y_0}$，已知：
$$
E(\hat{y_0}) = \beta_0 + \beta_1 x_0 \\
var(\hat{y_0}) = \sigma^2 \left(\frac{1}{n} + \frac{(x_0 - \overline{x})^2}{L_{xx}} \right)
$$
加上正态假设：
$$
\hat{y_0} \sim N\left(\beta_0 + \beta_1 x_0, \sigma^2 \left(\frac{1}{n} + \frac{(x_0 - \overline{x})^2}{L_{xx}} \right)\right)
$$
记
$$
h_{00} = \frac{1}{n} + \frac{(x_0 - \overline{x})^2}{L_{xx}}
$$
为新值的**杠杆值**，则上式简写为：
$$
\hat{y_0} \sim N\left(\beta_0 + \beta_1 x_0, \sigma^2 h_{00}\right)
$$
$\hat{y_0}$为独立观测的随机变量$y_1,y_2,\ldots,y_n$的线性组合，现新值$y_0$与先前的观测是独立的，所以$y_0$与$\hat{y_0}$独立。因而：
$$
var(y_0 - \hat{y_0}) = var(y_0) + var(\hat{y_0}) = \sigma^2 (1 + h_{00})
$$
又易知$E(y_0 - \hat{y_0}) = 0$, 所以：
$$
y_0 - \hat{y_0} \sim N(0, \sigma^2 (1 + h_{00}))  
$$
因此统计量：
$$
\frac{y_0 - \hat{y_0}}{\sqrt{\widehat{\sigma}^2 (1 + h_{00})}} \sim t_{n-2}
$$
可得：
$$
P\left(-t_{\alpha/2,n-2} \leq \frac{y_0 - \hat{y_0}}{\sqrt{\widehat{\sigma}^2 (1 + h_{00})}} \leq t_{\alpha/2,n-2}\right) = 1-\alpha
$$
所以$y_0$的置信区间为：
$$
\left[\hat{y_0} - t_{\alpha/2,n-2} \sqrt{\widehat{\sigma}^2 (1 + h_{00})}, \hat{y_0} + t_{\alpha/2,n-2} \sqrt{\widehat{\sigma}^2 (1 + h_{00})}\right]
$$

## 回归拟合值的区间估计 {.scrollable}
当样本量n较大，$|x_0-\overline{x}|$较小时，$h_{00}$接近0，95%的置信区间为：
$$
\left[\hat{y_0} - 2 \widehat{\sigma}, \hat{y_0} + 2 \widehat{\sigma}\right]
$$

::: callout-note
对于给定显著性水平，样本量越大，$|x_0-\overline{x}|$越小，$L_{xx}$越大，则置信区间越窄，预测值的精确度越高。
:::

## 回归拟合值的区间估计 {.scrollable}

- 响应变量（因变量）新值的平均值的区间预测

要估算$E(y_0)$，其点估计仍为$\hat{y_0}$，又$E(y_0) = \beta_0 + \beta_1 x_0$，所以：
$$
\hat{y_0} - E(y_0) \sim N(0, \sigma^2 h_{00})
$$
置信区间为：
$$
\left[\hat{y_0} - t_{\alpha/2,n-2} \sqrt{h_{00}}\widehat{\sigma} , \hat{y_0} + t_{\alpha/2,n-2} \sqrt{h_{00}}\widehat{\sigma} \right] 
$$
