---
title: "作业06：多元线性回归与多重共线性的诊断"
subtitle: "复习第六讲内容，掌握多元线性回归中的假设检验、模型比较与共线性诊断"
author: 易湘琦
author-title: ""
format:
  html:
    toc: true
    toc-depth: 3
    number-sections: false
    df-print: tibble
execute:
  echo: true
  warning: false
  message: false
---

```{r}
library(tidyverse)
library(car)
```

## 作业目标

本次作业对应第六讲 `talk06.qmd`，目标是：

1. 掌握多元线性回归中假设检验的一般方法（一般线性 F 检验）。
2. 理解 $R^2$、调整 $R^2$ 与部分 $R^2$ 的含义与计算。
3. 学会使用 VIF 和条件数诊断多重共线性问题。

预计完成时间：**2-3 小时**。

## 提交要求（必须遵守）

- 提交：
  - `homework06.qmd`
  - `homework06.html`
  - ***渲染后生成的同名文件夹***：`homework06_files`
- 所有代码必须可运行，渲染后 HTML 不报错。
- 文末必须包含 **AI 使用声明**（按模板填写；未使用也要填写）。
- 报告完成本次作业花费的时间。

## 数据准备

本次作业使用 `mtcars` 数据集，以 `mpg`（每加仑英里数）作为响应变量，`hp`（马力）、`wt`（车重）和 `disp`（排量）作为解释变量。

```{r}
mtcars_df <-
  mtcars |>
  rownames_to_column("car")

mtcars_df
```

先拟合几个后续会反复使用的模型：

```{r}
mtcars_lm_null <- lm(mpg ~ 1, data = mtcars_df)
mtcars_lm_hp <- lm(mpg ~ hp, data = mtcars_df)
mtcars_lm_full <- lm(mpg ~ hp + wt + disp, data = mtcars_df)
```

---

## Section A：一般线性 F 检验

### 关键概念回顾

**一般线性 F 检验**用于比较嵌套模型：

- **简化模型（Reduced Model）** $M_R$：原假设约束下的模型
- **完整模型（Full Model）** $M_F$：包含更多参数的模型

F 统计量定义为：

$$
F = \frac{[\text{SSE}(M_R) - \text{SSE}(M_F)] / q}{\text{SSE}(M_F) / (n - p_F - 1)}
$$

其中：

- $q$ 是约束个数（被检验的参数个数）
- $p_F$ 是完整模型中解释变量的个数
- $n$ 是样本量

### 研究问题

**研究问题**：在已经控制 `hp`（马力）后，`wt`（车重）和 `disp`（排量）是否还能整体提升对 `mpg`（每加仑英里数）的解释力？

::: {.callout-important}
## **第一题：**

1. 写出该研究问题对应的**原假设** $H_0$ 和**备择假设** $H_A$。
2. 根据假设，构建对应的**简化模型**（Reduced Model）和**完整模型**（Full Model）。
3. 手动计算 F 统计量，并使用 `pf()` 函数计算 p 值。
4. 使用 `anova()` 函数验证你的计算结果。
5. 基于统计结果，回答研究问题：控制 `hp` 后，`wt` 和 `disp` 是否还能提供额外解释力？
:::

---

## Section B：$R^2$、调整 $R^2$ 与部分 $R^2$

### 关键概念回顾

- **决定系数 $R^2$**：模型解释的变异占总变异的比例
$$
R^2 = 1 - \frac{\text{SSE}}{\text{SST}}
$$

- **调整 $R^2$**：对模型复杂度进行惩罚的 $R^2$
$$
\bar{R}^2 = 1 - \frac{\text{SSE}/(n-p-1)}{\text{SST}/(n-1)}
$$

其中 $p$ 是解释变量个数。

- **部分 $R^2$**：衡量在已有变量基础上，新变量组能额外解释多少剩余变异
$$
R^2_{\text{partial}} = \frac{\text{SSE}(M_R) - \text{SSE}(M_F)}{\text{SSE}(M_R)}
$$

::: {.callout-important}
## **第二题：**

1. 手动计算完整模型（`mpg ~ hp + wt + disp`）的 $R^2$ 和调整 $R^2$，并与 `summary()` 输出的结果进行验证。
2. 对于简化模型（`mpg ~ hp`）和完整模型，计算**部分 $R^2$**，即 `wt + disp` 这组变量在 `hp` 基础上能额外解释多少残差变异。
3. 解释部分 $R^2$ 的实际含义。
:::

---

## Section C：多重共线性诊断

### 关键概念回顾

**方差膨胀因子（VIF）** 用于诊断每个解释变量与其他解释变量的线性重叠程度：

对第 $j$ 个解释变量，设辅助回归的决定系数为 $R_j^2$，则

$$
\text{VIF}_j = \frac{1}{1 - R_j^2}
$$

其中，$R_j^2$ 不是原始回归模型的 $R^2$，而是将第 $j$ 个变量当作响应变量，用其余所有解释变量去回归它得到的决定系数。

**经验法则**：

- VIF 接近 1：几乎没有共线性问题
- VIF 在 1 到 5 之间：通常可以接受
- VIF 大于 5：需要警惕
- VIF 大于 10：存在较严重的共线性问题

**条件数（Condition Number）** 是从整体设计矩阵角度诊断共线性的方法：

对标准化后的设计矩阵 $\mathbf{X}$，条件数定义为最大奇异值与最小奇异值的比值：

$$
\kappa(\mathbf{X}) = \frac{\sigma_{\max}(\mathbf{X})}{\sigma_{\min}(\mathbf{X})}
$$

- $\kappa < 10$：通常问题不大
- $10 \le \kappa < 30$：提示中等程度的共线性
- $\kappa \ge 30$：常被视为较明显的共线性问题

::: {.callout-important}
## **第三题：**

1. 定义一个新函数 `vif_man()`，手动计算完整模型（`mpg ~ hp + wt + disp`）中各变量的 VIF，并与 `car::vif()` 的结果进行比较验证。
2. 根据 VIF 值，判断是否存在多重共线性问题。
3. 结合相关矩阵和条件数（kappa）对多重共线性进行综合判断。
:::

---

## 文档表达与规范

1. 文档结构清晰：有分节标题、列表、必要文字说明。
2. 代码与结果对应，可复现。
3. 每个部分有结论文字，而不只给代码。
4. `qmd` 成功渲染出 `html`。

## AI 使用声明（必填模板）

请在文末保留并填写以下模板（未使用也要填写）。

### 情况 1：我使用了 AI 工具

- 工具名称：
- 具体使用环节（如：报错排查 / 语法查询 / 代码草稿）：
- 我做的人工核查与修改：
- 我确认并对最终提交内容负责：是

### 情况 2：我未使用 AI 工具

- 本次作业未使用任何 AI 工具。
- 我确认并对最终提交内容负责：是

---

## 完成作业用时

请在此处填写完成作业大约花费的时间：\_\_\_\_\_\_\_ 小时