---
title: "作业06参考答案：多元线性回归与多重共线性"
subtitle: "第六讲参考答案"
author: 易湘琦
author-title: ""
format:
  html:
    toc: true
    toc-depth: 3
    number-sections: false
    df-print: tibble
execute:
  echo: true
  warning: false
  message: false
---

```{r}
library(tidyverse)
library(car)
```

## 数据准备

```{r}
mtcars_df <-
  mtcars |>
  rownames_to_column("car")

mtcars_lm_null <- lm(mpg ~ 1, data = mtcars_df)
mtcars_lm_hp <- lm(mpg ~ hp, data = mtcars_df)
mtcars_lm_full <- lm(mpg ~ hp + wt + disp, data = mtcars_df)
```

---

## Section A：一般线性 F 检验

### 第一题解答

**1. 原假设与备择假设**

研究问题：在已经控制 `hp` 后，`wt` 和 `disp` 是否还能整体提升解释力？

- **原假设** $H_0$: $\beta_{\text{wt}} = \beta_{\text{disp}} = 0$（这两个变量对 mpg 没有额外贡献）
- **备择假设** $H_A$: 至少有一个不为 0（至少有一个变量有贡献）

**2. 简化模型与完整模型**

- **简化模型**（Reduced Model）$M_R$: `mpg ~ hp`
- **完整模型**（Full Model）$M_F$: `mpg ~ hp + wt + disp`

**3. 手动计算 F 统计量与 p 值**

首先提取两个模型的残差平方和：

```{r}
sse_reduced <- sum(resid(mtcars_lm_hp)^2)
sse_full <- sum(resid(mtcars_lm_full)^2)

c(SSE_reduced = sse_reduced, SSE_full = sse_full)
```

计算 F 统计量：

- $q = 2$（约束个数，即被检验的参数个数）
- $n = 32$（样本量）
- $p_F = 3$（完整模型中解释变量的个数）

$$
F = \frac{(272.30 - 169.88) / 2}{169.88 / (32 - 3 - 1)} = \frac{102.42 / 2}{169.88 / 28} = \frac{51.21}{6.07} = 8.44
$$

```{r}
q <- 2
n <- 32
p_F <- 3

f_stat_manual <- (sse_reduced - sse_full) / q / (sse_full / (n - p_F - 1))
f_stat_manual
```

使用 `pf()` 计算 p 值：

```{r}
p_value_manual <- 1 - pf(f_stat_manual, df1 = q, df2 = n - p_F - 1)
p_value_manual
```

**4. 使用 `anova()` 验证**

```{r}
anova(mtcars_lm_hp, mtcars_lm_full)
```

结果完全一致：F = 8.44，p = 0.0017。

**5. 结论**

由于 p 值 = 0.0017 < 0.05，我们拒绝原假设。结论：**在控制 `hp` 后，`wt` 和 `disp` 作为一个变量组能显著提升对 `mpg` 的解释力**。

---

## Section B：$R^2$、调整 $R^2$ 与部分 $R^2$

### 第二题解答

**1. 手动计算 $R^2$ 和调整 $R^2$**

首先计算总平方和 SST：

```{r}
y <- mtcars_df$mpg
y_bar <- mean(y)
sst <- sum((y - y_bar)^2)
sst
```

计算 $R^2$：

$$
R^2 = 1 - \frac{\text{SSE}}{\text{SST}} = 1 - \frac{169.88}{847.27} = 0.7995
$$

```{r}
r_squared_manual <- 1 - sse_full / sst
r_squared_manual
```

计算调整 $R^2$：

$$
\bar{R}^2 = 1 - \frac{169.88 / 28}{847.27 / 31} = 1 - \frac{6.067}{27.332} = 0.7779
$$

```{r}
n <- 32
p <- 3
adj_r_squared_manual <- 1 - (sse_full / (n - p - 1)) / (sst / (n - 1))
adj_r_squared_manual
```

与 `summary()` 结果验证：

```{r}
c(R2_manual = r_squared_manual, R2_builtin = summary(mtcars_lm_full)$r.squared)
c(AdjR2_manual = adj_r_squared_manual, AdjR2_builtin = summary(mtcars_lm_full)$adj.r.squared)
```

**2. 计算部分 $R^2$**

$$
R^2_{\text{partial}} = \frac{\text{SSE}(M_R) - \text{SSE}(M_F)}{\text{SSE}(M_R)} = \frac{272.30 - 169.88}{272.30} = \frac{102.42}{272.30} = 0.3763
$$

```{r}
partial_r_squared <- (sse_reduced - sse_full) / sse_reduced
partial_r_squared
```

**3. 部分 $R^2$ 的实际含义**

部分 $R^2$ = 0.376 表示：**在 `hp` 尚未解释掉的那部分变异中，`wt` 和 `disp` 又额外解释了约 37.6%**。也就是说，即使 `hp` 已经进入模型，`wt` 和 `disp` 还能再解释超过三分之一的剩余残差变异，说明这两个变量作为一个整体提供了有价值的额外信息。

---

## Section C：多重共线性诊断

### 第三题解答

**1. 定义 `vif_man()` 函数并验证**

```{r}
vif_man <- function(model) {
  model_matrix <- model.matrix(model)[, -1, drop = FALSE]
  predictor_names <- colnames(model_matrix)
  
  vif_values <-
    map_dbl(
      predictor_names,
      function(var_name) {
        y_aux <- model_matrix[, var_name]
        x_aux <- model_matrix[, setdiff(predictor_names, var_name), drop = FALSE]
        
        aux_df <- as_tibble(x_aux) |>
          mutate(y_aux = y_aux)
        
        aux_formula <-
          reformulate(
            termlabels = setdiff(predictor_names, var_name),
            response = "y_aux"
          )
        
        aux_lm <- lm(aux_formula, data = aux_df)
        r_squared_aux <- summary(aux_lm)$r.squared
        1 / (1 - r_squared_aux)
      }
    )
  
  names(vif_values) <- predictor_names
  vif_values
}
```

比较手动计算与 `car::vif()` 的结果：

```{r}
vif_manual <- vif_man(mtcars_lm_full)
vif_builtin <- vif(mtcars_lm_full)

data.frame(
  vif_manual = vif_manual,
  vif_builtin = vif_builtin,
  diff = vif_manual - vif_builtin
)
```

结果完全一致。

**2. VIF 判断**

从结果可以看到：

- `hp` 的 VIF = 2.89
- `wt` 的 VIF = 2.89  
- `disp` 的 VIF = 1.69

所有 VIF 值都小于 5，根据经验法则：**不存在严重的多重共线性问题**。

**3. 综合判断**

查看相关矩阵：

```{r}
mtcars_df |>
  select(hp, wt, disp) |>
  cor()
```

计算条件数：

```{r}
x_predictors <-
  model.matrix(mtcars_lm_full)[, -1] |>
  scale(center = TRUE, scale = TRUE)

kappa(x_predictors)
```

条件数 $\kappa = 10.79$，略高于 10，但远低于 30。根据经验规则：

| 指标 | 值 | 判断 |
|------|-----|------|
| VIF (hp) | 2.89 | < 5，可接受 |
| VIF (wt) | 2.89 | < 5，可接受 |
| VIF (disp) | 1.69 | < 5，可接受 |
| 条件数 $\kappa$ | 10.79 | 略高于 10，接近边界 |

**综合结论**：虽然条件数略高于常用的 10 阈值，但所有 VIF 值都在可接受范围内。从整体来看，**不存在严重的多重共线性问题**，`hp`、`wt` 和 `disp` 之间的线性相关性并不足以对回归系数的估计造成实质性影响。

---

## 参考公式汇总

### 一般线性 F 检验
$$
F = \frac{[\text{SSE}(M_R) - \text{SSE}(M_F)] / q}{\text{SSE}(M_F) / (n - p_F - 1)}
$$

### $R^2$ 与调整 $R^2$
$$
R^2 = 1 - \frac{\text{SSE}}{\text{SST}}, \quad \bar{R}^2 = 1 - \frac{\text{SSE}/(n-p-1)}{\text{SST}/(n-1)}
$$

### 部分 $R^2$
$$
R^2_{\text{partial}} = \frac{\text{SSE}(M_R) - \text{SSE}(M_F)}{\text{SSE}(M_R)}
$$

### VIF
$$
\text{VIF}_j = \frac{1}{1 - R_j^2}
$$