---
title: "作业06：多元线性回归与多重共线性的诊断"
subtitle: "复习第六讲内容，掌握多元线性回归中的模型比较、顺序平方和与共线性诊断"
author: 易湘琦
author-title: ""
format:
  html:
    toc: true
    toc-depth: 3
    number-sections: false
    df-print: tibble
execute:
  echo: true
  warning: false
  message: false
---

## 作业目标

本次作业对应第六讲 `talk06.qmd`，目标是：

1. 理解多元线性回归中“控制其他变量不变”这一系数解释逻辑。
2. 学会用嵌套模型比较理解整体 F 检验、部分 F 检验与顺序平方和。
3. 理解 `anova()` 与 `drop1()` 在线性模型中的不同含义。
4. 学会手动计算方差膨胀因子（VIF），并据此诊断多重共线性。

预计完成时间：**2-3 小时**。

## 提交要求（必须遵守）

- 提交：
  - `homework06.qmd`
  - `homework06.html`
  - ***渲染后生成的同名文件夹***：`homework06_files`
- 所有代码必须可运行，渲染后 HTML 不报错。
- 文末必须包含 **AI 使用声明**（按模板填写；未使用也要填写）。
- 报告完成本次作业花费的时间。

## 本次作业会用到的 R 包

```{r}
library(tidyverse)
library(car)
```

## 数据准备

本次作业继续使用 `mtcars` 数据集。为了便于展示车型名称，先整理出一个新的数据框：

```{r}
mtcars_df <-
  mtcars |>
  rownames_to_column("car")

mtcars_df
```

本讲中我们主要关心 `mpg` 与 `hp`、`wt`、`disp` 之间的关系。先拟合几个后续会反复使用的模型：

```{r}
mtcars_lm_null <- lm(mpg ~ 1, data = mtcars_df)
mtcars_lm_hp <- lm(mpg ~ hp, data = mtcars_df)
mtcars_lm_hp_wt <- lm(mpg ~ hp + wt, data = mtcars_df)
mtcars_lm_full <- lm(mpg ~ hp + wt + disp, data = mtcars_df)
```

## Part 1：嵌套模型比较与顺序平方和

### 回顾：三个模型

```{r}
formula(mtcars_lm_hp)
formula(mtcars_lm_hp_wt)
formula(mtcars_lm_full)
```

对于任意一个线性模型，都可以通过残差平方和衡量“模型还没解释掉多少变异”：

$$
\mathrm{SSE} = \sum_{i = 1}^{n} (y_i - \hat{y}_i)^2
$$

下面先提取几个模型的残差平方和：

```{r}
sse_hp <- sum(resid(mtcars_lm_hp)^2)
sse_hp_wt <- sum(resid(mtcars_lm_hp_wt)^2)
sse_full <- sum(resid(mtcars_lm_full)^2)

c(
  sse_hp = sse_hp,
  sse_hp_wt = sse_hp_wt,
  sse_full = sse_full
)
```

### 顺序平方和的两个等价定义

对于已有变量组 $A$ 和新加入的变量组 $B$，顺序平方和可以写为

$$
\mathrm{SSR}(B \mid A)
= \mathrm{SSE}(A) - \mathrm{SSE}(A, B)
$$

也可以写为

$$
\mathrm{SSR}(B \mid A)
= \sum_{i=1}^n \left(\hat{y}_{i, A,B} - \hat{y}_{i, A}\right)^2
$$

这两个公式一个从“残差平方和减少了多少”出发，另一个从“拟合值多解释了多少变异”出发。它们在理论上是等价的。

下面先看一个具体例子：在已经有 `hp` 的基础上，再加入变量组 `wt + disp`。

```{r}
ssr_group_from_sse <- sse_hp - sse_full

yhat_hp <- fitted(mtcars_lm_hp)
yhat_full <- fitted(mtcars_lm_full)

ssr_group_from_fitted <- sum((yhat_full - yhat_hp)^2)

c(
  ssr_group_from_sse = ssr_group_from_sse,
  ssr_group_from_fitted = ssr_group_from_fitted
)
```

```{r}
anova(mtcars_lm_hp, mtcars_lm_full)
```

::: {.callout-important}
## 第一题

通过手动计算，验证顺序平方和的两个等价定义。

1. 令 $A = \{\texttt{hp}\}$，$B = \{\texttt{wt}, \texttt{disp}\}$，分别使用
   $$
   \mathrm{SSR}(B \mid A) = \mathrm{SSE}(A) - \mathrm{SSE}(A, B)
   $$
   和
   $$
   \mathrm{SSR}(B \mid A) = \sum_{i=1}^n \left(\hat{y}_{i, A,B} - \hat{y}_{i, A}\right)^2
   $$
   计算顺序平方和。
2. 比较你得到的两个数值，它们应该满足什么关系？
3. 说明这个顺序平方和在模型比较中的统计含义。
4. 结合 `anova(mtcars_lm_hp, mtcars_lm_full)` 的结果，说明这个两自由度顺序平方和如何进入一般线性 F 检验。

:::

### 整体 F 检验与部分 F 检验

整体 F 检验把“只有截距”的模型作为简化模型，而部分 F 检验则比较两个一般的嵌套模型。

```{r}
anova(mtcars_lm_null, mtcars_lm_full)
anova(mtcars_lm_hp, mtcars_lm_full)
```

请结合上面的两个比较思考：

- 哪一个对应“模型整体是否具有解释力”？
- 哪一个对应“在控制 `hp` 后，`wt` 与 `disp` 是否还能整体提高拟合”？

## Part 2：`anova()` 与 `drop1()` 的结果解读

### 当 `anova()` 直接用于单个线性模型

```{r}
anova(mtcars_lm_full)
```

对单个 `lm` 对象使用 `anova()` 时，输出的是按变量进入顺序得到的**顺序平方和**（Type I sum of squares）。

在模型

$$
\texttt{mpg} \sim \texttt{hp} + \texttt{wt} + \texttt{disp}
$$

中：

- `hp` 这一行衡量的是 `hp` 在最先进入模型时解释了多少变异；
- `wt` 这一行衡量的是 `wt` 在 `hp` 已经进入后又额外解释了多少变异；
- `disp` 这一行衡量的是 `disp` 在 `hp` 和 `wt` 已经进入后又额外解释了多少变异。

因此，这个表的结果会受到**变量顺序**影响。

### `drop1()` 的思路

```{r}
drop1(mtcars_lm_full, test = "F")
```

`drop1()` 从完整模型出发，每次删除一个变量，并把删去后的模型与完整模型进行比较。因此它回答的是：

> 在其他变量已经保留在模型中的前提下，删去某一个变量是否会显著恶化模型拟合？

所以，`drop1(..., test = "F")` 给出的更接近“控制其他变量后的单个变量检验”，与系数 t 检验在一自由度下是对应的。

为了更清楚地看到 `drop1()` 的含义，可以手动做一次：

```{r}
mtcars_lm_no_disp <- lm(mpg ~ hp + wt, data = mtcars_df)

anova(mtcars_lm_no_disp, mtcars_lm_full)
```

::: {.callout-important}
## 第二题

当 `anova()` 函数被应用于一个线性模型时，如何解读其返回结果？和 `drop1()` 的结果有什么不同？

请至少回答以下几点：

1. `anova(mtcars_lm_full)` 表中每一行的原假设分别是什么？
2. 为什么说 `anova(mtcars_lm_full)` 的结果依赖变量进入模型的顺序？
3. `drop1(mtcars_lm_full, test = "F")` 中每一行的检验在统计意义上对应什么问题？
4. 比较 `anova(mtcars_lm_full)` 与 `drop1(mtcars_lm_full, test = "F")` 对 `disp` 的结论，并解释为什么它们的出发点不同。

:::

## Part 3：多重共线性与 VIF 的手动计算

### 先观察解释变量之间的关系

```{r}
mtcars_df |>
  select(hp, wt, disp) |>
  pairs(pch = 19, col = "steelblue")
```

```{r}
mtcars_df |>
  select(hp, wt, disp) |>
  cor()
```

从散点图和相关矩阵中可以初步看出，这几个解释变量之间存在一定程度的线性相关。

### 回顾 VIF 的定义

对第 $j$ 个解释变量，如果把它当作响应变量、其余解释变量当作自变量做一个辅助回归，并记该辅助回归的决定系数为 $R_j^2$，那么

$$
\mathrm{VIF}_j = \frac{1}{1 - R_j^2}
$$

例如，要计算 `hp` 的 VIF，就可以拟合辅助回归：

$$
\texttt{hp} = \gamma_0 + \gamma_1 \texttt{wt} + \gamma_2 \texttt{disp} + e
$$

```{r}
hp_aux_lm <- lm(hp ~ wt + disp, data = mtcars_df)
summary(hp_aux_lm)$r.squared
1 / (1 - summary(hp_aux_lm)$r.squared)
```

### 自定义函数 `vif_man`

下面给出一个函数框架。你可以先理解其思路，再补充或重写。

```{r}
vif_man <- function(model) {
  model_matrix <- model.matrix(model)[, -1, drop = FALSE]
  predictor_names <- colnames(model_matrix)

  vif_values <-
    map_dbl(
      predictor_names,
      function(var_name) {
        y_aux <- model_matrix[, var_name]
        x_aux <- model_matrix[, setdiff(predictor_names, var_name), drop = FALSE]

        aux_df <- as_tibble(x_aux) |>
          mutate(y_aux = y_aux)

        aux_formula <-
          reformulate(
            termlabels = setdiff(predictor_names, var_name),
            response = "y_aux"
          )

        aux_lm <- lm(aux_formula, data = aux_df)
        r_squared_aux <- summary(aux_lm)$r.squared
        1 / (1 - r_squared_aux)
      }
    )

  names(vif_values) <- predictor_names
  vif_values
}
```

```{r}
vif_man(mtcars_lm_full)
vif(mtcars_lm_full)
```

::: {.callout-important}
## 第三题

自定义一个函数 `vif_man` 用于计算线性模型中各解释变量的 VIF，并与 `car` 包中 `vif()` 函数的结果进行比较。

请至少完成以下内容：

1. 解释 `vif_man()` 的基本思路：它为什么要对每个解释变量分别做一次辅助回归？
2. 给出 `mtcars_lm_full` 中 `hp`、`wt`、`disp` 的 VIF 结果，并与 `vif()` 的输出比较。
3. 如果你手动写出的 `vif_man()` 与 `vif()` 结果一致，这说明什么？
4. 结合本题结果，说明多重共线性会如何影响回归系数的标准误、单个变量的显著性检验以及结果解释。

:::

### 进一步思考：条件数

除了 VIF，还可以从整体设计矩阵出发，用条件数初步判断共线性问题。

```{r}
x_predictors <-
  model.matrix(mtcars_lm_full)[, -1] |>
  scale(center = TRUE, scale = TRUE)

kappa(x_predictors)
```

这不是必做题，但你可以把它和 VIF 的结论放在一起思考：一个是逐个变量地看“它能否被其他变量解释”，另一个是整体地看“设计矩阵是否接近线性相关”。

## 文档表达与规范

1. 文档结构清晰：有分节标题、列表、必要文字说明。
2. 代码与结果对应，可复现。
3. 每个部分有结论文字，而不只给代码。
4. `qmd` 成功渲染出 `html`。

## AI 使用声明（必填模板）

请在文末保留并填写以下模板（未使用也要填写）。

### 情况 1：我使用了 AI 工具

- 工具名称：
- 具体使用环节（如：报错排查 / 语法查询 / 代码草稿）：
- 我做的人工核查与修改：
- 我确认并对最终提交内容负责：是

### 情况 2：我未使用 AI 工具

- 本次作业未使用任何 AI 工具。
- 我确认并对最终提交内容负责：是
