---
title: "作业06：多元线性回归与多重共线性诊断"
subtitle: "复习第六讲内容，掌握多元线性回归与共线性诊断方法"
author: 易湘琦
author-title: ""
format:
  html:
    toc: true
    toc-depth: 3
    number-sections: false
    df-print: tibble
execute:
  echo: true
  warning: false
  message: false
params:
  show_solutions: false
---

## 作业目标

本次作业对应第六讲 `talk06.qmd`，目标是：

1. 理解多元线性回归模型中回归系数的含义。
2. 学会使用散点矩阵、相关矩阵、VIF 和条件数诊断多重共线性。
3. 认识多重共线性对系数估计、标准误和显著性检验的影响。
4. 思考如何在实际建模中缓解多重共线性问题。

预计完成时间：**3–4 小时**。

## 提交要求（必须遵守）

- 提交：
  - `homework06.qmd`
  - `homework06.html`
  - ***渲染后生成的同名文件夹***
- 所有代码必须可运行，渲染后 HTML 不报错。
- 文末必须包含 **AI 使用声明**（按模板填写；未使用也要填写）。
- 报告完成本次作业花费的时间。

## 本次作业会用到的 R 包

```{r}
library(tidyverse)
library(car)
```

## Part 1：多元线性回归基础

本部分使用 `mtcars` 数据集。

### 数据整理

```{r}
mtcars_df <-
  mtcars |>
  rownames_to_column("car")

mtcars_df |>
  select(mpg, hp, wt, disp) |>
  head()
```

### 初始模型

考虑油耗 `mpg` 与发动机功率 `hp`、重量 `wt`、排量 `disp` 的关系：

$$
mpg_i = \beta_0 + \beta_1 hp_i + \beta_2 wt_i + \beta_3 disp_i + \varepsilon_i
$$

```{r}
mtcars_lm_m0 <- lm(mpg ~ hp + wt + disp, data = mtcars_df)
summary(mtcars_lm_m0)
```

### 第1题：解释回归系数

请用自己的话解释 `hp`、`wt` 和 `disp` 三个系数的含义，说明它们分别对应什么样的“控制其他变量不变”的条件效应。

::: {.content-visible when-meta="show_solutions"}
**Solution：** 回归系数应解释为在其他变量保持不变时，自变量每增加 1 个单位，响应变量的平均变化量。例如 `hp` 的系数表示在 `wt` 和 `disp` 不变时，功率每增加 1，`mpg` 的平均变化。
:::

### 第2题：比较简单回归与多元回归

分别拟合下面两个模型，并比较 `hp` 的系数符号、大小和显著性：

1. `mpg ~ hp`
2. `mpg ~ hp + wt + disp`

请简要说明为什么两个模型中 `hp` 的结果可能不同。

```{r}
mtcars_lm_hp <- lm(mpg ~ hp, data = mtcars_df)
summary(mtcars_lm_hp)
summary(mtcars_lm_m0)
```

::: {.content-visible when-meta="show_solutions"}
**Solution：** 简单回归中 `hp` 吸收了更多与 `wt`、`disp` 相关的信息，因此系数反映的是“总关联”；在多元回归中，`hp` 的系数变成条件效应。若解释变量高度相关，系数、标准误和显著性都可能明显变化。
:::

## Part 2：多重共线性诊断

### 第3题：相关矩阵与散点矩阵

请计算 `hp`、`wt` 和 `disp` 的相关矩阵，并绘制散点矩阵。结合结果说明哪些变量之间可能存在较强共线性。

```{r}
mtcars_df |>
  select(hp, wt, disp) |>
  cor()
```

```{r}
mtcars_df |>
  select(hp, wt, disp) |>
  pairs(pch = 19, col = "steelblue")
```

::: {.content-visible when-meta="show_solutions"}
**Solution：** 如果相关矩阵中出现较大的绝对相关系数，且散点图呈明显线性趋势，就提示可能存在共线性。`hp`、`wt`、`disp` 在汽车数据中通常会有较明显的相关性。
:::

### 第4题：VIF 诊断

请对 `mtcars_lm_m0` 计算 VIF，并解释结果。结合课上经验规则，判断该模型是否存在需要关注的多重共线性。

```{r}
vif(mtcars_lm_m0)
```

::: {.content-visible when-meta="show_solutions"}
**Solution：** VIF 反映某个解释变量被其他解释变量线性解释的程度。若 VIF 明显大于 5 或 10，说明标准误可能被放大，模型存在较明显的共线性风险。
:::

### 第5题：条件数与模型稳定性

请计算模型矩阵的条件数，并简要解释其含义。然后尝试删除一个你认为信息最冗余的变量，比较删前删后模型的条件数是否有改善。

```{r}
kappa(model.matrix(mtcars_lm_m0))
```

::: {.content-visible when-meta="show_solutions"}
**Solution：** 条件数越大，矩阵越接近奇异，估计越不稳定。删除高度冗余的变量后，条件数通常会下降，说明模型数值稳定性有所改善。
:::

## Part 3：思考与总结

### 第6题：如何缓解共线性

请结合本次作业中的分析结果，回答：

1. 你认为在 `mtcars` 这个例子中，哪些变量可以考虑删去或合并？
2. 如果研究问题要求保留这些变量，你会考虑哪些替代方法？
3. 多重共线性与“变量重要性”之间有什么关系？

### 第7题：简短总结

请用 5–8 句话总结本次作业中你对多元线性回归与多重共线性的理解。

## 文档表达与规范

1. 文档结构清晰：有分节标题、列表、必要文字说明。
2. 代码与结果对应，可复现。
3. 每个部分有结论文字，而不只给代码。
4. `qmd` 成功渲染出 `html`。

## AI 使用声明（必填模板）

请在文末保留并填写以下模板（未使用也要填写）。

### 情况 1：我使用了 AI 工具

- 工具名称：
- 具体使用环节（如：报错排查 / 语法查询 / 代码草稿）：
- 我做的人工核查与修改：
- 我确认并对最终提交内容负责：是

### 情况 2：我未使用 AI 工具

- 本次作业未使用任何 AI 工具。
- 我确认并对最终提交内容负责：是
