---
title: "作业06参考答案：多元线性回归与多重共线性"
subtitle: "第六讲参考答案"
author: 易湘琦
author-title: ""
format:
  html:
    toc: true
    toc-depth: 3
    number-sections: false
    df-print: tibble
execute:
  echo: true
  warning: false
  message: false
---

```{r}
library(tidyverse)
library(car)
```

## 数据准备

```{r}
mtcars_df <-
  mtcars |>
  rownames_to_column("car")

mtcars_lm_null <- lm(mpg ~ 1, data = mtcars_df)
mtcars_lm_hp <- lm(mpg ~ hp, data = mtcars_df)
mtcars_lm_full <- lm(mpg ~ hp + wt + disp, data = mtcars_df)
```

---

## Section A：一般线性 F 检验

### 第一题解答

**1. 原假设与备择假设**

研究问题：在已经控制 `hp` 后，`wt` 和 `disp` 是否还能整体提升解释力？

- **原假设** $H_0$: $\beta_{\text{wt}} = \beta_{\text{disp}} = 0$（这两个变量对 mpg 没有额外贡献）
- **备择假设** $H_A$: 至少有一个不为 0（至少有一个变量有贡献）

**2. 简化模型与完整模型**

- **简化模型**（Reduced Model）$M_R$: `mpg ~ hp`
- **完整模型**（Full Model）$M_F$: `mpg ~ hp + wt + disp`

**3. 手动计算 F 统计量与 p 值**

首先提取两个模型的残差平方和：

```{r}
sse_reduced <- sum(resid(mtcars_lm_hp)^2)
sse_full <- sum(resid(mtcars_lm_full)^2)

c(SSE_reduced = sse_reduced, SSE_full = sse_full)
```

计算 F 统计量：
$$
F =
\frac{\bigl[\mathrm{SSE}(M_R) - \mathrm{SSE}(M_F)\bigr] / q}
{\mathrm{SSE}(M_F) / (n - p_F - 1)}
$$


- $q = 2$（约束个数，即被检验的参数个数）
- $n = 32$（样本量）
- $p_F = 3$（完整模型中解释变量的个数）


```{r}
q <- 2
n <- 32
p_F <- 3

f_stat_manual <- (sse_reduced - sse_full) / q / (sse_full / (n - p_F - 1))
f_stat_manual
```

使用 `pf()` 计算 p 值：

```{r}
p_value_manual <- 1 - pf(f_stat_manual, df1 = q, df2 = n - p_F - 1)
p_value_manual
```

**4. 使用 `anova()` 验证**

```{r}
anova(mtcars_lm_hp, mtcars_lm_full)
```

结果完全一致。

**5. 结论**

由于 p 值 << 0.05，我们拒绝原假设。结论：**在控制 `hp` 后，`wt` 和 `disp` 作为一个变量组能显著提升对 `mpg` 的解释力**。

---

## Section B：$R^2$、调整 $R^2$ 与部分 $R^2$

### 第二题解答

**1. 手动计算 $R^2$ 和调整 $R^2$**

首先计算总平方和 SST：

```{r}
y <- mtcars_df$mpg
y_bar <- mean(y)
sst <- sum((y - y_bar)^2)
sst
```

计算 $R^2$：

$$
R^2 = 1 - \frac{\text{SSE}}{\text{SST}}
$$

```{r}
r_squared_manual <- 1 - sse_full / sst
r_squared_manual
```

计算调整 $R^2$：

$$
{R}_{\text{adj}}^2 = 1 - \frac{\mathrm{SSE}/(n-p-1)}{\mathrm{SST}/(n-1)}
$$

```{r}
n <- 32
p <- 3
adj_r_squared_manual <- 1 - (sse_full / (n - p - 1)) / (sst / (n - 1))
adj_r_squared_manual
```

与 `summary()` 结果验证：

```{r}
c(R2_manual = r_squared_manual, R2_builtin = summary(mtcars_lm_full)$r.squared)
c(AdjR2_manual = adj_r_squared_manual, AdjR2_builtin = summary(mtcars_lm_full)$adj.r.squared)
```

**2. 计算部分 $R^2$**

$$
R^2_{\text{partial}} = \frac{\text{SSE}(M_R) - \text{SSE}(M_F)}{\text{SSE}(M_R)} 
$$

```{r}
partial_r_squared <- (sse_reduced - sse_full) / sse_reduced
partial_r_squared
```

**3. 部分 $R^2$ 的实际含义**

部分 $R^2$ = 0.56 表示：**在 `hp` 尚未解释掉的那部分变异中，`wt` 和 `disp` 又额外解释了约 56%**。也就是说，即使 `hp` 已经进入模型，`wt` 和 `disp` 还能再解释超过一半的剩余残差变异，说明这两个变量作为一个整体提供了有价值的额外信息。

---

## Section C：多重共线性诊断

### 第三题解答

**1. 定义 `vif_man()` 函数并验证**

```{r}
vif_man <- function(model) {
  # 提取模型矩阵（不包括截距项）
  x <- model.matrix(model)[, -1]
  
  # 初始化 VIF 向量
  vif_values <- numeric(ncol(x))
  
  # 循环计算每个预测变量的 VIF
  for (j in seq_along(vif_values)) {
    # 当前预测变量
    x_j <- x[, j]
    
    # 其他预测变量
    x_other <- x[, -j, drop = FALSE]
    
    # 拟合回归模型：x_j ~ x_other
    fit <- lm(x_j ~ ., data = as.data.frame(x_other))
    
    # 提取 R^2
    r_squared_j <- summary(fit)$r.squared
    
    # 计算 VIF
    vif_values[j] <- 1 / (1 - r_squared_j)
  }
  
  names(vif_values) <- colnames(x)
  return(vif_values)
}
```

比较手动计算与 `car::vif()` 的结果：

```{r}
vif_manual <- vif_man(mtcars_lm_full)
vif_builtin <- vif(mtcars_lm_full)

data.frame(
  vif_manual = vif_manual,
  vif_builtin = vif_builtin,
  diff = vif_manual - vif_builtin
)
```

结果一致。

**2. VIF 判断**

从结果可以看到，所有 VIF 值都小于 10，根据经验法则：**不存在严重的多重共线性问题**。

**3. 综合判断**

查看相关矩阵：

```{r}
mtcars_df |>
  select(hp, wt, disp) |>
  cor()
```

计算条件数：

```{r}
x_predictors <-
  model.matrix(mtcars_lm_full)[, -1] |>
  scale(center = TRUE, scale = TRUE)

kappa(x_predictors, exact = TRUE)
```

条件数 $\kappa = 5.5$。根据经验规则：


**综合结论**：从整体来看，**不存在严重的多重共线性问题**，`hp`、`wt` 和 `disp` 之间的线性相关性并不足以对回归系数的估计造成实质性影响。

