---
title: "高等数据统计分析"
subtitle: "第六讲：多元线性回归与多重共线性的诊断"
author: "易湘琦"
format:
  revealjs:
    slide-number: true
    chalkboard:
      buttons: false
    preview-links: auto
    scrollable: true
    df-print: default
    logo: images/JMU_logo.jpg
    css: styles.css
    footer: '[https://github.com/YiXiangqi/Graduate_statistics_course](https://github.com/YiXiangqi/Graduate_statistics_course)'
execute:
  echo: true
  message: false
---

```{r}
#| echo: false
library(tidyverse)
library(car)
```

## 你将学到

::: {.incremental style="font-size: 1.2em;"}
- 多元线性回归（MLR）的基本形式与矩阵表达
- 应用 R 构建 MLR 模型
- 研究问题 $\rightarrow$ 假设检验 $\rightarrow$ 嵌套模型比较
- 一般线性 F 检验的基本思想及应用
- $R^2$、调整 $R^2$、顺序平方和以及部分 $R^2$
- 多重共线性的基本概念和常见诊断方法
:::

# 线性回归：一元到多元

## 一元线性回归回顾

$$
y_i = \beta_0 + \beta_1 x_i + \varepsilon_i,\qquad i = 1,\dots,n
$$

在一元线性回归中，$\beta_1$ 表示 $x$ 每增加 1 个单位时，$y$ 的平均变化量。

## 多元线性回归模型

$$
y_i = \beta_0 + \beta_1 x_{i1} + \beta_2 x_{i2} + \cdots + \beta_p x_{ip} + \varepsilon_i,\qquad i = 1,\dots,n
$$

其中：

::: {.incremental}
- $y_i$ 是第 $i$ 个观测的响应变量
- $x_{ij}$ 是第 $i$ 个观测在第 $j$ 个解释变量上的取值
- **$\beta_j$ 是在其他解释变量保持不变时，$x_j$ 对 $y$ 的条件平均影响**
:::

## 为什么要强调“其他变量保持不变”

在多元回归中，系数解释与一元回归最大的不同是：

::: {.incremental}
- 一元回归中的斜率反映的是变量的总体关联
- 多元回归中的斜率反映的是控制其他变量后的条件效应
- 因而“纳入哪些变量”会直接影响系数解释、显著性检验和模型比较
:::

## 矩阵表达

设

$$
\mathbf{y} =
\begin{bmatrix}
y_1 \\ y_2 \\ \vdots \\ y_n
\end{bmatrix},
\quad
\mathbf{X} =
\begin{bmatrix}
1 & x_{11} & x_{12} & \cdots & x_{1p} \\
1 & x_{21} & x_{22} & \cdots & x_{2p} \\
\vdots & \vdots & \vdots & \ddots & \vdots \\
1 & x_{n1} & x_{n2} & \cdots & x_{np}
\end{bmatrix},
\quad
\boldsymbol{\beta} =
\begin{bmatrix}
\beta_0 \\ \beta_1 \\ \vdots \\ \beta_p
\end{bmatrix}
$$

则模型可写为

$$
\mathbf{y} = \mathbf{X}\boldsymbol{\beta} + \boldsymbol{\varepsilon}
$$

$X$称为设计矩阵（design matrix），它的第一列是全 1 的截距列，后面每列对应一个解释变量。

## 估计与拟合

最小二乘法选择使残差平方和最小的参数：

$$
\mathrm{SSE} = \sum_{i=1}^n (y_i - \hat{y}_i)^2
$$

对应的估计量为

$$
\hat{\boldsymbol{\beta}} = (\mathbf{X}^\top \mathbf{X})^{-1}\mathbf{X}^\top \mathbf{y}
$$

那么：
$$
\hat{\mathbf{y}} = \mathbf{X} (\mathbf{X}^\top \mathbf{X})^{-1}\mathbf{X}^\top \mathbf{y}
$$
这里$\mathbf{H} = \mathbf{X} (\mathbf{X}^\top \mathbf{X})^{-1}\mathbf{X}^\top$称为帽子矩阵，它把响应变量 $\mathbf{y}$ 映射到拟合值 $\hat{\mathbf{y}}$。

## R 示例：拟合多元线性回归模型

::: {.panel-tabset}

### `mtcars`数据集
```{r}
mtcars
```


### MLR 模型
```{r}

mtcars_df <-
  mtcars |>
  rownames_to_column("car")
rmarkdown::paged_table(mtcars_df)
```

```{r}

mtcars_lm_full <- lm(mpg ~ hp + wt + disp, data = mtcars_df)
```

### 模型结果

```{r}
summary(mtcars_lm_full)
```

:::

## 线性回归模型解读：常用 R 函数

```{r}
#| eval: false
summary()
coef() # coefficients()
confint() 
fitted()
resid() # residuals()
predict() 
```

## 对比一元与多元回归

```{r}
mtcars_lm_hp <- lm(mpg ~ hp, data = mtcars_df)

summary(mtcars_lm_hp)$coefficients
summary(mtcars_lm_full)$coefficients
```

- 在一元回归中，`hp` 既反映自身作用，也吸收了与 `wt`、`disp` 相关的信息；
- 在多元回归中，`hp` 的系数变成了控制 `wt` 和 `disp` 后的条件效应。

## 回归系数的解读

如果

$$
E(Y \mid X_1, X_2) = \beta_0 + \beta_1 X_1 + \beta_2 X_2
$$

那么 $\beta_1$ 的含义不是“$X_1$ 与 $Y$ 的简单相关”，而是：

<mark>在$X_2$固定时，$X_1$每增加一个单位，$E(Y \mid X_1, X_2)$的平均变化量。</mark>

## 系数解释的语言模板

看到多元回归系数时，可以直接套用下面这个句式：

> 在其他解释变量保持不变时，$x_j$ 每增加 1 个单位，响应变量的条件均值平均改变 $\hat{\beta}_j$ 个单位。

注意三点：

::: {.incremental}
- 要说“**在其他变量保持不变时**”
- 要说“**条件均值**”或“平均响应”
- 不要把它误说成单纯的相关关系
:::

## 模型作用范围

模型作用范围（scope of the model）指当前模型中纳入了哪些解释变量。

它会直接决定：

::: {.incremental}
- 系数是在“控制哪些变量”之后被解释的
- 哪些模型可以互相比较
- 假设检验中的原假设究竟在检验什么
:::

::: {.fragment}
在 R 中，模型作用范围通常由 `lm()` 的公式给出：

```{r}
formula(mtcars_lm_full)
```
:::

## 相同变量，不同作用范围，解读不同

```{r}
formula(mtcars_lm_hp)
formula(mtcars_lm_full)
```

- 在 `mpg ~ hp` 中，`hp` 的系数是在**没有控制其他变量**时解释的；

- 在 `mpg ~ hp + wt + disp` 中，`hp` 的系数是在**控制 `wt` 和 `disp`** 后解释的。

所以，模型作用范围一旦改变，同一个变量系数回答的研究问题也会改变。

## 研究问题与假设检验

多元线性回归中，经常把研究问题“翻译”成假设检验。

例如：

::: {.incremental}
- 某个单独斜率是否为 0：$H_0: \beta_j = 0$
- 某一组斜率是否同时为 0：$H_0: \beta_{j_1} = \cdots = \beta_{j_q} = 0$
- 整个模型是否有解释力：$H_0: \beta_1 = \cdots = \beta_p = 0$
:::

## 从研究问题到原假设与备择假设

写假设时，先问自己三个问题：

::: {.incremental}
1. 我关心的是**单个变量**、**一组变量**，还是**整个模型**？
2. 原假设中，哪些斜率要被设为 0？
3. 完整模型和简化模型分别是什么？
:::

::: {.fragment}
例如，若研究问题是“在已经控制 `hp` 后，`wt` 和 `disp` 是否还有贡献？”，则可写成

$$
H_0: \beta_{\text{wt}} = \beta_{\text{disp}} = 0,
\qquad
H_A: \text{至少有一个不为 } 0
$$

对应的简化模型是 `mpg ~ hp`，完整模型是 `mpg ~ hp + wt + disp`。
:::

## 关键连接：三类问题其实都可写成同一种模型比较

这三类问题表面不同，但本质上都在比较：

::: {.incremental}
- 一个**简化模型**（reduced model）
- 一个**完整模型**（full model）
- 看完整模型比简化模型是否显著多解释了一部分变异
:::

::: {.fragment}
这正是一般线性 F 检验的统一视角。
:::

## 回顾：平方和的三个基本概念

::: {.incremental}
- 总平方和 $\mathrm{SST}$：响应变量的总变异
- 残差平方和 $\mathrm{SSE}$：模型还**没解释掉**的变异
- 回归平方和 $\mathrm{SSR}$：模型**解释掉**的变异
:::

::: {.fragment}
提问：

写出 $\mathrm{SST}$、$\mathrm{SSE}$ 和 $\mathrm{SSR}$ 的数学定义，并说明它们之间的关系。
:::

## 一般线性 F 检验的基本思想

设

$$
M_R \subset M_F
$$

其中：

::: {.incremental}
- $M_R$ 是在原假设成立时得到的简化模型
- $M_F$ 是包含更多参数的完整模型
- 若完整模型显著降低了 $\mathrm{SSE}$，则拒绝原假设
:::

## 一般线性 F 统计量

若原假设对应 $q$ 个线性约束，则

$$
F =
\frac{\bigl[\mathrm{SSE}(M_R) - \mathrm{SSE}(M_F)\bigr] / q}
{\mathrm{SSE}(M_F) / (n - p_F - 1)}
$$

其中：

::: {.incremental}
- $q$ 是约束个数，也就是被同时检验的参数个数
- $p_F$ 是完整模型中解释变量的个数
- 分子是“新增解释力的平均值”，分母是完整模型的均方误差
:::

## 三类常见应用放到同一框架下

::: {.incremental}
1. **整体模型检验**
   - $H_0: \beta_1 = \cdots = \beta_p = 0$
   - 比较截距模型与完整模型
2. **部分 F 检验**
   - $H_0: \beta_{j_1} = \cdots = \beta_{j_q} = 0$
   - 比较删去一组变量后的模型与完整模型
3. **单个系数检验**
   - $H_0: \beta_j = 0$
   - 是部分 F 检验在 $q = 1$ 时的特例
:::

## 单个系数检验与 t 检验的联系

当 $q = 1$ 时，一般线性 F 检验退化为一自由度的 F 检验，并与 t 检验等价：

$$
F = t^2
$$

所以：

::: {.incremental}
- t 检验是单个线性约束的检验
- 一般线性 F 检验是多个线性约束的统一推广
- “整体 F 检验、部分 F 检验、单个系数 t 检验”是同一条逻辑链上的不同特例
:::

## R 中的实现：整体模型检验

整体检验把“只有截距”的模型作为简化模型：


$$
H_0: \beta_1 = \cdots = \beta_p = 0
$$

::: {.panel-tabset}
### `anova()` 
```{r}
mtcars_lm_null <- lm(mpg ~ 1, data = mtcars_df)
anova(mtcars_lm_null, mtcars_lm_full)
```

### `summary()`
```{r}
summary(mtcars_lm_full)
```
:::

`summary()` 底部的 F 检验，与 `anova(mtcars_lm_null, mtcars_lm_full)` 的结论是一致的。

## 如何写整体 F 检验的结论

对于完整模型 `mpg ~ hp + wt + disp`：

::: {.incremental}
- $H_0: \beta_{\text{hp}} = \beta_{\text{wt}} = \beta_{\text{disp}} = 0$
- $H_A:$ 至少有一个斜率不为 0
- 若 p 值很小，则结论是：**该模型整体上对 `mpg` 具有解释力**
- 这并不等于“每一个单独变量都显著”
:::

## R 中的实现：部分 F 检验

例如，想检验在已经包含 `hp` 后，`wt` 和 `disp` 是否还能整体提升拟合：

$$
H_0: \beta_{\text{wt}} = \beta_{\text{disp}} = 0
$$

```{r}
mtcars_lm_reduced <- lm(mpg ~ hp, data = mtcars_df)

anova(mtcars_lm_reduced, mtcars_lm_full)
```

如果 p 值很小，说明 `wt` 和 `disp` 作为一个变量组，能在 `hp` 的基础上显著提高解释力。

## 如何写部分 F 检验的结论

这里的假设是

$$
H_0: \beta_{\text{wt}} = \beta_{\text{disp}} = 0,
\qquad
H_A: \text{至少有一个不为 } 0
$$

因此结论的关键词不是“`wt` 显著”或“`disp` 显著”，而是：

> 在控制 `hp` 后，`wt` 和 `disp` 作为一个变量组，是否还能提供额外解释力。

## R 中的实现：单个系数检验

```{r}
drop1(mtcars_lm_full, test = "F")
summary(mtcars_lm_full)$coefficients
```

`drop1(..., test = "F")` 逐个删除变量，给出每个变量对应的一自由度 F 检验。

## 单个系数检验的原假设与解释

以 `disp` 为例：

::: {.incremental}
- 原假设：$H_0: \beta_{\text{disp}} = 0$
- 备择假设：$H_A: \beta_{\text{disp}} \neq 0$
- 它检验的是： **在控制 `hp` 和 `wt` 后，`disp` 是否还有贡献**
- 所以单个系数 t 检验反映的是“控制其他变量后的显著性”，不是简单相关
:::

## 验证 $F = t^2$

下面以 `disp` 为例：

```{r}
t_value_disp <-
  summary(mtcars_lm_full)$coefficients["disp", "t value"]

t_value_disp^2
drop1(mtcars_lm_full, test = "F")
```

你会看到 `disp` 对应的一自由度 F 值与其 t 值平方一致。

## 拟合优度 ：决定系数$R^2$ 


$$
R^2 = 1 - \frac{\mathrm{SSE}}{\mathrm{SST}} = \frac{\mathrm{SSR}}{\mathrm{SST}}
$$

$R^2$ 表示模型解释了响应变量总变异的比例。

```{r}
summary(mtcars_lm_full)$r.squared
```

## 调整 $R^2$

由于加入变量后 $R^2$ 几乎不会下降，所以比较不同复杂度模型时常用调整 $R^2$：

$$
{R}_{\text{adj}}^2 = 1 - \frac{\mathrm{SSE}/(n-p-1)}{\mathrm{SST}/(n-1)}
$$

其中 $p$ 是解释变量个数。

```{r}
summary(mtcars_lm_full)$adj.r.squared
```
## 回归平方和的分解

若变量按 $x_1, x_2, \dots, x_p$ 的顺序进入模型，则
$$
\mathrm{SSR}(x_1, \dots, x_p)
= \mathrm{SSR}(x_1)
+ \mathrm{SSR}(x_2 \mid x_1)
+ \cdots
+ \mathrm{SSR}(x_p \mid x_1, \dots, x_{p-1})
$$

这里每一项都是**顺序平方和**（sequential sum of squares, Type I SS），定义如下：


**顺序平方和 $\mathrm{SSR}(B \mid A)$：在已有变量组 $A$ 后，再加入变量组 $B$ 新解释的那一部分。**

## 两自由度的顺序平方和

如果想得到变量组 `wt + disp` 在 `hp` 之后进入时的顺序平方和，就把它们作为一个整体比较：

$$
\mathrm{SSR}(\texttt{wt}, \texttt{disp} \mid \texttt{hp})
= \mathrm{SSE}(\texttt{hp}) - \mathrm{SSE}(\texttt{hp}, \texttt{wt}, \texttt{disp})
$$


这就是一个**两自由度**的顺序平方和，也是对应变量组的总体贡献。


## 部分 $R^2$

对于嵌套模型 $M_R \subset M_F$，部分 $R^2$ 定义为

$$
R^2_{\text{partial}} =
\frac{\mathrm{SSE}(M_R) - \mathrm{SSE}(M_F)}{\mathrm{SSE}(M_R)}
$$

它刻画的是：在已有变量进入模型后，新变量还能额外解释多少剩余变异。


## 部分 $R^2$ 如何解释

若这里把 `hp` 视为已有变量，而把 `wt + disp` 视为新增变量组，则部分 $R^2$ 描述的是：

> 在 `hp` 尚未解释掉的那部分变异中，`wt + disp` 又额外解释了多大比例。

## 三个拟合优度概念的联系

::: {.incremental}
- $R^2$ 关注“完整模型解释了总变异中的多少”
- 调整 $R^2$ 在此基础上加入了对模型复杂度的惩罚
- 部分 $R^2$ 关注“新增变量相对剩余变异又解释了多少”
:::

::: {.fragment}
因此，部分 $R^2$ 与部分 F 检验天然对应，都是围绕嵌套模型比较展开的。
:::

# 多重共线性的诊断

## 为什么多重共线性要放在这里讲

前面我们已经看到：

::: {.incremental}
- 系数解释依赖“其他变量保持不变”
- t 检验和 F 检验依赖系数估计的标准误
- 模型比较依赖新增变量是否能带来稳定、可识别的额外信息
:::

::: {.fragment}
而多重共线性恰好会同时影响这三件事。
:::

## 什么是多重共线性

多重共线性指两个或多个解释变量之间存在较强线性关系。

这会使设计矩阵 $\mathbf{X}$ 接近线性相关，从而使系数估计不稳定。
具体来说，多重共线性不会必然导致估计有偏，但会带来：

::: {.incremental}
- 系数标准误增大
- 单个变量的 t 检验不稳定
- 某些变量看似“不显著”，但整体 F 检验可能仍显著
- 系数符号和大小对样本扰动很敏感
:::



## 诊断方法：散点矩阵

```{r}
mtcars_df |>
  select(hp, wt, disp) |>
  pairs(pch = 19, col = "steelblue") 
```

## 诊断方法：相关矩阵

```{r}
mtcars_df |>
  select(hp, wt, disp) |>
  cor()
```

## 诊断方法：方差膨胀因子（VIF）

对第 $j$ 个解释变量，设辅助回归的决定系数为 $R_j^2$，则

$$
\mathrm{VIF}_j = \frac{1}{1 - R_j^2}
$$

其中，$R_j^2$ 不是原始回归模型的 $R^2$，而是下面这个**辅助回归**的决定系数：

> 把第 $j$ 个解释变量当作响应变量，用其余所有解释变量去回归它。

也就是说，若我们关心 `hp` 的 VIF，就先拟合

$$
\texttt{hp} = \gamma_0 + \gamma_1 \texttt{wt} + \gamma_2 \texttt{disp} + e
$$

再把这个辅助回归的 $R^2$ 代回

$$
\mathrm{VIF}_{\texttt{hp}} = \frac{1}{1 - R_{\texttt{hp}}^2}
$$

`car` 包中的 `vif()` 函数可以用来计算模型中所有解释变量的 VIF：

```{r}
vif(mtcars_lm_full)
```

## VIF 到底在衡量什么

通过一定的推倒，可以得到：
$$
\mathrm{Var}(\hat{\beta}_j)
\propto \frac{1}{1 - R_j^2}
$$

可见：当 $x_j$ 能被其他解释变量解释得越好时，$R_j^2$ 越接近 1，$\hat{\beta}_j$ 的方差就越大，标准误也越大。

所以 VIF 描述的是：

> **由于与其他解释变量线性重叠，某个系数标准误被放大了多少倍。**

## 什么时候 VIF 算“大”

常见经验规则是：

::: {.incremental}
- VIF 接近 1：几乎没有共线性问题
- VIF 在 1 到 5 之间：通常还可以接受，但要结合研究背景看
- VIF 大于 5：常作为需要警惕的信号
- VIF 大于 10：常被视为较严重的共线性问题
:::

::: {.fragment}
这些都只是经验规则，不是机械阈值。若研究重点是**解释单个系数**和做显著性检验，就要更警惕较大的 VIF；若重点是**整体预测**，问题有时没那么严重。
:::

## 条件数 (condition number)

VIF 是**逐个变量**地看“它是否能被其他变量解释”；条件数则是从**整个设计矩阵**角度看，共线性是否让某些方向几乎无法区分。

在线性代数上，若设计矩阵（通常去掉截距并做标准化）记为 $\mathbf{X}$，则条件数可写成

$$
\kappa(\mathbf{X}) = \frac{\sigma_{\max}(\mathbf{X})}{\sigma_{\min}(\mathbf{X})}
$$

其中 $\sigma_{\max}$ 和 $\sigma_{\min}$ 分别是最大的和最小的奇异值。

## 为什么条件数能诊断共线性

如果某些解释变量几乎线性依赖，那么 $\mathbf{X}$ 的最小奇异值会非常小，于是

$$
\kappa(\mathbf{X})
$$

就会变得很大。

这表示：在某些方向上，数据几乎不能把不同系数组合区分开，因此估计会变得不稳定。

## 用标准化后的预测变量计算 kappa

由于条件数受量纲影响，诊断共线性时通常更推荐：

::: {.incremental}
- 去掉截距列
- 对解释变量做中心化和标准化
- 再计算 `kappa()`
:::

::: {.fragment}
```{r}
x_predictors <-
  model.matrix(mtcars_lm_full)[, -1] |>
  scale(center = TRUE, scale = TRUE)

kappa(x_predictors)
```
:::

## 手工理解 kappa 的计算

```{r}
svd_x <- svd(x_predictors, nu = 0, nv = 0)$d

svd_x
max(svd_x) / min(svd_x)
```

上面最后一个值就是条件数的基本思想：**最大奇异值除以最小奇异值**。

```{r}
kappa(model.matrix(mtcars_lm_full))
kappa(x_predictors)
```

第一个结果来自原始模型矩阵；第二个结果来自更适合诊断共线性的标准化预测变量矩阵。

## 什么时候 kappa 算“大”

常见经验规则是：

::: {.incremental}
- $\kappa < 10$：通常问题不大
- $10 \le \kappa < 30$：提示中等程度的共线性
- $\kappa \ge 30$：常被视为较明显的共线性问题
- $\kappa \ge 100$：通常说明数值稳定性已经相当差
:::

::: {.fragment}
和 VIF 一样，这些阈值只是经验参考。若条件数很大，同时又看到高相关、较大 VIF、系数符号不稳定、t 检验摇摆，就更能判断共线性已经是实质问题。
:::



## 一个常见现象：整体显著，但单个系数不稳定

::: {.incremental}
- 当几个解释变量携带的信息高度重叠时，模型整体仍可能解释很多变异
- 因而整体 F 检验可能显著
- 但由于每个单独系数的标准误变大，单个 t 检验却可能不显著
:::

::: {.fragment}
这正是“整体检验”和“单个系数检验”结论不一致的常见原因之一。
:::



## 如何缓解多重共线性

::: {.incremental}
- 删除冗余变量
- 合并高度相关变量
- 增加样本量
- 使用变量中心化或标准化
- 使用主成分回归、岭回归等方法
:::

## 什么时候要特别谨慎

当研究问题要求同时保留多个高度相关变量时，不要只盯着单个系数的 p 值，而要结合：

::: {.incremental}
- 理论背景
- 变量定义与测量方式
- 整体模型表现
- 部分 F 检验与部分 $R^2$
:::

::: {.fragment}
::: callout-important
## 经验总结
如果两个变量刻画了几乎相同的信息，通常优先保留理论意义更强、测量更稳定、解释更清晰的变量。
:::
:::
