---
title: "高等数据统计分析"
subtitle: "第六讲：多元线性回归与多重共线性的诊断"
author: "易湘琦"
format:
  revealjs:
    slide-number: true
    chalkboard:
      buttons: false
    preview-links: auto
    logo: images/JMU_logo.jpg
    css: styles.css
    footer: '[https://github.com/YiXiangqi/Graduate_statistics_course](https://github.com/YiXiangqi/Graduate_statistics_course)'
execute:
  echo: true
  message: false
---

```{r}
#| echo: false
library(tidyverse)
library(car)
```

## 你将学到

::: {.incremental style="font-size: 1.2em;"}
- 理解多元线性回归模型的数学形式与矩阵表达
- 会在 R 中拟合多元线性回归，并读取系数、拟合值与残差
- 理解“研究问题 $\rightarrow$ 线性假设 $\rightarrow$ 嵌套模型比较”的逻辑链条
- 掌握一般线性 F 检验，并统一理解整体检验、部分检验和单个系数检验
- 理解 $R^2$、调整 $R^2$、部分 $R^2$ 之间的联系
- 理解多重共线性为什么会影响系数解释与假设检验，并掌握常见诊断方法
:::

# 从一元线性回归到多元线性回归

## 一元线性回归回顾

$$
y_i = \beta_0 + \beta_1 x_i + \varepsilon_i,\qquad i = 1,\dots,n
$$

在一元线性回归中，$\beta_1$ 表示 $x$ 每增加 1 个单位时，$y$ 的平均变化量。

## 多元线性回归模型

$$
y_i = \beta_0 + \beta_1 x_{i1} + \beta_2 x_{i2} + \cdots + \beta_p x_{ip} + \varepsilon_i,\qquad i = 1,\dots,n
$$

其中：

::: {.incremental}
- $y_i$ 是第 $i$ 个观测的响应变量
- $x_{ij}$ 是第 $i$ 个观测在第 $j$ 个解释变量上的取值
- $\beta_j$ 是在其他解释变量保持不变时，$x_j$ 对 $y$ 的条件平均影响
:::

## 为什么要强调“其他变量保持不变”

在多元回归中，系数解释与一元回归最大的不同是：

::: {.incremental}
- 一元回归中的斜率反映的是变量的总体关联
- 多元回归中的斜率反映的是控制其他变量后的条件效应
- 因而“纳入哪些变量”会直接影响系数解释、显著性检验和模型比较
:::

## 矩阵表达

设

$$
\mathbf{y} =
\begin{bmatrix}
y_1 \\ y_2 \\ \vdots \\ y_n
\end{bmatrix},
\quad
\mathbf{X} =
\begin{bmatrix}
1 & x_{11} & x_{12} & \cdots & x_{1p} \\
1 & x_{21} & x_{22} & \cdots & x_{2p} \\
\vdots & \vdots & \vdots & \ddots & \vdots \\
1 & x_{n1} & x_{n2} & \cdots & x_{np}
\end{bmatrix},
\quad
\boldsymbol{\beta} =
\begin{bmatrix}
\beta_0 \\ \beta_1 \\ \vdots \\ \beta_p
\end{bmatrix}
$$

则模型可写为

$$
\mathbf{y} = \mathbf{X}\boldsymbol{\beta} + \boldsymbol{\varepsilon}
$$

## 估计与拟合

最小二乘法选择使残差平方和最小的参数：

$$
\mathrm{SSE} = \sum_{i=1}^n (y_i - \hat{y}_i)^2
$$

对应的估计量为

$$
\hat{\boldsymbol{\beta}} = (\mathbf{X}^\top \mathbf{X})^{-1}\mathbf{X}^\top \mathbf{y}
$$

## R 语言示例：拟合一个多元线性回归模型

```{r}
mtcars_df <-
  mtcars |>
  rownames_to_column("car")

mtcars_lm_full <- lm(mpg ~ hp + wt + disp, data = mtcars_df)

mtcars_lm_full
coef(mtcars_lm_full)
```

## R 语言示例：读取拟合值与残差

```{r}
tibble(
  car = mtcars_df$car,
  mpg = mtcars_df$mpg,
  fitted = fitted(mtcars_lm_full),
  resid = resid(mtcars_lm_full)
) |>
  slice_head(n = 6)
```

## 对比一元与多元回归

```{r}
mtcars_lm_hp <- lm(mpg ~ hp, data = mtcars_df)

summary(mtcars_lm_hp)$coefficients
summary(mtcars_lm_full)$coefficients
```

在一元回归中，`hp` 既反映自身作用，也吸收了与 `wt`、`disp` 相关的信息；在多元回归中，`hp` 的系数变成了控制 `wt` 和 `disp` 后的条件效应。

# 系数解释、模型作用范围与研究问题

## 系数的解释

如果

$$
E(Y \mid X_1, X_2) = \beta_0 + \beta_1 X_1 + \beta_2 X_2
$$

那么 $\beta_1$ 的含义不是“$X_1$ 与 $Y$ 的简单相关”，而是：

$$
\text{在 } X_2 \text{ 固定时，} X_1 \text{ 每增加 1 个单位，} E(Y \mid X_1, X_2) \text{ 的平均变化量。}
$$

## 模型作用范围

模型作用范围（scope of the model）指当前模型中纳入了哪些解释变量。

它会直接决定：

::: {.incremental}
- 系数是在“控制哪些变量”之后被解释的
- 哪些模型可以互相比较
- 假设检验中的原假设究竟在检验什么
:::

在 R 中，模型作用范围通常由 `lm()` 的公式给出：

```{r}
formula(mtcars_lm_full)
```

## 研究问题与假设

多元线性回归中，经常把研究问题翻译成参数假设。

例如：

::: {.incremental}
- 某个单独斜率是否为 0：$H_0: \beta_j = 0$
- 某一组斜率是否同时为 0：$H_0: \beta_{j_1} = \cdots = \beta_{j_q} = 0$
- 整个模型是否有解释力：$H_0: \beta_1 = \cdots = \beta_p = 0$
:::

## 关键连接：三类问题其实都可写成同一种模型比较

这三类问题表面不同，但本质上都在比较：

::: {.incremental}
- 一个**简化模型**（reduced model）
- 一个**完整模型**（full model）
- 看完整模型比简化模型是否显著多解释了一部分变异
:::

这正是一般线性 F 检验的统一视角。

# 一般线性 F 检验：统一三类假设检验

## 一般线性 F 检验的基本思想

设

$$
M_R \subset M_F
$$

其中：

::: {.incremental}
- $M_R$ 是在原假设成立时得到的简化模型
- $M_F$ 是包含更多参数的完整模型
- 若完整模型显著降低了 $\mathrm{SSE}$，则拒绝原假设
:::

## 一般线性 F 统计量

若原假设对应 $q$ 个线性约束，则

$$
F =
\frac{\bigl[\mathrm{SSE}(M_R) - \mathrm{SSE}(M_F)\bigr] / q}
{\mathrm{SSE}(M_F) / (n - p_F - 1)}
$$

其中：

::: {.incremental}
- $q$ 是约束个数，也就是被同时检验的参数个数
- $p_F$ 是完整模型中解释变量的个数
- 分子是“新增解释力的平均值”，分母是完整模型的均方误差
:::

## 三类常见应用放到同一框架下

::: {.incremental}
1. **整体模型检验**
   - $H_0: \beta_1 = \cdots = \beta_p = 0$
   - 比较截距模型与完整模型
2. **部分 F 检验**
   - $H_0: \beta_{j_1} = \cdots = \beta_{j_q} = 0$
   - 比较删去一组变量后的模型与完整模型
3. **单个系数检验**
   - $H_0: \beta_j = 0$
   - 是部分 F 检验在 $q = 1$ 时的特例
:::

## 单个系数检验与 t 检验的联系

当 $q = 1$ 时，一般线性 F 检验退化为一自由度的 F 检验，并与 t 检验等价：

$$
F = t^2
$$

所以：

::: {.incremental}
- t 检验是单个线性约束的检验
- 一般线性 F 检验是多个线性约束的统一推广
- “整体 F 检验、部分 F 检验、单个系数 t 检验”是同一条逻辑链上的不同特例
:::

# 三类检验在 R 中的实现

## 1：整体模型检验

整体检验把“只有截距”的模型作为简化模型：

$$
H_0: \beta_1 = \cdots = \beta_p = 0
$$

```{r}
mtcars_lm_null <- lm(mpg ~ 1, data = mtcars_df)

anova(mtcars_lm_null, mtcars_lm_full)
summary(mtcars_lm_full)
```

`summary()` 底部的 F 检验，与 `anova(mtcars_lm_null, mtcars_lm_full)` 的结论是一致的。

## 2：部分 F 检验

例如，想检验在已经包含 `hp` 后，`wt` 和 `disp` 是否还能整体提升拟合：

$$
H_0: \beta_{\text{wt}} = \beta_{\text{disp}} = 0
$$

```{r}
mtcars_lm_reduced <- lm(mpg ~ hp, data = mtcars_df)

anova(mtcars_lm_reduced, mtcars_lm_full)
```

如果 p 值很小，说明 `wt` 和 `disp` 作为一个变量组，能在 `hp` 的基础上显著提高解释力。

## 3：单个系数检验是部分 F 检验的特例

```{r}
drop1(mtcars_lm_full, test = "F")
summary(mtcars_lm_full)$coefficients
```

`drop1(..., test = "F")` 逐个删除变量，给出每个变量对应的一自由度 F 检验。

## 验证 $F = t^2$

下面以 `disp` 为例：

```{r}
t_value_disp <-
  summary(mtcars_lm_full)$coefficients["disp", "t value"]

t_value_disp^2
drop1(mtcars_lm_full, test = "F")
```

你会看到 `disp` 对应的一自由度 F 值与其 t 值平方一致。

## 顺序平方和与部分 F 检验的联系

```{r}
mtcars_lm_m1 <- lm(mpg ~ hp, data = mtcars_df)
mtcars_lm_m2 <- lm(mpg ~ hp + wt, data = mtcars_df)
mtcars_lm_m3 <- lm(mpg ~ hp + wt + disp, data = mtcars_df)

anova(mtcars_lm_m1, mtcars_lm_m2, mtcars_lm_m3)
```

这个输出展示的是**按进入顺序**计算的平方和，因此它与变量进入模型的顺序有关。

## 顺序平方和与一般线性 F 检验的区别

::: {.incremental}
- `anova(m1, m2, m3)` 强调的是“按顺序加入变量”时，每一步新增了多少解释力
- `anova(reduced, full)` 强调的是“针对某个明确原假设”，完整模型是否优于简化模型
- 因此，回答具体研究问题时，通常优先写出原假设，再构造对应的简化模型与完整模型
:::

# 区间估计与模型拟合优度

## 单个斜率参数的置信区间

单个斜率参数的 $100(1-\alpha)\%$ 置信区间为

$$
\hat{\beta}_j \pm t_{\alpha/2,\; n-p-1}\,\mathrm{SE}(\hat{\beta}_j)
$$

在 R 中可直接用 `confint()`：

```{r}
confint(mtcars_lm_full, level = 0.95)
```

## 置信区间与假设检验的联系

对于双侧检验：

::: {.incremental}
- 若 0 不在 $\beta_j$ 的置信区间内，则通常拒绝 $H_0: \beta_j = 0$
- 这与该系数对应的 t 检验结论一致
- 而这个 t 检验又等价于一自由度的 F 检验
:::

这说明区间估计与假设检验也是互相连通的。

## $R^2$ 的定义

$$
R^2 = 1 - \frac{\mathrm{SSE}}{\mathrm{SST}},
\qquad
\mathrm{SST} = \sum_{i=1}^n (y_i - \bar{y})^2
$$

$R^2$ 表示模型解释了响应变量总变异的比例。

```{r}
summary(mtcars_lm_full)$r.squared
```

## 调整 $R^2$

由于加入变量后 $R^2$ 几乎不会下降，所以比较不同复杂度模型时常用调整 $R^2$：

$$
\bar{R}^2 = 1 - \frac{\mathrm{SSE}/(n-p-1)}{\mathrm{SST}/(n-1)}
$$

其中 $p$ 是解释变量个数。

```{r}
summary(mtcars_lm_full)$adj.r.squared
```

## 部分 $R^2$

对于嵌套模型 $M_R \subset M_F$，部分 $R^2$ 定义为

$$
R^2_{\text{partial}} =
\frac{\mathrm{SSE}(M_R) - \mathrm{SSE}(M_F)}{\mathrm{SSE}(M_R)}
$$

它刻画的是：在已有变量进入模型后，新变量还能额外解释多少剩余变异。

## 部分 $R^2$ 的 R 计算示例

```{r}
sse_reduced <- deviance(mtcars_lm_reduced)
sse_full <- deviance(mtcars_lm_full)

(sse_reduced - sse_full) / sse_reduced
```

## 三个拟合优度概念的联系

::: {.incremental}
- $R^2$ 关注“完整模型解释了总变异中的多少”
- 调整 $R^2$ 在此基础上加入了对模型复杂度的惩罚
- 部分 $R^2$ 关注“新增变量相对剩余变异又解释了多少”
:::

因此，部分 $R^2$ 与部分 F 检验天然对应，都是围绕嵌套模型比较展开的。

# 多重共线性的诊断

## 为什么多重共线性要放在这里讲

前面我们已经看到：

::: {.incremental}
- 系数解释依赖“其他变量保持不变”
- t 检验和 F 检验依赖系数估计的标准误
- 模型比较依赖新增变量是否能带来稳定、可识别的额外信息
:::

而多重共线性恰好会同时影响这三件事。

## 什么是多重共线性

多重共线性指两个或多个解释变量之间存在较强线性关系。

这会使设计矩阵 $\mathbf{X}$ 接近线性相关，从而使系数估计不稳定。

## 它为什么麻烦

多重共线性不会必然导致估计有偏，但会带来：

::: {.incremental}
- 系数标准误增大
- 单个变量的 t 检验不稳定
- 某些变量看似“不显著”，但整体 F 检验可能仍显著
- 系数符号和大小对样本扰动很敏感
:::

## 先看相关矩阵

```{r}
mtcars_df |>
  select(hp, wt, disp) |>
  cor()
```

## 再看散点矩阵

```{r}
mtcars_df |>
  select(hp, wt, disp) |>
  pairs(pch = 19, col = "steelblue")
```

## 方差膨胀因子 VIF

对第 $j$ 个解释变量，设辅助回归的决定系数为 $R_j^2$，则

$$
\mathrm{VIF}_j = \frac{1}{1 - R_j^2}
$$

```{r}
vif(mtcars_lm_full)
```

一般来说，VIF 越大，说明该变量的标准误被放大的程度越明显。

## 条件数

```{r}
kappa(model.matrix(mtcars_lm_full))
```

条件数越大，说明设计矩阵越接近奇异，模型越不稳定。

## 完全线性依赖

如果变量之间存在完全线性关系，例如

$$
x_3 = 2x_1 + x_2
$$

则设计矩阵不可逆，普通最小二乘无法唯一估计所有系数。

```{r}
alias(lm(mpg ~ hp + wt + I(2 * hp + wt), data = mtcars_df))
```

## 一个常见现象：整体显著，但单个系数不稳定

::: {.incremental}
- 当几个解释变量携带的信息高度重叠时，模型整体仍可能解释很多变异
- 因而整体 F 检验可能显著
- 但由于每个单独系数的标准误变大，单个 t 检验却可能不显著
:::

这正是“整体检验”和“单个系数检验”结论不一致的常见原因之一。

# 如何缓解多重共线性

## 常见思路

::: {.incremental}
- 删除冗余变量
- 合并高度相关变量
- 增加样本量
- 使用变量中心化或标准化
- 使用主成分回归、岭回归等方法
:::

## 什么时候要特别谨慎

当研究问题要求同时保留多个高度相关变量时，不要只盯着单个系数的 p 值，而要结合：

::: {.incremental}
- 理论背景
- 变量定义与测量方式
- 整体模型表现
- 部分 F 检验与部分 $R^2$
:::

::: callout-important
## 经验总结
如果两个变量刻画了几乎相同的信息，通常优先保留理论意义更强、测量更稳定、解释更清晰的变量。
:::

# 小结

## 本讲重点

::: {.incremental style="font-size: 1.2em;"}
- 多元线性回归的核心是“控制其他变量后”解释系数
- 研究问题要先写成参数假设，再转换为简化模型与完整模型的比较
- 一般线性 F 检验统一了整体检验、部分检验和单个系数检验
- 单个系数的 t 检验与一自由度 F 检验等价，即 $F = t^2$
- 多重共线性会削弱单个系数检验的稳定性，并影响解释的可信度
:::
