---
title: "高等数据统计分析"
subtitle: "第九讲：广义加性模型（GAM）"
author: "易湘琦"
format:
  revealjs:
    slide-number: true
    chalkboard:
      buttons: false
    preview-links: auto
    scrollable: true
    df-print: default
    logo: images/JMU_logo.jpg
    css: styles.css
    footer: '[https://github.com/YiXiangqi/Graduate_statistics_course](https://github.com/YiXiangqi/Graduate_statistics_course)'
execute:
  echo: true
  message: false
---

```{r}
#| echo: false
library(tidyverse)
library(mgcv)
library(ggtext)
library(palmerpenguins)
library(sp)
```

```{r}
#| echo: false
theme_set(
  theme_light(base_size = 16, base_family="serif") +
    theme(legend.background = element_rect(fill = "transparent"),
          legend.key = element_rect(fill = "transparent", color = NA),
          panel.grid.minor = element_blank(),
          panel.border = element_rect(color = "black",
                                      linewidth = 0.5,
                                      fill = NA),
          plot.margin = margin(5, 5, 5, 5, unit = "pt"),
          legend.position = "inside",
          legend.position.inside = c(0.95, 0.05)
          )
  )
```

## 你将学到

::: {.incremental style="font-size: 1.5em;"}

- 回顾：
  - 交互效应的基本概念
  - 分类变量与分类变量的交互效应
  - 分类变量与连续变量的交互效应

- 连续变量与连续变量的交互效应
  - GAM：`s(x, y, ...)`
  - GAM：`ti(x, y, ...)` 和 `te(x, y, ...)`

:::

# 回顾：交互效应

## 什么是交互效应？

# 分类变量间的交互效应


# 分类变量与连续变量间的交互效应 

## `penguins` 数据集
```{r}
#| echo: false
penguins |>
  ggplot() +
  geom_point(aes(x = flipper_length_mm, y = body_mass_g, color =species)) +
  labs(x = "Flipper length (mm)",
       y = "Body mass (g)") +
  theme(legend.position.inside = c(0.1, 0.9),
        legend.title = element_blank())
```

## `lm()`：`分类变量`$\times$`连续变量`

- 情景1：不存在种间差异
```{r}
penguins_lm_m0 <- lm(body_mass_g ~ flipper_length_mm, 
                     data = penguins)
```

- 情景2：不同截距，相同斜率
```{r}
#| code-fold: true
penguins_lm_m1 <- lm(body_mass_g ~ flipper_length_mm + species, 
                     data = penguins)
```

- 情景3：不同斜率，相同截距
```{r}
#| code-fold: true
penguins_lm_m2 <- lm(body_mass_g ~ flipper_length_mm:species, 
                     data = penguins)

penguins_lm_m3 <- lm(body_mass_g ~ flipper_length_mm + flipper_length_mm:species, 
                     data = penguins)
```

- 情景4: 不同斜率，不同截距
```{r}
#| code-fold: true
penguins_lm_m4 <- lm(body_mass_g ~ flipper_length_mm*species, 
                     data = penguins)
```

## `metals` 数据集
```{r}
#| echo: false
metals <- 
  read_csv("data/metals.csv") |>
  mutate(SoilType = factor(SoilType, levels = c("non-eroded", "eroded", "thin")))
```
```{r}
#| echo: false
metals |>
  ggplot() + 
  geom_point(aes(Date, Hg, color = SoilType)) +
  geom_line(aes(Date, Hg, color = SoilType)) +
  theme(legend.position = "inside",
        legend.position.inside = c(0.15, 0.8),
        legend.background = element_rect(fill = "transparent"))
```

## `gam()`：`分类变量`$\times$`连续变量`

- 情景1：土壤类型间不存在差异
```{r}
Hg_gam_m0 <- gam(Hg ~ s(Date), 
               data = metals, method = 'REML')
```

- 情景2：不同截距，相同趋势（平滑函数）
```{r}
#| code-fold: true
Hg_gam_m1 <- gam(Hg ~ s(Date) + SoilType,
               data = metals, method = 'REML')
```
- 情景3：相同截距，不同趋势（平滑函数）
```{r}
#| code-fold: true
Hg_gam_m2 <- gam(Hg ~ s(Date, by = SoilType),
               data = metals, method = 'REML')
```
- 情景4：不同截距，不同趋势（平滑函数）
```{r}
#| code-fold: true
Hg_gam_m3 <- gam(Hg ~ s(Date, by = SoilType) + SoilType,
               data = metals, method = 'REML')
```

# 连续变量与连续变量的交互效应

# GAM `s(x, y, ...)`

## `sp::meuse` 数据集
`sp`包中的`meuse` 数据集记录了 meuse 河洪泛区土壤重金属浓度及相关参数。
```{r}
#| echo: false
data(meuse)
rmarkdown::paged_table(meuse)
```

## 重金属镉（cadmium）的空间分布

::: {.panel-tabset}

### 空间分布图

```{r}
#| code-fold: true
meuse |>
  ggplot() +
  geom_point(aes(x, y, color = cadmium)) +
  scale_color_viridis_c() +
  theme(legend.position = "inside",
        legend.position.inside = c(0.1, 0.8))
```

### 直方图

```{r}
#| echo: false
meuse |>
  ggplot() +
  geom_histogram(aes(cadmium), bins = 15) +
  xlab("Cadmium concentration (mg kg <sup>-1</sup>)") +
  theme(axis.title.x = element_markdown())
```

:::

## 重金属镉（cadmium）的空间分布

::: {.panel-tabset}

### 对数化后的直方图
```{r}
#| code-fold: true
#| code-line-numbers: "|3"
meuse |>
  ggplot() +
  geom_histogram(aes(cadmium), bins = 15) +
  scale_x_log10() +
  xlab("Cadmium concentration (mg kg <sup>-1</sup>)") +
  theme(axis.title.x = element_markdown())
```

### 对数化后的空间分布图

```{r}
#| code-fold: true
#| code-line-numbers: "|4"
meuse |>
  ggplot() +
  geom_point(aes(x, y, color = cadmium)) +
  scale_color_viridis_c(trans = "log10") +
  theme(legend.position = "inside",
        legend.position.inside = c(0.1, 0.8))
```

:::

## 构建GAM刻画镉的空间分布特征

```{r, echo=TRUE}
cadmium_gam_m0 <- gam(cadmium ~ s(x, y), data = meuse, method = "REML")
summary(cadmium_gam_m0)
```
## GAM模型检验
```{r}
gam.check(cadmium_gam_m0)
```

## GAM可视化：`plot.gam()`
```{r}
plot(cadmium_gam_m0)
```
## GAM可视化：`plot.gam()`

```{r}
plot(cadmium_gam_m0, scheme = 1)
```

## GAM可视化：`plot.gam()`

```{r}
plot(cadmium_gam_m0, scheme = 2)
```

## GAM可视化：`plot.gam()`

```{r}
plot(cadmium_gam_m0, scheme = 2, too.far = 0.05)
```

## GAM可视化：`plot.gam()`

```{r}
#| eval: false
?plot.gam
```

## GAM可视化：`vis.gam()`

```{r}
vis.gam(x = cadmium_gam_m0, view = c("x", "y"), plot.type = "persp") 
```

## GAM可视化：`vis.gam()`

```{r}
vis.gam(x = cadmium_gam_m0, view = c("x", "y"), plot.type = "contour") 
```

## GAM可视化：`vis.gam()`

```{r}
vis.gam(x = cadmium_gam_m0, view = c("x", "y"), plot.type = "contour",
        too.far = 0.1)
```

## GAM可视化：`vis.gam()`

```{r}
vis.gam(x = cadmium_gam_m0, view = c("x", "y"), plot.type = "contour", too.far = 0.05)   
```

## GAM可视化：`vis.gam()`

```{r}
vis.gam(x = cadmium_gam_m0, view = c("x", "y"), plot.type = "persp", se = 2)    
```

## GAM可视化：`vis.gam()`

```{r}
#| code-fold: true
par(mfrow = c(1, 3))
vis.gam(cadmium_gam_m0, view = c("x", "y"), plot.type = "persp", theta = 220)
vis.gam(cadmium_gam_m0, view = c("x", "y"), plot.type = "persp", phi = 55)
vis.gam(cadmium_gam_m0, view = c("x", "y"), plot.type = "persp", r = 0.1)
```

```{r}
#| echo: false
par(mfrow = c(1, 1))
```

## GAM可视化：`vis.gam()`


```{r}
#| code-fold: true
par(mfrow = c(2, 2))
vis.gam(cadmium_gam_m0, view = c("x", "y"), plot.type = "contour", color = "gray")
vis.gam(cadmium_gam_m0, view = c("x", "y"), plot.type = "contour", contour.col = "blue")
vis.gam(cadmium_gam_m0, view = c("x", "y"), plot.type = "contour", nlevels = 20)
```

```{r}
#| echo: false
par(mfrow = c(1, 1))
```


# GAM `ti(x, y, ...)` 和 `te(x, y, ...)`




## `airquality` 数据集`
`airquality`记录了1973年5月至9月间纽约空气质量数据。

```{r}
airquality
```

## `Ozone`与`Temp`、`Wind`的关系

::: {.panel-tabset}
### `Ozone` vs. `Temp`
```{r}
airquality |>
  ggplot() +
  geom_point(aes(x = Temp, y = Ozone)) +
  labs(x = "Wind speed (mph)",
       y = "Temperature (F)")
```

### `Ozone` vs. `Wind`
```{r}
airquality |>
  ggplot() +
  geom_point(aes(x = Wind, y = Ozone)) +
  labs(x = "Wind speed (mph)",
       y = "Temperature (F)")
```

:::

## 模型1: 不考虑交互效应

::: {.panel-tabset}

### 模型构建
```{r}
Ozone_gam_m0 <- gam(Ozone ~ s(Temp) + s(Wind), data = airquality, method = "REML")

```

### 结果
```{r}
summary(Ozone_gam_m0)
```

### 模型检验
```{r}
gam.check(Ozone_gam_m0)
```

:::


## 模型2: 考虑交互效应

::: {.panel-tabset}
### 模型构建
```{r}
Ozone_gam_m1 <- gam(Ozone ~ te(Temp, Wind), data = airquality, method = "REML")
```

### 结果
```{r}
summary(Ozone_gam_m1)
```

### 模型检验
```{r}
gam.check(Ozone_gam_m1)
```


### 模型比较 
```{r}
AIC(Ozone_gam_m0, Ozone_gam_m1)
```

:::

## 模型3: 主效应+交互效应

::: {.panel-tabset}
### 模型构建
```{r}
Ozone_gam_m2 <- gam(Ozone ~ s(Temp) + s(Wind ) + ti(Temp, Wind), data = airquality, method = "REML")
```
### 结果
```{r}
summary(Ozone_gam_m2)
```
### 模型检验
```{r}
gam.check(Ozone_gam_m2)
```
### 模型比较
```{r}
AIC(Ozone_gam_m0, Ozone_gam_m1, Ozone_gam_m2)
```
:::

## s()、te()和ti() 的区别





## 学习资料
- [QCBS R Workshop Series:Workshop 8: Generalized additive models in R](https://r.qcbs.ca/workshop08/book-en/)

- [A Free, Interactive Course using mgcv](https://noamross.github.io/gams-in-r-course/)

