---
title: "高等数据统计分析"
subtitle: "第十一讲：混合效应模型 (2)"
author: "易湘琦"
format:
  revealjs:
    slide-number: true
    chalkboard:
      buttons: false
    preview-links: auto
    scrollable: true
    df-print: default
    math: mathjax
    logo: ../talk10/images/JMU_logo.jpg
    css: styles.css
    footer: '[https://github.com/YiXiangqi/Graduate_statistics_course](https://github.com/YiXiangqi/Graduate_statistics_course)'
execute:
  echo: true
  message: false
  warning: false
---

```{r}
#| include: false
knitr::opts_chunk$set(fig.align = "center")
```

```{r}
#| echo: false
library(tidyverse)
library(nlme)
library(lme4)
library(ggtext)
load("data/dragons.RData")
```

```{r}
#| echo: false
theme_set(
  theme_light(base_size = 16, base_family = "serif") +
    theme(
      legend.background = element_rect(fill = "transparent"),
      legend.key = element_rect(fill = "transparent", color = NA),
      panel.grid.minor = element_blank(),
      panel.border = element_rect(color = "black", linewidth = 0.5, fill = NA),
      plot.margin = margin(5, 5, 5, 5, unit = "pt")
    )
)
```


## 交叉与嵌套（crossed vs. nested）

::: {.panel-tabset} 

### 嵌套效应

当一个随机因素的水平仅属于另一个因素的特定水平时，称为嵌套效应。因素之间有层级关系，数据呈现“树状”结构。

- 学生嵌套在班级中，因为每个学生只属于一个班级。
- 树木嵌套在森林地块中，因为每棵树仅生长在一个地块内。

### 交叉效应

当两个或多个随机因素的所有水平都能互相组合时，称为交叉效应。即，一因素的每一水平可与另一因素的每一水平配对出现。因素间无层级关系，数据呈“网格状”。

- 受试者和刺激项通常是交叉的，因为每个受试者会看到多个刺激项，每个刺激项也被多个受试者看到。
- 用户和商品交叉，每个用户购买多种商品，每个商品被多个用户购买。

:::

# 嵌套效应

## 数据集：dragons

`dragons`是个虚拟的数据集[^1]，包含了来自不同山脉的龙的身体长度和测试分数。每个山脉有多个采样点，每个采样点有多条龙的数据。

[^1]: 数据来源：[https://ourcodingclub.github.io/tutorials/mixed-models/](https://ourcodingclub.github.io/tutorials/mixed-models/)

::: {.panel-tabset}

### 数据框

```{r}
#| echo: false
dragons <- read_rds("data/dragons.rds")
```
```{r}
rmarkdown::paged_table(dragons)
```

### 图像

```{r}
#| echo: false
dragons |>
  ggplot(aes(bodyLength, testScore, color = mountainRange)) +
  geom_point() +
  theme(
    legend.position = "top",
    legend.title = element_blank()
  )
```
:::

## nlme vs. lme4: m0

- `nlme`包中的`lme()`函数和`lme4`包中的`lmer()`函数都可以用来拟合线性混合效应模型。

::: {.panel-tabset}

### 模型拟合
```{r}
# nlme包中的lme函数
dragon_lme_m0 <- 
  lme(testScore ~ bodyLength, random = ~1 | mountainRange,
                     data = dragons)
# lme4包中的lmer函数
dragon_lme4_m0 <- 
  lmer(testScore ~ bodyLength + (1 | mountainRange),
                       data = dragons)
```

### 固定效应 

```{r}
s1 <- summary(dragon_lme_m0)
coef(s1)
```

```{r}
s2 <- summary(dragon_lme4_m0)
coef(s2)
```
> 注意：`lme4` 包不提供 `t value` 或者 `F value` 对应的 *p* 值。

### 随机效应

```{r}
VarCorr(dragon_lme_m0)
```


```{r}
VarCorr(dragon_lme4_m0)
```
:::

## lme vs. lme4: m1

::: {.panel-tabset}

### 模型拟合
```{r}
dragon_lme_m1 <- lme(testScore ~ bodyLength, random = ~1 | mountainRange/site,
                     data = dragons)

dragon_lme4_m1 <- lmer(testScore ~ bodyLength + (1 | mountainRange/site),
                       data = dragons)
```

### 固定效应

```{r}
summary(dragon_lme_m1) |>
  coef()
```

```{r}
summary(dragon_lme4_m1) |>
  coef()
```

### 随机效应

```{r}
VarCorr(dragon_lme_m1)
```

```{r}
VarCorr(dragon_lme4_m1)
```
:::

## lme vs. lme4: m2

::: {.panel-tabset}

### 模型拟合
```{r}
#| warnings: true
dragon_lme_m2 <- lme(testScore ~ bodyLength, 
                     random = ~1 + bodyLength | mountainRange,
                     data = dragons)

dragon_lme4_m2 <- lmer(testScore ~ bodyLength + (1 + bodyLength | mountainRange),
                       data = dragons)
```

### 固定效应

dragon_lme_m2

```{r}
summary(dragon_lme_m2) |>
  coef()
```

```{r}
summary(dragon_lme4_m2) |>
  coef()
```

### 随机效应

```{r}
VarCorr(dragon_lme_m2)
```

```{r}
VarCorr(dragon_lme4_m2)
```
:::

## lme vs. lme4: m2

```{r}
summary(dragon_lme4_m2) 
```

# 交叉效应

## `politeness` 数据集

`politeness`[^2]记录了不同性别（gender）的受试者（subject）在不同情境（scenario）下表达不同态度（attitude）时的声音频率。

[^2]: 数据来源：[http://www.bodowinter.com/tutorial/politeness_data.csv](http://www.bodowinter.com/tutorial/politeness_data.csv)

::: {.panel-tabset}

### 数据框

```{r}
#| echo: false
# politeness <-
#   read_csv("http://www.bodowinter.com/tutorial/politeness_data.csv")
# write_csv(politeness, "data/politeness.csv")
politeness <-
  read_csv("data/politeness.csv", col_types = "ffffn")
```

```{r}
rmarkdown::paged_table(politeness)
```

### 图像

```{r}
#| echo: false
politeness |>
  ggplot() +
  geom_boxplot(aes(scenario, frequency, color = attitude)) +
  geom_point(
    aes(scenario, frequency, color = attitude, shape = subject),
    position = position_dodge(width = 0.5)
  ) +
  theme(
    legend.position = "top",
    legend.title = element_blank()
  )
```
:::

## `lme4`构造交叉随机效应模型

```{r}
politeness_lme4_m0 <-
  lmer(frequency ~ attitude + (1 | subject) + (1 | scenario), data = politeness)

politeness_lme4_m1 <-
  lmer(frequency ~ attitude + gender + (1 | subject) + (1 | scenario), data = politeness)
```

## lme

用`nlme`包构造交叉随机效应比较复杂，如有需要查阅：

- pages 163 - 166 in *Mixed Effects Models in S and S-Plus*

# 显著性检验

## nlme vs. lme4

- nlme提供的p值容易偏低，容易犯第一类错误（Type I error）
- lme4不提供p值，因为LME模型中的自由度很难确定。

```{r}
anova(politeness_lme4_m0)
```

```{r}
summary(politeness_lme4_m0) |>
  coef()
```

## Likelihood Ratio Test

### lme4

```{r}
politeness_lme4_null <- lmer(frequency ~ gender + (1 | subject) + (1 | scenario), data = politeness, REML = FALSE)
politeness_lme4_alternative <- lmer(
  frequency ~ attitude + gender + (1 | subject) + (1 | scenario),
  data = politeness,
  REML = FALSE
)
anova(politeness_lme4_null, politeness_lme4_alternative)
```

## Likelihood Ratio Test

### nlme

```{r}
dragon_lme_null <- lme(testScore ~ 1, random = ~1 | mountainRange,
                       data = dragons, method = "ML")
dragon_lme_alternative <- lme(testScore ~ bodyLength, random = ~1 | mountainRange,
                              data = dragons, method = "ML")
anova(dragon_lme_null, dragon_lme_alternative)
```

## package `lmerTest`

```{r}
library(lmerTest)
```

```{r}
politeness_lme4_m1 <-
  lmer(frequency ~ attitude + gender + (1 | subject) + (1 | scenario), data = politeness)
anova(politeness_lme4_m1)
```

分母自由度使用 Satterthwaite's method近似

## Type I, II, III anova和Kenward-Roger近似

```{r}
library("pbkrtest")
anova(politeness_lme4_m1, type = 1, ddf = "Kenward-Roger")
```

## `Bees`数据集介绍

数据集`Bees`包含4列：

- `Spobee`: 病菌孢子密度
- `Hive`：采样的蜂巢；取值$1, 2, 3\dots,24$, 对应24个蜂巢
- `Infection`：感染程度；取值0（无感染），1（轻度感染），2（中度感染），3（重度感染）
- `BeesN`：蜂巢内的蜜蜂数量

```{r}
#| echo: false
detach("package:lmerTest", unload = TRUE)
Bees <-
  read_csv("data/Bees.csv")
```

```{r}
rmarkdown::paged_table(Bees)
```

## 数据初步探索

```{r}
#| echo: false
Bees |>
  ggplot() +
  geom_boxplot(aes(as.factor(Infection), Spobee)) +
  geom_point(
    aes(as.factor(Infection), Spobee),
    position = position_jitter(width = 0.3),
    size = 2.5,
    shape = 1
  )
```

## 数据初步探索

```{r}
#| echo: false
Bees |>
  ggplot() +
  geom_point(
    aes(BeesN, Spobee),
    position = position_jitter(width = 0.3),
    size = 2.5,
    shape = 1
  )
```

## 数据初步探索

```{r}
#| echo: false
Bees |>
  ggplot() +
  geom_histogram(aes(x = Spobee), color = "black", fill = "white")
```

## 数据初步探索

```{r}
#| echo: false
Bees |>
  ggplot() +
  geom_histogram(aes(x = log10(Spobee + 1)), color = "black", fill = "white")
```

## 数据清洗

::: {style="background-color: #ffff99; padding: 10px; border-radius: 5px;"}

> 针对以上情况请对数据框做如下处理：
> 1. 对于`Infection`，将取值为1，2，3的数据统一为1。处理后`Infection`的取值只有0和1，分别表示无感染和有感染
> 2. 对于`Spobee`,加一后取对数
> 3. 确保`Infection`和`Hive`两列是因子变量

:::

```{r}
Bees_clean <-
  Bees |>
  mutate(
    Infection = if_else(Infection > 0, 1, 0),
    log_Spobee = log10(Spobee + 1),
    Hive = factor(Hive),
    f_Infection = factor(Infection)
  )
```

## 数据清洗

```{r}
Bees_clean
```

## 线性模型构建

```{r}
Bees_lm_m0 <-
  lm(log_Spobee ~ f_Infection * BeesN, data = Bees_clean)
```

```{r}
#| echo: false
summary(Bees_lm_m0)
```

## 线性模型的验证

```{r}
par(mfrow = c(2, 2))
plot(Bees_lm_m0)
```

## 线性模型的验证

```{r}
#| echo: false
Bees_clean |>
  mutate(stand_resid = rstandard(Bees_lm_m0)) |>
  ggplot() +
  geom_boxplot(aes(Hive, stand_resid)) +
  geom_line(aes(x, y), data = data.frame(x = 1:24, y = 0), linetype = 2) +
  ylab("Standardized residuals")
```

## 线性混合效应模型的构建

```{r}
Bees_lme4_m0 <-
  lmer(log_Spobee ~ f_Infection * BeesN + (1 | Hive), data = Bees_clean)
```

```{r}
#| echo: false
text_output <- capture.output(summary(Bees_lme4_m0))
text_output[11:15] |>
  cat(sep = "\n")
```

```{r}
confint(Bees_lme4_m0)
```

## 线性混合效应模型的验证

```{r}
plot(Bees_lme4_m0)
```

## 线性混合效应模型的验证

```{r}
#| echo: false
Bees_clean |>
  mutate(stand_resid = resid(Bees_lme4_m0, type = "pearson")) |>
  ggplot() +
  geom_boxplot(aes(Hive, stand_resid)) +
  geom_line(aes(x, y), data = data.frame(x = 1:24, y = 0), linetype = 2) +
  ylab("Pearson residuals")
```

## 线性混合效应模型的验证

```{r}
#| echo: false
Bees_clean |>
  mutate(stand_resid = resid(Bees_lme4_m0, type = "pearson")) |>
  ggplot() +
  geom_boxplot(aes(f_Infection, stand_resid)) +
  geom_line(aes(x, y), data = data.frame(x = 0:3, y = 0), linetype = 2) +
  ylab("Pearson residuals")
```

## 是否需要加入随机斜率

```{r}
Bees_lme4_m1 <-
  lmer(log_Spobee ~ f_Infection * BeesN + (1 + f_Infection | Hive), data = Bees_clean)
```

```{r}
#| echo: false
text_output <- capture.output(summary(Bees_lme4_m1))
text_output[11:15] |>
  cat(sep = "\n")
```

```{r}
Bees_lme4_m2 <-
  lmer(log_Spobee ~ f_Infection * BeesN + (1 + BeesN | Hive), data = Bees_clean)
```

```{r}
#| echo: false
text_output <- capture.output(summary(Bees_lme4_m2))
text_output[11:15] |>
  cat(sep = "\n")
```

## 是否需要加入随机斜率

```{r}
anova(Bees_lme4_m0, Bees_lme4_m1)
anova(Bees_lme4_m0, Bees_lme4_m2)
```

## 固定效应的显著性检验

```{r}
text_output <- capture.output(summary(Bees_lme4_m0))
text_output[17:22] |>
  cat(sep = "\n")
```

## 固定效应的显著性检验: `lmerTest`包

载入`lmerTest`包后，重新拟合模型，模型结果中会给出p值

```{r}
library(lmerTest)
Bees_lme4_m0 <-
  lmer(log_Spobee ~ f_Infection * BeesN + (1 | Hive), data = Bees_clean)
```

```{r}
summary(Bees_lme4_m0)
```

## 固定效应的显著性检验: LRT

```{r}
Bees_lme4_m0_1 <-
  lmer(log_Spobee ~ f_Infection * BeesN + (1 | Hive), data = Bees_clean, REML = FALSE)
Bees_lme4_m0_2 <-
  lmer(log_Spobee ~ f_Infection + BeesN + (1 | Hive), data = Bees_clean, REML = FALSE)
Bees_lme4_m0_3 <-
  lmer(log_Spobee ~ f_Infection + (1 | Hive), data = Bees_clean, REML = FALSE)
Bees_lme4_m0_4 <-
  lmer(log_Spobee ~ BeesN + (1 | Hive), data = Bees_clean, REML = FALSE)
Bees_lme4_m0_5 <-
  lmer(log_Spobee ~ 1 + (1 | Hive), data = Bees_clean, REML = FALSE)
```

## 固定效应的显著性检验: LRT

### 交互效应是否显著

```{r}
anova(Bees_lme4_m0_1, Bees_lme4_m0_2)
```

## 固定效应的显著性检验: LRT

### `BeesN`效应是否显著

```{r}
anova(Bees_lme4_m0_2, Bees_lme4_m0_3)
```

## 固定效应的显著性检验: LRT

### `f_Infection`效应是否显著

```{r}
anova(Bees_lme4_m0_2, Bees_lme4_m0_4)
```

## 固定效应的显著性检验: LRT

### `f_Infection`效应是否显著

```{r}
anova(Bees_lme4_m0_4, Bees_lme4_m0_5)
```

## "最佳"模型

```{r}
Bees_lme4_m_best <-
  lmer(log_Spobee ~ f_Infection + (1 | Hive), data = Bees_clean, REML = TRUE)
```

```{r}
#| echo: false
Bees_clean |>
  mutate(stand_resid = resid(Bees_lme4_m_best, type = "pearson")) |>
  ggplot() +
  geom_boxplot(aes(Hive, stand_resid)) +
  geom_line(aes(x, y), data = data.frame(x = 1:24, y = 0), linetype = 2) +
  ylab("Pearson residuals")
```

## "最佳"模型

```{r}
#| echo: false
Bees_clean |>
  mutate(stand_resid = resid(Bees_lme4_m_best, type = "pearson")) |>
  ggplot() +
  geom_boxplot(aes(f_Infection, stand_resid)) +
  geom_line(aes(x, y), data = data.frame(x = 0:3, y = 0), linetype = 2) +
  ylab("Pearson residuals")
```

## `nlme`包：处理异方差

```{r}
Bees_lme_m0 <-
  lme(
    log_Spobee ~ f_Infection,
    random = ~1 | Hive,
    data = Bees_clean,
    weights = varIdent(form = ~1 | f_Infection)
  )
```

## `nlme`包：处理异方差

```{r}
#| echo: false
text_output <- capture.output(summary(Bees_lme_m0))
text_output[6:20] |>
  cat(sep = "\n")
```

## `nlme`包：处理异方差

```{r}
#| echo: false
Bees_clean |>
  mutate(stand_resid = resid(Bees_lme_m0, type = "pearson")) |>
  ggplot() +
  geom_boxplot(aes(f_Infection, stand_resid)) +
  geom_line(aes(x, y), data = data.frame(x = 0:3, y = 0), linetype = 2) +
  ylab("Pearson residuals")
```

## 学习资料

- [lmerTest Package: Tests in Linear Mixed Effects Models](https://www.jstatsoft.org/article/view/v082i13)
