---
title: "作业07：分类变量、方差分析与广义加性模型"
subtitle: "复习第七讲内容，围绕两因素方差分析、平方和类型与 GAM 的解释和诊断开展练习"
author: 易湘琦
author-title: ""
format:
  html:
    toc: true
    toc-depth: 3
    number-sections: false
    df-print: tibble
execute:
  echo: true
  warning: false
  message: false
---

```{r}
library(tidyverse)
library(mgcv)
library(car)
library(palmerpenguins)
```

## 作业目标

本次作业对应第七讲 `talk07.qmd`，目标是：

1. 复习方差分析（`aov()`）的使用极其与线性回归（`lm()`）的联系。
2. 理解平衡设计、非平衡设计与不同 sums of squares (three types of ANOVA Table) 之间的关系。
3. 理解并验证 `summary(gam())` 中 smooth term p 值所对应的零假设。
4. 学会解释和诊断一个时间趋势 GAM，并在必要时改进默认设置。

预计完成时间：**2-3 小时**。

## 提交要求（必须遵守）

- 提交：
  - `homework07.qmd`
  - `homework07.html`
  - 若渲染时生成同名资源文件夹，也应一并提交
- 所有代码必须可运行，渲染后 HTML 不报错。
- 文末必须包含 **AI 使用声明**（按模板填写；未使用也要填写）。
- 报告完成本次作业花费的时间。

## 数据与准备

本次作业会使用两个数据来源：

1. `penguins_df`（由 `palmerpenguins::penguins` 过滤 `species`、`sex` 和 `body_mass_g` 后并删除缺失值得到），用于复习分类变量进入线性模型与两因素方差分析。
2. `gtemp.csv`，用于练习时间序列温度异常的 GAM 分析。

```{r}
penguins_df <-
  penguins |>
  select(species, sex, body_mass_g) |>
  drop_na()

gtemp <-
  read_csv("data/gtemp.csv")
```

---

## Section A：两因素方差分析与平方和类型

### 关键概念回顾

当响应变量是连续变量、解释变量是分类变量时，我们可以把方差分析写成线性模型的形式来理解。对于本题，`species` 和 `sex` 都是分类变量，因此可以把“企鹅体重在不同组之间是否有差异”写成一个两因素 ANOVA / 线性模型问题来分析。

同时要注意：当数据不是 perfectly balanced 时，ANOVA 表中每一项的平方和可能会依赖变量进入模型的顺序。因此，在解释 `anova()` 输出时，必须结合数据平衡性和 sums of squares 类型一起考虑。

::: {.callout-important}
## **QA.1**

数据集：`penguins_df`（由 `palmerpenguins::penguins` 清洗得到）

1. 使用两因素方差分析研究企鹅体重 `body_mass_g` 是否会因 `species` 和 `sex` 的不同而显著变化。
2. 使用 `aov()` 或与之等价的线性模型形式，对模型 `body_mass_g ~ species + sex` 进行分析。
3. 解读输出结果，并分别回答：
   - `species` 是否显著？
   - `sex` 是否显著？
   - 你的统计结论应该如何用自然语言表达？
:::

::: {.callout-important}
## **QA.2**

1. 判断这个数据集在 QA.1 中是否是 perfectly balanced，并说明理由。
2. 使用 `lm()` 和 `anova()` 重新分析 QA.1 的同一个模型
3. 交换解释变量顺序，重新拟合并比较结果：
4. 比较两张 ANOVA 表。它们是否完全相同？如果不同，请解释为什么这种差异会出现。
:::

::: {.callout-important}
## **QA.3**

1. `anova.lm()` 默认对应哪一种 sums of squares？
2. 对当前这个分析问题来说，这是否是一个理想的选择？请说明理由。
3. 如果不是，请使用更合适的方法重新分析（例如对这里的加性无交互模型 `body_mass_g ~ species + sex` 使用 `car::Anova()` 的 Type II sums of squares），并解释为什么它更合适。
4. 如果需要考虑`species`和`sex`的交互效应，应该如何做？
5. 比较默认 `anova()` 与 `car::Anova()` 的差异，说明你最终会依据哪一种分析给出结论。
:::

---

## Section B：smooth term p 值的零假设

### 关键概念回顾

使用 `mgcv::gam()` 拟合广义加性模型后，`summary()` 会在 “Approximate significance of smooth terms” 这一部分给出 smooth term 的检验结果。很多同学容易把这个 p 值误解为“是否显著偏离线性”，但这并不是本题想当然接受的解释。你需要用模拟来判断，这个 p 值真正对应的原假设是什么。

::: {.callout-important}
## **QB.1**

请围绕下面的问题完成一个小型模拟实验：

1. `summary()` 中 smooth term 的 p 值，原假设更接近下面哪一种？
    - A. 该变量对响应变量没有作用，平滑函数是零函数；
    - B. 该变量与响应变量之间的关系是线性的。
2. 先模拟一组**线性关系**数据，例如
    $$
    y = 2x + 5 + \varepsilon ,
    $$
    建议先用 `set.seed()` 固定随机结果；取一个适中的样本量（例如 `n = 100` 左右）；让 `x` 在一个清楚的范围内变化（例如 `0` 到 `10`）；噪声项用较温和的水平（例如标准差不要太大）。然后拟合 `gam(y ~ s(x))`，报告 smooth term 的 `edf` 与 p 值，并解释这说明了什么。
3. 再模拟一组**明显非线性关系**数据，例如
    $$
    y = x^2 + \varepsilon ,
    $$
    同样建议保持和上一步类似的 `n`、`x` 范围和噪声水平，再拟合 `gam(y ~ s(x))`，比较 `edf` 与 p 值。
4. 作为比较时，请顺便留意：在线性情形下，`edf` 是否接近 1？
5. 基于两组模拟结果，回答：smooth term 的 p 值更像是在检验“没有效应”还是“关系为线性”？
6. 请在结论中明确说明，为什么“smooth term 显著”并不等同于“已经证明关系一定是非线性的”。
:::

---

## Section C：HadCRUT4 温度异常的 GAM 分析

### 关键概念回顾

第七讲中，我们用 `gtemp.csv` 研究全球温度异常随年份变化的长期趋势。`gam(Temperature ~ s(Year), data = gtemp)` 提供了一个灵活的非参数趋势模型，但默认设置并不一定总是最合适，因此需要结合模型输出和诊断结果来判断。

::: {.callout-important}
## **QC.1**

1. 使用默认设置拟合下面的模型：

   ```r
   gtemp_gam_default <- gam(Temperature ~ s(Year), data = gtemp)
   ```

2. 解释 `s()` 中参数 `k` 与 `bs` 的含义。
3. 解释 `gam()` 中参数 `method` 的含义。
4. 查明这些参数在这里的默认值分别是什么。
:::

::: {.callout-important}
## **QC.2**

1. 解读 `summary(gtemp_gam_default)` 的输出结果。
2. 使用 `gam.check(gtemp_gam_default)` 对模型进行诊断。
3. 根据诊断结果，判断默认 `k` 是否足够，并说明你的依据。
4. 如果你认为默认 `k` 不够，请解释这可能导致什么问题。
:::

::: {.callout-important}
## **QC.3**

1. 用更合适的设置重新拟合模型：
   - 使用 `method = "REML"`；
   - 使用 cubic regression spline，即 `bs = "cr"`；
   - 选择一个比默认值更合理的 `k`，并解释你的选择。
2. 解读新模型的 `summary()` 输出。
3. 比较默认模型与新模型在 `edf`、smooth term 检验结果和诊断输出上的差异。
4. 结合统计结果与模型诊断，说明你最终更推荐哪一个模型设定，以及为什么。
:::

---

## 文档表达与规范

1. 文档结构清晰：有分节标题、列表、必要文字说明。
2. 代码与结果对应，可复现。
3. 每个部分都要有结论文字，而不只给代码。
4. `qmd` 能成功渲染出 `html`。

## AI 使用声明

请在文末保留并填写以下模板（未使用也要填写）。

### 情况 1：我使用了 AI 工具

- 工具名称：
- 具体使用环节（如：报错排查 / 语法查询 / 代码草稿）：
- 我做的人工核查与修改：
- 我确认并对最终提交内容负责：是

### 情况 2：我未使用 AI 工具

- 本次作业未使用任何 AI 工具。
- 我确认并对最终提交内容负责：是

---

## 完成作业用时

请在此处填写完成本次作业大约花费的时间：_______ 小时
