---
title: "高等数据统计分析"
subtitle: "第七讲：广义加性模型（GAM）"
author: "易湘琦"
format:
  revealjs:
    slide-number: true
    chalkboard:
      buttons: false
    preview-links: auto
    scrollable: true
    df-print: default
    logo: images/JMU_logo.jpg
    css: styles.css
    footer: '[https://github.com/YiXiangqi/Graduate_statistics_course](https://github.com/YiXiangqi/Graduate_statistics_course)'
execute:
  echo: true
  message: false
---

```{r}
#| echo: false
library(tidyverse)
library(mgcv)
library(gratia)
library(MASS)
library(ggtext)
```

```{r}
#| echo: false
theme_set(
  theme_light(base_size = 16, base_family="serif") +
    theme(legend.background = element_rect(fill = "transparent"),
          legend.key = element_rect(fill = "transparent", color = NA),
          panel.grid.minor = element_blank(),
          panel.border = element_rect(color = "black",
                                      linewidth = 0.5,
                                      fill = NA),
          plot.margin = margin(5, 5, 5, 5, unit = "pt")
          )
  )
```
## 你将学到

::: {.incremental style="font-size: 1.2em;"}
- 线性模型中的“线性”究竟指什么？
- 处理“非线性”的基本思路
- 广义加性模型（GAM）的基本思想
- 样条（Splines）与基函数（Basis Functions）
- GAM 如何通过惩罚项防止过拟合
- 在 R 中使用 mgcv 包拟合 GAM
- 可视化与模型诊断
- 不同类型平滑器的应用场景
:::

# “线性”模型


## 什么是“线性”模型？

::: {.fragment}
下面的是“线性”模型吗？
$$
\begin{align}
&y_i = \beta_0 + \beta_1 x_i + \beta_2x_i^2 + \varepsilon_i \\
&y_i = \beta_0 + \beta_1 log(x_i) + \varepsilon_i \\
&y_i = \beta_0 + \beta_1 x_i w_i + \varepsilon_i \\
&y_i = \beta_0 + \beta_1 \text{exp}(x_i) + \varepsilon_i \\
&y_i = \beta_0 + \beta_1 \text{sin}(x_i) + \varepsilon_i \\
\end{align}
$$
:::

::: {.fragment}
下面这些呢？
$$
\begin{align}
&y_i = \beta_0 + \beta_1 x_i^{\beta_2}  + \varepsilon_i \\
&y_i = \beta_0 + \beta_1 e^{\beta_2x_i} + \varepsilon_i \\
&v_i = \frac{v_{max}s_i}{k_m + s_i} \\
\end{align}
$$
:::

## 什么是“线性”模型？

> ***"The word ‘linear’ in linear regression basically means linear in the parameters."***

$$
\begin{align}
&y_i = \beta_0 + \beta_1 x_i + \beta_2x_i^2 + \varepsilon_i \\
&y_i = \beta_0 + \beta_1 log(x_i) + \varepsilon_i \\
&y_i = \beta_0 + \beta_1 x_i w_i + \varepsilon_i \\
&y_i = \beta_0 + \beta_1 \text{exp}(x_i) + \varepsilon_i \\
&y_i = \beta_0 + \beta_1 \text{sin}(x_i) + \varepsilon_i \\
\end{align}
$$

::: {.fragment}
对于以上的方程，我们都可以定义一个新的自变量，将其转换成我们熟悉的线性模型的形式，比如：
$$
\begin{align}
&y_i = \beta_0 + \beta_1 log(x_i) + \varepsilon_i \\
&z_i = log(x_i) \\
&y_i = \beta_0 + \beta_1 z_i + \varepsilon_i \\
\end{align}
$$
:::

## 分类变量怎么进入“线性”模型？

- 关键仍然是：**对参数是线性的**
- 分类变量本身不能直接做加减乘除，但我们可以把“属于哪一组”写成 0/1 指示变量（indicator / dummy variables）

$$
y_i = \beta_0 + \beta_1 I(x_i = \text{B}) + \varepsilon_i
$$

::: {.fragment}
- 当 $x_i$ 属于基线组 A 时，$I(x_i = \text{B}) = 0$
- 当 $x_i$ 属于组 B 时，$I(x_i = \text{B}) = 1$
- 所以模型依旧是对 $\beta_0, \beta_1$ 线性的
:::

## 二元分类变量：两组均值模型

设 $group_i \in \{\text{control}, \text{treatment}\}$，定义

$$
D_i = I(group_i = \text{treatment})
$$

则

$$
y_i = \beta_0 + \beta_1 D_i + \varepsilon_i
$$

::: {.incremental}
- 当 $D_i = 0$（control）时：$E(y_i) = \beta_0$
- 当 $D_i = 1$（treatment）时：$E(y_i) = \beta_0 + \beta_1$
- 因此 $\beta_1$ 表示 treatment 与 control 的均值差
:::

## 多水平分类变量：$K$ 组只需要 $K - 1$ 个参数

若 `program` 有三组：A、B、C，以 A 为基线组，则可定义

$$
\begin{align}
D_{Bi} &= I(program_i = \text{B}) \\
D_{Ci} &= I(program_i = \text{C})
\end{align}
$$

于是

$$
y_i = \beta_0 + \beta_1 D_{Bi} + \beta_2 D_{Ci} + \varepsilon_i
$$

$$
\mathbf{X} =
\begin{bmatrix}
1 & 0 & 0 \\
1 & 1 & 0 \\
1 & 0 & 1
\end{bmatrix}
$$

::: {.fragment}
- A 组均值：$\beta_0$
- B 组均值：$\beta_0 + \beta_1$
- C 组均值：$\beta_0 + \beta_2$
:::

## R 中如何实现二元分类变量？

```{r}
#| echo: true
binary_demo <- tibble(
  group = factor(c("control", "control", "control", "treatment", "treatment", "treatment"),
                 levels = c("control", "treatment")),
  score = c(72, 75, 74, 80, 83, 85)
)

binary_fit <- lm(score ~ group, data = binary_demo)

model.matrix(binary_fit)
coef(binary_fit)
```

::: {.fragment}
- `(Intercept)` 是 control 组均值
- `grouptreatment` 是 treatment 相对 control 的差值
:::

## R 中如何实现多水平分类变量？

```{r}
#| echo: true
program_demo <- tibble(
  program = factor(c("A", "A", "B", "B", "C", "C"), levels = c("A", "B", "C")),
  score = c(78, 80, 84, 85, 90, 92)
)

program_fit <- lm(score ~ program, data = program_demo)

model.matrix(program_fit)
coef(program_fit)
```

::: {.fragment}
- R 默认使用 treatment contrasts
- 因而这里只会生成 `programB` 和 `programC` 两列
- 基线组 A 被吸收到截距 `(Intercept)` 中
:::

## 对比：不同 contrasts 会改变参数解释

```{r}
#| echo: true
model.matrix(~ program, data = program_demo)

contrasts(program_demo$program) <- contr.sum(3)
model.matrix(~ program, data = program_demo)
```

::: {.incremental}
- treatment contrasts：系数表示“相对基线组”的差异
- sum contrasts：系数表示“相对总体均值”的偏离
- **拟合值不变，但参数解释会变**
:::

## “非线性”的示例
米氏方程（Michaelis-Menten equation）

::: {.panel-tabset}
### 典型图像
```{r}
#| echo: false
#| fig-align: center
tibble(
    s = seq(0, 20, by = 0.1),
    v_max = 60,
    k_m = 2
    ) |>
    mutate(v = v_max * s / (k_m + s) + rnorm(n())) |>
    ggplot(aes(s, v)) +
    geom_point() +
    geom_smooth(method = "lm") +
    annotate("text", x = 5, y = 55, label = latex2exp::TeX(r"($v = \frac{v_{max}s}{k_m + s}$)"), size = 10) +
    labs(x = "Substrate concentration (S)", y = "Reaction velocity (V)")
```
### 线性方程的残差
```{r}
#| echo: false
#| fig-align: center
tibble(
    s = seq(0, 20, by = 0.1),
    v_max = 60,
    k_m = 2
    ) |>
  mutate(v = v_max * s / (k_m + s) + rnorm(n())) |>
  lm(v ~ s, data = _) |>
  plot(which = 1)
  
```
:::

## 如何处理非线性关系？
- 通过转换自变量或响应变量，可以将非线性关系转化为线性关系，例如：

$$
\begin{align}
&v_i = \frac{v_{max}s_i}{k_m + s_i} \\
&\frac{1}{v_i} = \frac{k_m + s_i}{v_{max}s_i} = \frac{k_m}{s_i}\frac{1}{v_{max}} + \frac{1}{v_{max}} \\ 
\end{align}
$$

::: {.fragment}
- 如果知道变量间的关系可以使用什么样的函数进行刻画，那么我们可以直接使用非线性最小二乘法（`nls()`）进行拟合。
:::

## 多项式拟合

::: {.panel-tabset}
### HadCRUT4 全球温度数据[^1]
[^1]: 来源：https://www.metoffice.gov.uk/hadobs/hadcrut4/data/current/series_format.html

```{r}
#| echo: false
gtemp <-
  #read_csv("slides/talk07/data/gtemp.csv") 
  read_csv("data/gtemp.csv")

gtemp |>
  ggplot(aes(x = Year, y = Temperature)) +
  geom_point(alpha = 0.6) +
  geom_line(alpha = 0.4) +
  labs(x = "Year", y = "Temperature annomaly (<sup>o</sup>C)") +
  theme(axis.title.y = element_markdown())
```

### 多项式拟合

```{r}
#| eval: false
gtemp_poly_model <- lm(Temperature ~ poly(Year, degree = 3), data = gtemp)
```

### 多项式拟合曲线
```{r}
#| echo: false
p <- c(1, 3, 8, 15)
N <- 300

newd <- tibble(Year = seq(min(gtemp$Year), max(gtemp$Year), length.out = N))

polyFun <- function(i, data) {
  lm(Temperature ~ poly(Year, degree = i), data = data)
}

mods <- map(p, polyFun, data = gtemp)
preds <- map(mods, predict, newdata = newd) |>
  set_names(p) |>
  as_tibble()

poly_pred <-
  bind_cols(newd, preds) |>
  pivot_longer(-Year, names_to = "Degree", values_to = "Temperature") |>
  mutate(Degree = ordered(Degree, levels = p))

ggplot(gtemp, aes(x = Year, y = Temperature)) +
  geom_line() +
  geom_point() +
  labs(x = 'Year', y = "Temperature anomaly (<sup>o</sup>C)") +
  geom_line(
    data = poly_pred,
    mapping = aes(x = Year, y = Temperature, colour = Degree),
    linewidth = 1.5,
    alpha = 0.9
  ) +
  scale_color_brewer(name = "Degree", palette = "PuOr") +
  theme(legend.position = "right", axis.title.y = element_markdown())
```

:::

## 多项式拟合的缺点

- 多项式拟合可能会导致过拟合，尤其是当多项式的阶数较高时。
- 多项式拟合在数据范围之外的预测可能会非常不准确。

::: {style="zoom: 1"}
```{r}
#| echo: false
#| fig-align: center
#| fig-width: 8
p <- c(1, 3, 8, 15)
N <- 300

newd <- tibble(
  Year = seq(min(gtemp$Year) - 5, max(gtemp$Year) + 5, length.out = N)
)

polyFun <- function(i, data) {
  lm(Temperature ~ poly(Year, degree = i), data = data)
}

mods <- map(p, polyFun, data = gtemp)
preds <- map(mods, predict, newdata = newd) |>
  set_names(p) |>
  as_tibble()

poly_pred <-
  bind_cols(newd, preds) |>
  pivot_longer(-Year, names_to = "Degree", values_to = "Temperature") |>
  mutate(Degree = ordered(Degree, levels = p))

ggplot(gtemp, aes(x = Year, y = Temperature)) +
  geom_line() +
  geom_point() +
  labs(x = 'Year', y = "Temperature anomaly (<sup>o</sup>C)") +
  geom_line(
    data = poly_pred,
    mapping = aes(x = Year, y = Temperature, colour = Degree),
    linewidth = 1.5,
    alpha = 0.9
  ) +
  scale_color_brewer(name = "Degree", palette = "PuOr") +
  theme(
    legend.position = "inside",
    legend.position.inside = c(0.8, 0.2),
    axis.title.y = element_markdown()
  )
```
:::

# 广义加性模型

## `mgcv`包拟合GAM

```{r}
gtemp_gam_m0 <- mgcv::gam(Temperature ~ s(Year), data = gtemp)
```


```{r}
#| echo: false
gtemp_gam_m0_pred <-
  predict(
    gtemp_gam_m0,
    newdata = tibble(
      Year = seq(min(gtemp$Year) - 5, max(gtemp$Year) + 5, length.out = N)
    ),
    se.fit = TRUE
  ) |>
  as_tibble() |>
  mutate(
    Year = seq(min(gtemp$Year) - 5, max(gtemp$Year) + 5, length.out = N),
    upr = fit + 1.96 * se.fit,
    lwr = fit - 1.96 * se.fit
  )


ggplot(gtemp, aes(x = Year, y = Temperature)) +
  geom_point() +
  geom_line(
    data = gtemp_gam_m0_pred,
    mapping = aes(y = fit, x = Year),
    inherit.aes = FALSE,
    size = 1,
    colour = "#025196"
  ) +
  geom_ribbon(
    data = gtemp_gam_m0_pred,
    mapping = aes(ymin = lwr, ymax = upr, x = Year),
    alpha = 0.4,
    inherit.aes = FALSE,
    fill = "#fdb338"
  ) +
  labs(x = 'Year', y = "Temperature anomaly (<sup>o</sup>C)") +
  theme(axis.title.y = element_markdown())
```

## GAM 的基本思想

GAM 可用如下形式表示：
$$
y_i = \beta_0 + f_1(x_{i1}) + f_2(x_{i2}) + \cdots + f_p(x_{ip}) + \varepsilon_i
$$

其中$f_j(.)$是理论上描述了自变量与响应变量之间关系的未知函数，我们不知道它的具体形式，但假定它应该是一个平滑函数（smooth function）。然后，我们用由一组基函数（basis functions）线性组合而成的样条函数（spline function）来近似这个未知函数：
$$
f_j(x) = \sum_{k=1}^{K_j} \beta_{jk} b_{jk}(x)
$$

## 样条函数与基函数
