---
title: "高等数据统计分析"
subtitle: "第七讲：广义加性模型（GAM）"
author: "易湘琦"
format:
  revealjs:
    slide-number: true
    chalkboard:
      buttons: false
    preview-links: auto
    scrollable: true
    df-print: default
    logo: images/JMU_logo.jpg
    css: styles.css
    footer: '[https://github.com/YiXiangqi/Graduate_statistics_course](https://github.com/YiXiangqi/Graduate_statistics_course)'
execute:
  echo: true
  message: false
---

```{r}
#| echo: false
library(tidyverse)
library(mgcv)
library(gratia)
library(MASS)
library(ggtext)
```

```{r}
#| echo: false
theme_set(
  theme_light(base_size = 16, base_family="serif") +
    theme(legend.background = element_rect(fill = "transparent"),
          legend.key = element_rect(fill = "transparent", color = NA),
          panel.grid.minor = element_blank(),
          panel.border = element_rect(color = "black",
                                      linewidth = 0.5,
                                      fill = NA),
          plot.margin = margin(5, 5, 5, 5, unit = "pt")
          )
  )
```
## 你将学到

::: {.incremental style="font-size: 1.2em;"}
- 线性模型中的"线性"究竟指什么？
- 广义加性模型（GAM）的基本思想
- 样条（Splines）与基函数（Basis Functions）
- GAM 如何通过惩罚项防止过拟合
- 在 R 中使用 mgcv 包拟合 GAM
- 可视化与模型诊断
- 不同类型平滑器的应用场景
:::

# “线性”模型

## 什么是“线性”模型？

下面的是“线性”模型吗？
$$
\begin{align}
&y_i = \beta_0 + \beta_1 x_i + \beta_2x_i^2 + \varepsilon_i \\
&y_i = \beta_0 + \beta_1 log(x_i) + \varepsilon_i \\
&y_i = \beta_0 + \beta_1 x_i w_i + \varepsilon_i \\
&y_i = \beta_0 + \beta_1 \text{exp}(x_i) + \varepsilon_i \\
&y_i = \beta_0 + \beta_1 \text{sin}(x_i) + \varepsilon_i \\
\end{align}
$$

::: {.fragment}
下面这些呢？
$$
\begin{align}
&y_i = \beta_0 + \beta_1 x_i^{\beta_2}  + \varepsilon_i \\
&y_i = \beta_0 + \beta_1 e^{\beta_2x_i} + \varepsilon_i \\
&v_i = \frac{v_{max}s_i}{k_m + s_i} \\
\end{align}
$$
:::

## 什么是“线性”模型？

> ***"The word ‘linear’ in linear regression basically means linear in the parameters."***

$$
\begin{align}
&y_i = \beta_0 + \beta_1 x_i + \beta_2x_i^2 + \varepsilon_i \\
&y_i = \beta_0 + \beta_1 log(x_i) + \varepsilon_i \\
&y_i = \beta_0 + \beta_1 x_i w_i + \varepsilon_i \\
&y_i = \beta_0 + \beta_1 \text{exp}(x_i) + \varepsilon_i \\
&y_i = \beta_0 + \beta_1 \text{sin}(x_i) + \varepsilon_i \\
\end{align}
$$

对于以上的方程，我们都可以定义一个新的自变量，将其转换成我们熟悉的线性模型的形式，比如：
$$
\begin{align}
&y_i = \beta_0 + \beta_1 log(x_i) + \varepsilon_i \\
&z_i = log(x_i) \\
&y_i = \beta_0 + \beta_1 z_i + \varepsilon_i \\
\end{align}
$$

## “非线性”的示例
米氏方程（Michaelis-Menten equation）
$$
v_i = \frac{v_{max}s_i}{k_m + s_i}
$$

::: {.panel-tabset}
### 典型图像
```{r}
#| echo: false
#| fig-align: center
tibble(
    s = seq(0, 20, by = 0.1),
    v_max = 60,
    k_m = 2
    ) |>
    mutate(v = v_max * s / (k_m + s) + rnorm(n())) |>
    ggplot(aes(s, v)) +
    geom_point() +
    geom_smooth(method = "lm")
```
### 线性方程的残差
```{r}
#| echo: false
#| fig-align: center
tibble(
    s = seq(0, 20, by = 0.1),
    v_max = 60,
    k_m = 2
    ) |>
  mutate(v = v_max * s / (k_m + s) + rnorm(n())) |>
  lm(v ~ s, data = _) |>
  plot(which = 1)
  
```
:::

## 如何处理非线性关系？
- 通过转换自变量或响应变量，可以将非线性关系转化为线性关系，例如：

$$
\begin{align}
&v_i = \frac{v_{max}s_i}{k_m + s_i} \\
&\frac{1}{v_i} = \frac{k_m + s_i}{v_{max}s_i} = \frac{k_m}{s_i}\frac{1}{v_{max}} + \frac{1}{v_{max}} \\ 
\end{align}
$$

- 如果知道变量间的关系可以使用什么样的函数进行刻画，那么我们可以直接使用非线性最小二乘法（`nls()`）进行拟合。

## 多项式拟合

::: {.panel-tabset}
### HadCRUT4 全球温度数据[^1]
[^1]: [数据介绍](https://www.metoffice.gov.uk/hadobs/hadcrut4/data/current/series_format.html)

```{r}
#| echo: false
gtemp <- 
  read_csv("data/gtemp.csv")

gtemp |>
  ggplot(aes(x = Year, y = Temperature)) +
  geom_point(alpha = 0.6) +
  geom_line(alpha = 0.4) +
  labs(x = "Year", y = "Temperature annomaly (<sup>o</sup>C)") +
  theme(axis.title.y = element_markdown())
```

### 多项式拟合

```{r}
#| eval: false
gtemp_poly_model <- lm(Temperature ~ poly(Year, degree = 3), data = gtemp)
```

### 多项式拟合曲线
```{r}
#| echo: false
p <- c(1, 3, 8, 15)
N <- 300

newd <- tibble(Year = seq(min(gtemp$Year), max(gtemp$Year), length.out = N))
polyFun <- function(i, data = data) {
  lm(Temperature ~ poly(Year, degree = i), data = data)
}
mods <- lapply(p, polyFun, data = gtemp)
pred <- vapply(mods, predict, numeric(N), newdata = newd)
colnames(pred) <- p
newd <- bind_cols(newd, pred)
polyDat <- gather(newd, Degree, Fitted, -Year)
polyDat <- mutate(polyDat, Degree = ordered(Degree, levels = p))

ggplot(gtemp, aes(x = Year, y = Temperature)) +
  geom_line() +
  geom_point() +
  labs(x = 'Year', y = expression(Temeprature ~ degree * C)) + geom_line(
    data = polyDat,
    mapping = aes(x = Year, y = Fitted, colour = Degree),
    size = 1.5,
    alpha = 0.9
  ) +
  scale_color_brewer(name = "Degree", palette = "PuOr") +
  theme(legend.position = "right")
```

:::

## 多项式拟合的缺点
- 多项式拟合可能会导致过拟合，尤其是当多项式的阶数较高时。
- 多项式拟合在数据范围之外的预测可能会非常不准确。


