---
title: "高等数据统计分析"
subtitle: "第八讲：广义加性模型（GAM）"
author: "易湘琦"
format:
  revealjs:
    slide-number: true
    chalkboard:
      buttons: false
    preview-links: auto
    scrollable: true
    df-print: default
    logo: images/JMU_logo.jpg
    css: styles.css
    footer: '[https://github.com/YiXiangqi/Graduate_statistics_course](https://github.com/YiXiangqi/Graduate_statistics_course)'
execute:
  echo: true
  message: false
---

```{r}
#| echo: false
library(tidyverse)
library(mgcv)
library(ggtext)
```

```{r}
#| echo: false
theme_set(
  theme_light(base_size = 16, base_family="serif") +
    theme(legend.background = element_rect(fill = "transparent"),
          legend.key = element_rect(fill = "transparent", color = NA),
          panel.grid.minor = element_blank(),
          panel.border = element_rect(color = "black",
                                      linewidth = 0.5,
                                      fill = NA),
          plot.margin = margin(5, 5, 5, 5, unit = "pt")
          )
  )
```

## 你将学到

::: {.incremental style="font-size: 1.5em;"}

- **mgcv** 包中的常用样条函数
- 模型选择
- GAM 中的交互效应

:::

# **mgcv** 包中的常用样条函数

## 薄板回归样条 

薄板回归样条 (Thin plate regression splines, TPRS) 是 **mgcv** 包中默认的样条函数（`bs = "tp"`），官方文档（`?smooth.terms`）中:

> “These are low rank isotropic smoothers of any number of covariates.”

- **low rank** 指所用样条函数是薄板样条的低秩（简化）版本，需要更少的参数：
  - 通常不需要关心**节点 (knots)** 位置的选择, 会自动选择。
- **isotropic** 指**协变量**坐标系的旋转不会改变平滑的结果。
  - `gam(y ~ s(x1, x2))`
  - `x1` 和 `x2`应该是在同一尺度上的变量。
  - 考虑了交互效应，但是不能将主效应和交互效应分开。
- 给定 `k`，TPRS 通常是表现最好的样条函数。

## 三次回归样条 

三次回归样条 (Cubic regression splines) 是:

- `s(..., bs = "cr", ...)`
- 基函数是分段三次多项式，分段由节点 (knots) 定义
- 分段三次多项式在节点处连续，且节点处的一阶和二阶导数也连续
- 默认节点位置由数据范围内的均匀分布的分位数确定，可指定节点位置。
- 适用于单变量平滑
- 不能直接处理多变量平滑，需要使用 tensor product smooths (`te()`) 

## 循环三次回归样条 

循环三次回归样条 (cyclic cubic regression splines):

- `s(..., `bs = "cc"`, ...)`
- 在 CRS 的基础上额外要求在边界处函数值、一阶和二阶导数值相等
- 适用于周期性数据

## GAM 示例：周期性数据
Mauna Loa *p*CO<sub>2</sub>数据[^1]:

[^1]:数据来源：[https://gml.noaa.gov/webdata/ccgg/trends/co2/co2_daily_mlo.csv](https://gml.noaa.gov/webdata/ccgg/trends/co2/co2_daily_mlo.csv)

::: {.panel-tabset}

### 数据读取与处理
```{r}
#| code-line-numbers: "|4-5|7-8"
pco2_day <-
  read_csv(
    "data/co2_daily_mlo.csv",
    comment = "#",
    col_names = c("year", "month", "day", "year_num", "pco2")
  ) |>
  unite(date, year, month, day, sep = "-", remove = FALSE) |>
  mutate(date = as_date(date), day_of_year = yday(date))
```

### 数据预览
```{r}
pco2_day
```

### 数据可视化
```{r}
#| echo: false
pco2_day_plot <-
  pco2_day |>
    ggplot(aes(date, pco2)) +
    geom_point(alpha = 0.3, shape = 1, size = 0.5, color = "steelblue") +
    ylab("*p*CO<sub>2</sub> (ppm)") +
    xlab("Date (Year)") +
    theme(axis.title.y = element_markdown())
pco2_day_plot
```
:::

## GAM 示例：周期性数据
Mauna Loa *p*CO<sub>2</sub>数据[^1]:

::: {.panel-tabset}

### 模型拟合
```{r}
#| cache: true
#| code-line-numbers: "|2|5"
pco2_day_gam_m0 <- gam(
  pco2 ~ s(year, k = 53) + s(month, k = 13, bs = "cc"),
  data = pco2_day,
  method = "REML",
  knots = list(month = c(0.5, 12.5))
)
```

### `summary()`
```{r}
summary(pco2_day_gam_m0)
```

### `plot()`
```{r}
plot(pco2_day_gam_m0)
```

### `gam.check()`

```{r}
gam.check(pco2_day_gam_m0)
```

:::

## GAM 示例：周期性数据
Mauna Loa *p*CO<sub>2</sub>数据[^1]:

::: {.panel-tabset}

### 模型预测与可视化
```{r}
year_seq <- seq(min(pco2_day$year), max(pco2_day$year))
month_seq <- seq(1, 12)
newdata <- expand_grid(year = year_seq, month = month_seq)

pco2_day_gam_m0_pred <-
  predict(pco2_day_gam_m0, newdata = newdata, se.fit = TRUE) |>
  as_tibble() |>
  bind_cols(newdata) |>
  mutate(date = as_date(paste(year, month, "15", sep = "-")))

pco2_day_pred_plot <-
  pco2_day_plot +
  geom_line(aes(date, fit), data = pco2_day_gam_m0_pred) +
  geom_ribbon(aes(date, fit, ymin = fit - 2 * se.fit, ymax = fit + 2 * se.fit), data = pco2_day_gam_m0_pred)
```

### 可视化结果
```{r}
pco2_day_pred_plot
```
:::

## `bs = "ts"` 和 `bs = "cs"`

`bs = "ts"` (
TPRS with shrinkage) 和 `bs = "cs"`  (CRS with shrinkage) 分别是是在薄板回归样条和三次回归样条的基础上：

::: {.incremental}
- 添加了对**零空间**的惩罚
- 使得当平滑参数趋于无穷大时，函数会退缩到零。 
:::

# 模型选择 Model selection

## 零空间 Null space

对于标准 GAM：

::: {.incremental}
- GAM 在拟合时包含有惩罚项（常见的是二阶导数平方的积分），以防止过拟合。
- 有些形式的函数会被惩罚，有些形式的函数不会被惩罚。
- **不被惩罚的函数组成了零空间（Null space）**
- 随着 smoothing parameter (sp) 升高，被惩罚的函数形式会不断“退缩”（edf 下降），当“退缩”到零空间时就不会继续被惩罚了。
- 即使 sp 变为无穷大，被惩罚的函数也不会“退缩”为 0。
:::

## 零空间 Null space
看个例子：

::: {.panel-tabset}

### 模拟数据
```{r}
set.seed(1) # 设置随机种子以确保结果可重复
n <- 200
simu_df <-
  tibble(
    x1 = runif(n),
    x2 = runif(n),
    x3 = runif(n),
    y = sin(2 * pi * x1) + rnorm(n, sd = 0.2)
  )
```

### 模拟数据图像

```{r}
#| echo: false
simu_df |>
  pivot_longer(cols = starts_with("x"), names_to = "variable", values_to = "value") |>
  ggplot(aes(x = value, y = y)) +
  geom_point() +
  facet_wrap(~ variable, scales = "free_x") +
  labs(x = "Predictor value", y = "Response (y)")
```
### GAM 拟合
```{r}
simu_df_gam_m1 <- gam(y ~ s(x1) + s(x2) + s(x3), method = "REML", data = simu_df)
anova(simu_df_gam_m1)
```
:::

## 零空间惩罚 Null space penealty

- 如果添加加对零空间的惩罚，当 sp 逐渐趋于无穷时，函数是会“退缩”到零的
- 利用这一特性，我们可以让模型自动选择是否保留某些变量或某些平滑项。

```{r}
#| code-line-numbers: "|3"
simu_df_gam_m2 <- gam(y ~ s(x1) + s(x2) + s(x3),
          method = "REML",
          select = TRUE, 
          data = simu_df)
anova(simu_df_gam_m2)
```

## 零空间惩罚的另一方式
利用 `bs = "ts"` 或者 `bs = "cs"`：
```{r}
simu_df_gam_m3 <- gam(y ~ s(x1) + s(x2, bs = "ts") + s(x3, bs = "ts"),
          method = "REML",
          select = TRUE, 
          data = simu_df)
anova(simu_df_gam_m3)
```

## AIC

::: {.fragment}

- AIC 是一种常用的模型选择标准，旨在平衡模型的拟合优度和复杂度。
- AIC 经验法则：
  - $\Delta AIC > 2$: 小差异
  - $\Delta AIC > 4$: 中等差异
  - $\Delta AIC > 10$: 明显差异

:::

::: {.fragment}
```{r}
simu_df_gam_m3 <- gam(y ~ s(x1) + s(x2), method = "REML", data = simu_df)
simu_df_gam_m4 <- gam(y ~ s(x2) + s(x3), method = "REML", data = simu_df)
AIC(simu_df_gam_m1, simu_df_gam_m2, simu_df_gam_m3, simu_df_gam_m4)
```

:::

## 假设检验 Hypothesis testing

假设检验在 GAM 中很 tricky，建议阅读官方文档（`?anova.gam`）

- 当只有一个模型时，`anova.gam(model)` 对每个参数项和平滑项进行检验，类似于 `drop(1)` 或者 `Type III ANOVA`
- 当有多个模型时，
  - ()会进行模型比较，类似 `anova()` 函数的功能，可以指定检验方法（如卡方检验、F检验等）
  - 不要用该方法检验可以被惩罚为0的项
  - 可能出现结构更复杂模型的 edf 更小的情况，不适用。 
  
## 将线性部分与非线性部分分开

**mgcv** 中默认的薄板样条函数包括线性部分和非线性部分，可以通过以下方式区分

::: {.panel-tabset}
### 数据
```{r}
set.seed(0)
simu_df2 <- 
  tibble(
    x = runif(200),
    y1 = 2*x + sin(2*pi*x) + rnorm(200, 0, 0.2),
    y2 = 2*x + rnorm(200, 0, 0.2) 
  )
```

### 拟合
```{r}
#| code-line-numbers: "|6"
# normal model
simu_df2_gam_m1 <- gam(y1 ~ s(x), 
                       method = "REML", data = simu_df2)

# Model separating linear and nonlinear parts
simu_df2_gam_m2 <- gam(y1 ~ x + s(x, m = c(2, 0)), 
                      method = "REML", data = simu_df2)
```
`m = c(2, 0)` 中：

- 第1个元素表示惩罚项中导数的阶数
- 第2个元素表示平滑函数是否包含零空间中的函数

### 结果 1
```{r}
summary(simu_df2_gam_m1)
```

### 结果 2
```{r}
summary(simu_df2_gam_m2)
```

:::

## 判断是否线性就足够？

::: {.panel-tabset}

### 拟合
```{r}
# normal model
simu_df2_gam_m3 <- gam(y2 ~ s(x), 
                       method = "REML", data = simu_df2)

# Model separating linear and nonlinear parts
simu_df2_gam_m4 <- gam(y2 ~ x + s(x, m = c(2, 0)), 
                      method = "REML", data = simu_df2)
```

### 结果 1

```{r}
anova(simu_df2_gam_m3)
```
### 结果 2

```{r}
anova(simu_df2_gam_m4)
```

:::

## 示例：判断是否需要非线性项

Mauna Loa *p*CO<sub>2</sub>的年际变化趋势是否用线性表示就足够？
```{r}
plot(pco2_day_gam_m0, select = 1)
```
## 示例：判断是否需要非线性项

::: {.panel-tabset}

### 原模型

```{r}
#| eval: false
pco2_day_gam_m0 <- gam(
  pco2 ~ s(year, k = 53) + s(month, k = 13, bs = "cc"),
  data = pco2_day,
  method = "REML",
  knots = list(month = c(0.5, 12.5))
)
```

### 模型分解线性和非线性部分
```{r}
#| cache: true
pco2_day_gam_m1 <- gam(
  pco2 ~ year + s(year, k = 53, m = c(2, 0)) + s(month, k = 13, bs = "cc"),
  data = pco2_day,
  method = "REML",
  knots = list(month = c(0.5, 12.5))
)
```
:::

## 示例：判断是否需要非线性项

::: {.panel-tabset}

### `plot()`
```{r}
plot(pco2_day_gam_m1)
```
### `summary()`

```{r}
summary(pco2_day_gam_m1)
```

### `gam.check()`
```{r}
gam.check(pco2_day_gam_m1)
```

:::

# GAM 中平滑项与分类变量的交互效应

## `metals` 数据集

`metals`[^2]中记录了不同土壤类型（`SoilType`）下的汞含量（`Hg`）随时间（`Date`）的变化情况：

[^2]: 数据来源：[Rose, Yang, Turner and Simpson, 2012](https://doi.org/10.1016/j.gca.2010.12.026])

```{r}
#| echo: false
metals <- 
  read_csv("data/metals.csv") |>
  mutate(SoilType = factor(SoilType, levels = c("non-eroded", "eroded", "thin")))
```
```{r}
metals
```

## `metals` 数据集
```{r}
#| echo: false
metals |>
  ggplot() + 
  geom_point(aes(Date, Hg, color = SoilType)) +
  geom_line(aes(Date, Hg, color = SoilType)) +
  theme(legend.position = "inside",
        legend.position.inside = c(0.15, 0.8),
        legend.background = element_rect(fill = "transparent"))
```

## 构建 GAMs

以下 GAM 之间有何区别？

```{r, echo=TRUE}
Hg_gam0 <- gam(Hg ~ s(Date), 
               data = metals, method = 'REML')

Hg_gam1 <- gam(Hg ~ s(Date) + SoilType, 
               data = metals, method = 'REML')

Hg_gam2 <- gam(Hg ~ s(Date, by = SoilType), 
               data = metals, method = 'REML')

Hg_gam3 <- gam(Hg ~ s(Date, by = SoilType) + SoilType,
               data = metals, method = 'REML')
```

## 模型选择：AIC
```{r}
AIC(Hg_gam0, Hg_gam1, Hg_gam2, Hg_gam3)
```

## 模型选择：假设检验

```{r}
anova(Hg_gam0, Hg_gam1, Hg_gam2, Hg_gam3)
```

## 模型预测

::: {.panel-tabset}

### 模型预测
```{r}
Hg_gam3_pred <-
  predict(Hg_gam3, se.fit = TRUE) |>
  as_tibble() |>
  bind_cols(metals)
Hg_gam3_pred_plot <-
  metals |>
  ggplot() +
  geom_point(aes(Date, Hg, color = SoilType)) +
  geom_line(aes(Date, fit, color = SoilType), data = Hg_gam3_pred) +
  geom_ribbon(aes(Date, fit, ymin = fit - 2 * se.fit, ymax = fit + 2 * se.fit, fill = SoilType), data = Hg_gam3_pred, alpha = 0.2) +
  theme(legend.position = "inside",
        legend.position.inside = c(0.15, 0.8),
        legend.background = element_rect(fill = "transparent"))
```

### 模型预测结果
```{r}
Hg_gam3_pred_plot
```
:::

## 比较两个平滑曲线之间是否有显著差异

通过 `contrasts()`，将其中的一个平滑曲线作为基准，比较另一个平滑曲线与基准之间的差异：

::: {.panel-tabset}

### 构建比较模型 
```{r}
metals <- mutate(metals, #构建新列，有序因子
                 oSoilType = ordered(SoilType, 
                                     levels = c('non-eroded','eroded','thin')))

Hg_gam4 <- gam(Hg ~ s(Date) + s(Date, by = oSoilType) + SoilType, 
               data = metals, method = 'REML')
```

### 查看结果
```{r}
summary(Hg_gam4)
```
### `plot()`

```{r}
plot(Hg_gam4, page = 1)
```
:::

## 不同 contrasts 之间的比较

```{r}
#| echo: false
Hg_gam5 <- gam(Hg ~ s(Date) + s(Date, by = oSoilType) + oSoilType,
               data = metals, method = 'REML')
```

```{r}
#| echo: false
Hg_gam3_formular <- capture.output(formula(Hg_gam3))
Hg_gam4_formular <- capture.output(formula(Hg_gam4))
Hg_gam5_formular <- capture.output(formula(Hg_gam5))
cat("Hg_pred3: ", Hg_gam3_formular, "\n", "Hg_pred4: ", Hg_gam4_formular, "\n", "Hg_pred5: ", Hg_gam5_formular, sep = "")

metals |>
  mutate(Hg_pred3 = predict(Hg_gam3),
         Hg_pred4 = predict(Hg_gam4),
         Hg_pred5 = predict(Hg_gam5)
         ) %>%
  pivot_longer(cols = starts_with("Hg_"), values_to = "pred", names_to = "model") %>%
  ggplot() +
  geom_point(aes(Date, Hg, color = SoilType)) +
  geom_line(aes(Date, pred, color = SoilType)) +
  facet_wrap(~model)+
  theme(legend.position = "top")
```
## `gratia` 包
```{r}
library(gratia)
diff <- difference_smooths(Hg_gam3, select = "s(Date)")
draw(diff)
```

## 资料

- Github repository, [physalia-gam-course](https://github.com/gavinsimpson/physalia-gam-course)
- Github repository, [gam-resources](https://github.com/noamross/gam-resources)
- [Penalized thin plate regression splines in GAMs](https://stat.ethz.ch/R-manual/R-devel/library/mgcv/html/smooth.construct.tp.smooth.spec.html)